---

title: "📊 [학부 실습] 제2주차: 엑셀 데이터를 R로 불러오기"
author: "나혜선"
date: "`r Sys.Date()`"
output: html_document
---

```{r setup, include=FALSE}
knitr::opts_chunk$set(echo = TRUE, warning = FALSE, message = FALSE)

library(readxl)
library(tidyverse)
```

## 🏫 강의 주제: 엑셀 데이터를 R로 불러오고 확인하기

지난 시간에는 R과 RStudio를 처음 만나고,

간단한 계산과 변수, 데이터의 기본적인 구조를 살펴보았습니다.

이번 시간에는 실제로 **엑셀 파일에 들어 있는 데이터를 R로 불러오는 방법**을 배워보겠습니다.

정책평가를 하기 위해서는 먼저 데이터를 R에서 사용할 수 있는 형태로 가져와야 합니다.

이번 주에는 다음 내용을 배웁니다.

* 엑셀 파일을 R로 불러오기
* 데이터의 행과 열 확인하기
* 변수의 종류 확인하기
* 데이터의 일부 살펴보기
* 결측값(NA) 확인하기
* 간단한 통계량 계산하기

# 1. 정책평가에서는 어떤 데이터를 사용할까요?

정책평가에서는 다양한 데이터를 사용할 수 있습니다.

예를 들어 청년 취업지원 정책을 평가한다고 생각해 봅시다.

우리는 다음과 같은 정보를 가지고 있을 수 있습니다.

| id | age | region | income | employed |
| -- | --: | ------ | -----: | -------: |
| 1  |  24 | 서울     |    250 |        1 |
| 2  |  31 | 부산     |    320 |        1 |
| 3  |  27 | 대구     |    280 |        0 |
| 4  |  35 | 서울     |    410 |        1 |

여기에서

* `id` = 개인을 구분하는 번호
* `age` = 나이
* `region` = 지역
* `income` = 소득
* `employed` = 취업 여부

입니다.

실제 정책 데이터에서는 이런 정보가 수천 개, 수만 개의 행으로 들어 있을 수 있습니다.

# 2. 엑셀 데이터를 R에서 사용하려면?

실제 데이터는 엑셀 파일이나 CSV 파일 등으로 제공되는 경우가 많습니다.

예를 들어 다음과 같은 파일이 있다고 생각해 봅시다.

```{r} 
text
policy_data.xlsx
```

우리가 해야 할 일은 크게 세 단계입니다.

**① 파일 준비하기**
**② R로 파일 불러오기**
**③ 데이터가 제대로 들어왔는지 확인하기**

이번 시간에는 이 과정을 연습해 보겠습니다.

# 3. R에서 엑셀 파일을 읽으려면?

엑셀 파일을 R로 불러오기 위해서는 `readxl` 패키지를 사용할 수 있습니다.

처음 사용하는 컴퓨터라면 패키지를 먼저 설치해야 합니다.

```{r}
install.packages("readxl")
```

> ⚠️ `install.packages()`는 보통 처음 한 번만 실행하면 됩니다.

패키지를 설치한 다음에는 R 세션에서 패키지를 불러옵니다.

```{r}
library(readxl)
```

R Markdown에서는 보통 `setup` 부분에 `library()`를 넣어 둡니다.

# 4. 엑셀 파일 불러오기

이제 `read_excel()` 함수를 이용해 엑셀 파일을 불러와 보겠습니다.

```{r}
df <- read_excel("policy_data.xlsx")
```

여기에서

* `policy_data.xlsx` = 우리가 불러올 엑셀 파일
* `df` = 불러온 데이터를 저장할 이름

입니다.

즉,

```text
엑셀 파일
   ↓
read_excel()
   ↓
R의 데이터
```

가 되는 것입니다.

# 5. 데이터가 제대로 들어왔는지 확인하기

데이터를 불러왔다면 바로 분석하기보다는,

**먼저 데이터가 제대로 들어왔는지 확인하는 것이 중요합니다.**

가장 먼저 `head()`를 사용해 봅시다.

``` {r}
head(df)
```

`head()`는 데이터의 앞부분을 보여줍니다.

### 🔍 결과 해석 가이드

데이터를 불러온 뒤 다음을 확인해 보세요.

* 변수 이름이 제대로 들어왔는가?
* 데이터가 행과 열로 제대로 구분되어 있는가?
* 숫자가 숫자로 들어왔는가?
* 이상한 값이 들어 있지는 않은가?

# 6. 데이터 전체를 살펴보기

RStudio에서 데이터 전체를 표 형태로 보고 싶다면

``` {r}
View(df)
```

를 사용할 수 있습니다.

> `View()`의 `V`는 대문자로 입력해야 합니다.

이 기능을 이용하면 엑셀처럼 데이터를 직접 확인할 수 있습니다.

# 7. 데이터의 구조 확인하기

이번에는 `str()` 함수를 사용해 보겠습니다.

``` {r}
str(df)
```

`str()`은 데이터의 **구조(structure)**를 보여줍니다.

예를 들어 다음과 같은 결과가 나올 수 있습니다.

```text
tibble [30 × 5]

 $ id      : num
 $ age     : num
 $ region  : chr
 $ income  : num
 $ employed: num
```

여기에서

* `num` = 숫자형 데이터
* `chr` = 문자형 데이터

라는 뜻입니다.

# 8. 변수의 종류가 왜 중요할까요?

예를 들어 다음 두 변수는 서로 다릅니다.

```text
age
25
32
41
29
```

이것은 숫자형 변수입니다.

반면,

```text
region
서울
부산
대구
서울
```

은 문자형 변수입니다.

숫자처럼 보이는 데이터라도 R에서 문자로 저장되어 있을 수 있기 때문에,

**분석하기 전에 데이터의 유형을 확인하는 것이 중요합니다.**

# 9. 데이터의 요약 정보 확인하기

`summary()`를 사용하면 데이터의 기본적인 요약 정보를 확인할 수 있습니다.

``` {r}
summary(df)
```

예를 들어 `age`나 `income` 같은 숫자 변수에 대해서는

* 최소값
* 1사분위수
* 중앙값
* 평균
* 3사분위수
* 최대값

등을 확인할 수 있습니다.

문자형 변수에 대해서는 범주별 빈도 등을 확인할 수도 있습니다.

# 10. 특정 변수만 확인하기

지난 시간에 배운 `$`를 다시 사용해 보겠습니다.

``` {r}
df$age
```

이 코드는 `df` 데이터에서 `age` 변수만 가져옵니다.

``` {r}
df$income
```

이번에는 `income` 변수만 가져옵니다.

즉,

```text
데이터이름$변수이름
```

의 형태로 특정 변수를 선택할 수 있습니다.

# 11. 평균 계산하기

이제 소득의 평균을 계산해 봅시다.

``` {r}
mean(df$income)
```

이 코드는 `income` 변수의 평균을 계산합니다.

마찬가지로 나이의 평균도 계산할 수 있습니다.

``` {r}
mean(df$age)
```

### 🔍 결과 해석 가이드

예를 들어 결과가

```text
32.5
```

라고 나왔다면,

> 이 데이터에 포함된 사람들의 평균 연령은 약 32.5세이다.

라고 해석할 수 있습니다.

# 12. 결측값이 있다면?

실제 데이터에는 값이 비어 있는 경우가 있습니다.

이것을 **결측값(missing value)**이라고 합니다.

R에서는 결측값을 `NA`로 표시합니다.

예를 들어

```text
id    income
1     250
2     320
3     NA
4     410
```

에서 세 번째 사람의 소득 정보가 없는 것입니다.

# 13. 결측값 확인하기

특정 변수에 결측값이 몇 개 있는지 확인해 봅시다.

``` {r}
sum(is.na(df$income))
```

이 코드는 `income` 변수에서 결측값이 몇 개인지 알려줍니다.

예를 들어

```text
[1] 2
```

라고 나오면,

> 소득 변수에 결측값이 2개 있다.

는 뜻입니다.

### ⚠️ 중요한 점

결측값이 있다고 해서 무조건 데이터를 삭제해야 하는 것은 아닙니다.

어떻게 처리할지는

* 왜 값이 없는지
* 결측값이 얼마나 많은지
* 분석 목적이 무엇인지

등을 고려해서 결정해야 합니다.

이번 주에는 **결측값이 있다는 것을 확인하는 것**까지만 연습합니다.

# 14. 데이터 분석 전에 확인할 것

실제 공공데이터를 받으면 바로 분석하지 않습니다.

먼저 다음을 확인합니다.

### 데이터 확인 체크리스트

1. 데이터가 제대로 불러와졌는가?
2. 행과 열은 어떻게 구성되어 있는가?
3. 변수 이름은 무엇인가?
4. 변수의 종류는 무엇인가?
5. 결측값이 있는가?
6. 숫자 변수의 값이 이상하지 않은가?
7. 분석에 필요한 변수가 모두 있는가?

이 과정을 **데이터 탐색 및 확인**이라고 생각하면 됩니다.

# 15. 정책평가와 데이터 확인

정책평가에서도 이 과정은 매우 중요합니다.

예를 들어 청년 취업지원 사업의 효과를 분석한다고 생각해 봅시다.

우리가 기대하는 데이터는 다음과 같을 수 있습니다.

```text
id
age
region
income
program
employed
```

그런데 실제 데이터에

```text
program
```

변수가 없다면 어떻게 될까요?

정책 참여 여부를 이용한 비교가 어려워질 수 있습니다.

또한 `age`가 숫자가 아니라 문자로 들어 있다면,

평균 연령이나 회귀분석을 바로 수행하기 어려울 수 있습니다.

따라서 정책평가에서는

> **분석 방법을 선택하기 전에 데이터를 먼저 이해하는 것**

이 중요합니다.

# 16. 이번 주에 배운 주요 코드

이번 주에는 다음 코드를 배웠습니다.

``` {r}
library(readxl)

df <- read_excel("policy_data.xlsx")

head(df)

View(df)

str(df)

summary(df)

df$income

mean(df$income)

sum(is.na(df$income))
```

이 코드들을 모두 외우는 것보다,

**각 코드가 어떤 역할을 하는지 이해하는 것**이 더 중요합니다.

# 17. 🔍 결과 해석 가이드

이번 주에 다음과 같은 질문에 답할 수 있으면 충분합니다.

### Q1. `head(df)`는 무엇을 확인하기 위한 코드인가요?

→ 데이터의 앞부분을 확인합니다.

### Q2. `str(df)`는 무엇을 확인하나요?

→ 데이터의 구조와 변수 유형을 확인합니다.

### Q3. `summary(df)`는 무엇을 확인하나요?

→ 데이터의 기본적인 요약 정보를 확인합니다.

### Q4. `df$income`은 무엇을 의미하나요?

→ `df` 데이터에서 `income` 변수만 선택합니다.

### Q5. `NA`는 무엇인가요?

→ 결측값입니다.

# 18. 📝 이번 주 미니 과제

`policy_data.xlsx` 파일을 R로 불러온 후 다음을 실행해 보세요.

### ① 데이터의 앞부분 확인하기

```{r}
head(df)
```

### ② 데이터 구조 확인하기

```{r}
str(df)
```

### ③ 평균 소득 계산하기

```{r}
mean(df$income)
```

### ④ 소득의 결측값 개수 확인하기

```{r}
sum(is.na(df$income))
```

### ⑤ 다음 질문에 답해 보세요.

> 이 데이터에는 몇 개의 행과 몇 개의 변수가 있나요?

> `income` 변수의 평균은 얼마인가요?

> `income` 변수에 결측값이 있나요?

# 19. 📌 이번 주 정리

이번 주에는 엑셀 데이터를 R로 가져오는 방법을 배웠습니다.

```text
엑셀 파일
    ↓
read_excel()
    ↓
데이터 확인
    ↓
구조 확인
    ↓
변수 확인
    ↓
결측값 확인
    ↓
간단한 통계량 확인
```

다음 주부터는 본격적으로 **데이터를 정리하고 분석하기 좋은 형태로 만드는 방법**을 배워보겠습니다.
