---
title: "📊 [학부 실습] 제3주차: R 기초 및 공공 데이터 정제"
author: "나혜선" 
date: "`r Sys.Date()`"
output: html_document
---

# 제3주차. 데이터 선택하고 정렬하기

## 1. 이번 주 학습목표

이번 주에는 R을 이용하여 필요한 데이터를 선택하고 정렬하는 방법을 배웁니다.

이번 주에 배울 함수:

* `filter()` — 필요한 행 선택하기
* `select()` — 필요한 열 선택하기
* `arrange()` — 데이터를 원하는 순서로 정렬하기
* `%>%` — 여러 작업 연결하기
* `<-` — 분석 결과 저장하기

---

## 2. 지난주 복습

지난주에는 Excel 데이터를 R로 불러오는 방법을 배웠습니다.

이번 주에는 불러온 데이터를 **분석에 필요한 형태로 정리하는 방법**을 배웁니다.

이번 주에는 새로운 데이터셋으로 **Gapminder 데이터**를 사용합니다.

---

## 3. 오늘의 정책 질문

다음과 같은 질문을 생각해 봅시다.

> **경제적으로 더 부유한 국가는 국민의 기대수명도 더 높을까?**

이 질문에 답하려면 국가별 경제 및 인구 관련 데이터를 살펴볼 수 있습니다.

이번 실습에서는 Gapminder 데이터를 이용합니다.

---

## 4. Gapminder 데이터

Gapminder 데이터에는 여러 국가의 다음과 같은 정보가 포함되어 있습니다.

| 변수          | 의미      |
| ----------- | ------- |
| `country`   | 국가      |
| `continent` | 대륙      |
| `year`      | 연도      |
| `lifeExp`   | 기대수명    |
| `pop`       | 인구      |
| `gdpPercap` | 1인당 GDP |

이번 주에는 이 데이터를 이용하여 필요한 국가와 연도만 선택해 보겠습니다.

---

## 5. 필요한 패키지 설치하기

처음 사용하는 컴퓨터라면 패키지를 설치해야 합니다.

### 패키지 설치

```{r}
# 처음 한 번만 설치하면 됩니다.
# 이미 설치했다면 다시 실행할 필요가 없습니다.

install.packages("gapminder")
install.packages("tidyverse")
```

패키지를 설치한 후에는 현재 R 세션에서 패키지를 불러옵니다.

```{r}
library(gapminder)
library(tidyverse)
```

### 기억하기

* `install.packages()` → 패키지를 컴퓨터에 설치
* `library()` → 설치된 패키지를 현재 R 세션에서 사용

---

## 6. 데이터 준비하기

Gapminder 데이터를 `df`라는 이름으로 저장해 봅시다.

```{r}
df <- gapminder
```

이제 `df`를 이용하여 데이터를 정리할 수 있습니다.

---

# 7. `filter()` — 필요한 행 선택하기

`filter()`는 **조건에 맞는 행(row)을 선택하는 함수**입니다.

예를 들어 2007년의 데이터만 보고 싶다면:

```{r}
df %>%
  filter(year == 2007)
```

여기서

```text
year == 2007
```

은 “year가 2007인 경우”라는 뜻입니다.

---

## 8. 비교 연산자

조건을 만들 때 다음과 같은 기호를 사용합니다.

| 기호   | 의미     |
| ---- | ------ |
| `==` | 같다     |
| `!=` | 같지 않다  |
| `>`  | 크다     |
| `<`  | 작다     |
| `>=` | 크거나 같다 |
| `<=` | 작거나 같다 |

예를 들어 기대수명이 70세 이상인 국가를 선택하려면:

```{r}
df %>%
  filter(lifeExp >= 70)
```

---

# 9. `%>%` 파이프 이해하기

이번 주부터 `%>%`를 자주 사용합니다.

`%>%`는 **앞에서 만든 결과를 다음 함수로 넘겨주는 역할**을 합니다.

쉽게 말하면:

> “그리고 나서…”

라고 생각하면 됩니다.

예를 들어:

```{r}
df %>%
  filter(year == 2007)
```

이 코드는 다음과 같이 읽을 수 있습니다.

```text
df
↓
2007년 데이터만 선택
```

여러 작업을 연결할 수도 있습니다.

```{r}
df %>%
  filter(year == 2007) %>%
  filter(lifeExp >= 70)
```

이 코드는:

```text
전체 데이터
↓
2007년만 선택
↓
기대수명 70세 이상만 선택
```

이라는 뜻입니다.

---

# 10. 여러 조건 사용하기

조건을 여러 개 사용하려면 `&`를 사용할 수 있습니다.

예를 들어 2007년 아프리카 국가만 선택해 봅시다.

```{r}
df %>%
  filter(
    year == 2007 &
    continent == "Africa"
  )
```

`&`는 **“그리고”**라는 의미입니다.

즉,

> 2007년이고 AND 아프리카에 속하는 국가

를 의미합니다.

---

# 11. 분석 결과 저장하기: `<-`

지금까지 코드를 실행하면 결과를 화면에서 확인할 수 있습니다.

하지만 나중에 다시 사용하려면 결과를 새로운 이름으로 저장할 수 있습니다.

이때 `<-`를 사용합니다.

```{r}
df_2007 <- df %>%
  filter(year == 2007)
```

여기서:

```text
df_2007 <- 결과
```

는

> “오른쪽에서 만든 결과를 `df_2007`이라는 이름으로 저장하세요.”

라는 의미입니다.

이제 `df_2007`을 이용할 수 있습니다.

```{r}
df_2007
```

### 기억하기

* `%>%` → 작업을 연결
* `<-` → 결과에 이름을 붙여 저장

---

# 12. `select()` — 필요한 열 선택하기

`select()`는 **필요한 열(column)을 선택하는 함수**입니다.

예를 들어 국가와 기대수명만 보고 싶다면:

```{r}
df %>%
  select(country, lifeExp)
```

여기서는 모든 행을 그대로 두고,

* `country`
* `lifeExp`

두 개의 열만 남깁니다.

---

# 13. `filter()`와 `select()` 함께 사용하기

두 함수를 함께 사용할 수 있습니다.

예를 들어 2007년 데이터에서 국가와 기대수명만 보고 싶다면:

```{r}
df %>%
  filter(year == 2007) %>%
  select(country, lifeExp)
```

작업 순서를 읽어보면:

```text
전체 데이터
↓
2007년만 선택
↓
country와 lifeExp만 남김
```

---

## 14. 여러 조건 + `select()`

예를 들어 2007년 아시아 국가의 국가명, 기대수명, 1인당 GDP만 보고 싶다면:

```{r}
asia_2007 <- df %>%
  filter(
    year == 2007 &
    continent == "Asia"
  ) %>%
  select(
    country,
    lifeExp,
    gdpPercap
  )
```

결과를 `asia_2007`이라는 이름으로 저장했습니다.

```{r}
asia_2007
```

---

# 15. `arrange()` — 데이터 정렬하기

`arrange()`는 데이터를 특정 변수의 순서에 따라 정렬합니다.

예를 들어 기대수명이 낮은 국가부터 높은 국가 순으로 정렬하려면:

```{r}
df %>%
  arrange(lifeExp)
```

---

## 16. 높은 값부터 정렬하기

높은 값부터 낮은 값 순서로 정렬하려면 `desc()`를 사용합니다.

```{r}
df %>%
  arrange(desc(lifeExp))
```

`desc()`는 **descending order**, 즉 내림차순을 의미합니다.

---

# 17. 여러 변수 기준으로 정렬하기

여러 변수를 기준으로 정렬할 수도 있습니다.

```{r}
df %>%
  arrange(year, desc(lifeExp))
```

먼저 `year`를 기준으로 정렬하고,

같은 연도 안에서는 `lifeExp`가 높은 국가부터 정렬합니다.

---

# 18. `filter()` + `select()` + `arrange()`

이제 지금까지 배운 내용을 연결해 보겠습니다.

### 문제

> 2007년 아프리카 국가 중 기대수명이 60세 이상인 국가를 찾고, 국가명과 기대수명을 표시한 뒤 기대수명이 높은 순서로 정렬하세요.

```{r}
africa_2007 <- df %>%
  filter(
    year == 2007 &
    continent == "Africa" &
    lifeExp >= 60
  ) %>%
  select(
    country,
    lifeExp
  ) %>%
  arrange(desc(lifeExp))
```

결과를 확인합니다.

```{r}
africa_2007
```

### 작업 흐름

```text
전체 데이터
↓
2007년 + 아프리카 + 기대수명 60세 이상
↓
country와 lifeExp만 선택
↓
기대수명이 높은 순서로 정렬
↓
africa_2007로 저장
```

---

# 19. 제3주차 미니 실습

다음 조건에 맞는 데이터를 만들어 보세요.

### 문제

**2007년 아프리카 국가 중 기대수명이 60세 이상인 국가**를 선택하세요.

다음 변수만 남깁니다.

* `country`
* `lifeExp`
* `gdpPercap`

그리고 기대수명이 높은 순서로 정렬합니다.

결과를 `africa_2007`이라는 이름으로 저장하세요.

### 직접 작성해 보기

```{r}
```

---

# 제3주차 정리

이번 주에는 데이터의 일부를 선택하고 정렬하는 방법을 배웠습니다.

### 핵심 함수

* `filter()` → 행 선택
* `select()` → 열 선택
* `arrange()` → 데이터 정렬

### 핵심 문법

* `%>%` → 작업 연결
* `<-` → 결과 저장
