---
title: "📊 [학부 실습] 제3-4주차: R 기초 및 공공 데이터 정제"
author: "나혜선" 
date: "`r Sys.Date()`"
output: html_document
---

```{r setup, include=FALSE}
knitr::opts_chunk$set(echo = TRUE, warning = FALSE, message = FALSE)
```

## 🏫 강의 주제: 국가별 경제 수준(GDP)과 기대수명 데이터 탐색
본 실습에서는 전 세계 경제학·정책학 학부 과정에서 데이터 시각화와 기초 통계를 가르칠 때 가장 사랑받는 **Gapminder 데이터셋**을 활용합니다. "국가가 부유해질수록 국민은 정말 더 오래 살까?"라는 정책학적인 질문을 던지며 R과 친해지는 시간을 가집니다.

---

### 1. 필수 패키지 로드
실습 진행을 위해 데이터셋이 포함된 `gapminder` 패키지와 데이터 정제 전용 패키지인 `tidyverse`를 불러옵니다.

```{r load-packages}
library(gapminder)
library(tidyverse)
```

---

### 2. 데이터 불러오기 및 기본 탐색 (Data Exploration)
내장된 gapminder 데이터를 불러와 구조와 변수별 기초 통계량을 확인합니다.

```{r data-explore}
df <- gapminder

# 상위 6개 행 보기
head(df)

# 변수별 기초 통계량(평균, 중앙값 등) 확인
summary(df)
```

**📊 변수 설명:**
- `country`: 국가명
- `continent`: 대륙
- `year`: 조사 연도 (1952~2007)
- `lifeExp`: 기대수명
- `pop`: 총 인구
- `gdpPercap`: 1인당 GDP

---

### 3. 정책학 연구자를 위한 핵심 데이터 정제 (`dplyr` 3대 함수)

#### (1) `filter()` : 원하는 조건의 행(Row)만 골라내기
가장 최신 연도인 2007년 데이터 중, 아시아 대륙만 필터링합니다.

```{r filter-example}
asia_2007 <- df %>% 
  filter(year == 2007 & continent == "Asia")

head(asia_2007)
```

#### (2) `select()` : 분석에 필요한 열(Column/변수)만 선택하기
국가명, 연도, 1인당 GDP 변수만 쏙 뽑아내어 간결한 데이터셋을 만듭니다.

```{r select-example}
gdp_data <- df %>% 
  select(country, year, gdpPercap)

head(gdp_data)
```

#### (3) `mutate()` : 기존 변수를 활용해 새로운 변수(파생변수) 만들기
정책 분석에서 자주 쓰이는 국가의 경제 규모를 파악하기 위해 `1인당 GDP`에 `총 인구`를 곱해 `국가 총 GDP(totalGdp)` 변수를 생성합니다.

```{r mutate-example}
df_total_gdp <- df %>% 
  mutate(totalGdp = gdpPercap * pop)

head(df_total_gdp)
```

---

### 📝 실습 과제 안내 (Homework)
본인의 깃허브 과제 제출 폴더에 다음 조건의 R 마크다운 코드를 작성해 업로드하세요.

1. `gapminder` 데이터에서 **'Europe'(유럽)** 대륙의 데이터만 필터링하세요.
2. 그중에서 기대수명(`lifeExp`)이 **80세 이상**인 국가와 연도만 `select` 하세요.
