---

title: "📊 [학부 실습] 제1주차: 공공 데이터와 친해지기"
author: "나혜선"
date: "`r Sys.Date()`"
output: html_document
---------------------

```{r setup, include=FALSE}
knitr::opts_chunk$set(echo = TRUE, warning = FALSE, message = FALSE)
```

## 🏫 강의 주제: R과 RStudio를 이용해 데이터와 친해지기

정책을 평가하기 위해서는 먼저 **데이터를 이해하고 다룰 수 있어야 합니다.**

이번 실습에서는 R과 RStudio의 기본적인 사용법을 익히고, 간단한 데이터를 직접 만들어 보면서 R에서 데이터를 어떻게 다루는지 살펴봅니다.

이번 주에는 어려운 통계 분석보다는 **R 코드에 익숙해지는 것**을 목표로 합니다.

---

### 1. R에서 간단한 계산하기

R은 복잡한 통계 분석뿐만 아니라 간단한 계산에도 사용할 수 있습니다.

다음 코드를 실행해 봅시다.

```{r basic-calculation}
2 + 3
10 * 5
100 / 4
100 - 35
```

**💡 기본 연산자**

* `+` : 더하기
* `-` : 빼기
* `*` : 곱하기
* `/` : 나누기

---

### 2. 변수 만들기

R에서는 값을 변수에 저장할 수 있습니다.

예를 들어 나이를 `age`라는 변수에 저장해 봅시다.

```{r create-variable}
age <- 25

age
```

여기서 `<-`는 오른쪽의 값을 왼쪽의 변수에 저장한다는 의미입니다.

즉,

```text
age <- 25
```

는

> `age`라는 변수에 25를 저장한다.

는 의미입니다.

변수에 저장된 값을 이용해서 계산할 수도 있습니다.

```{r variable-calculation}
age + 10
```

**🔍 결과 해석**

현재 `age`가 25이므로 `age + 10`의 결과는 35입니다.

---

### 3. 여러 개의 변수 사용하기

정책 분석에서는 한 가지 변수만 사용하는 것이 아니라 여러 가지 정보를 함께 사용합니다.

예를 들어 월소득을 `income`이라는 변수에 저장해 봅시다.

```{r multiple-variables}
income <- 300

income
```

월소득이 300이라고 가정하면 연간 소득은 다음과 같이 계산할 수 있습니다.

```{r annual-income}
income * 12
```

---

### 4. 간단한 데이터 만들기

정책평가에서는 여러 사람이나 기업의 정보를 하나의 데이터셋으로 만들어 분석합니다.

다음과 같은 네 명의 자료가 있다고 가정해 봅시다.

| 사람 | 나이 |  소득 | 취업 |
| -- | -: | --: | -: |
| A  | 25 | 250 |  1 |
| B  | 32 | 320 |  1 |
| C  | 41 | 410 |  0 |
| D  | 29 | 280 |  1 |

여기서

* **행(Row)**: 한 사람의 관측값
* **열(Column)**: 하나의 변수

를 의미합니다.

R에서는 `data.frame()`을 이용해 이러한 데이터를 만들 수 있습니다.

```{r create-data}
df <- data.frame(
  age = c(25, 32, 41, 29),
  income = c(250, 320, 410, 280),
  employed = c(1, 1, 0, 1)
)

df
```

🎉 이제 R에서 첫 번째 데이터셋을 만들었습니다.

---

### 5. 데이터의 앞부분 확인하기

실제 공공데이터는 수천 개 또는 수만 개의 관측치를 포함할 수 있습니다.

따라서 전체 데이터를 한꺼번에 확인하기보다는 먼저 데이터의 일부를 살펴보는 것이 좋습니다.

`head()` 함수를 이용하면 데이터의 앞부분을 확인할 수 있습니다.

```{r head-data}
head(df)
```

---

### 6. 데이터의 기본적인 정보 확인하기

`summary()` 함수를 이용하면 각 변수의 기본적인 통계 정보를 확인할 수 있습니다.

```{r summary-data}
summary(df)
```

**📊 `summary()`를 이용하면**

각 변수의 최소값, 1사분위수, 중앙값, 평균, 3사분위수, 최대값 등을 확인할 수 있습니다.

처음 데이터를 분석할 때는 이런 방식으로 데이터의 전체적인 모습을 먼저 확인하는 것이 중요합니다.

---

### 7. 특정 변수 선택하기

데이터에서 특정 변수만 확인하고 싶을 때는 `$`를 사용할 수 있습니다.

예를 들어 소득(`income`) 변수만 확인해 봅시다.

```{r select-variable}
df$income
```

기본적인 형태는 다음과 같습니다.

```text
데이터이름$변수이름
```

따라서

```text
df$income
```

은

> `df`라는 데이터에서 `income`이라는 변수를 선택한다.

는 의미입니다.

---

### 8. 평균 계산하기

이번에는 네 명의 평균 소득을 계산해 봅시다.

```{r mean-income}
mean(df$income)
```

**🔍 결과 해석**

위의 결과는 데이터에 포함된 네 명의 평균 소득을 의미합니다.

즉,

> "이 데이터에 포함된 사람들의 평균 소득은 약 ___이다."

라고 해석할 수 있습니다.

---

### 9. 정책평가에서는 어떻게 활용할까요?

지금까지는 아주 간단한 데이터를 사용했습니다.

하지만 실제 정책평가에서는 다음과 같은 데이터를 분석할 수 있습니다.

* 청년 취업지원 사업 참여 여부
* 취업 여부
* 근로소득
* 연령
* 교육 수준
* 기업 규모
* 지역별 경제지표

예를 들어,

> **"청년 취업지원 사업에 참여한 사람들은 참여하지 않은 사람보다 취업률이 높을까?"**

라는 질문을 생각해 볼 수 있습니다.

이러한 질문에 답하기 위해서는 먼저 데이터를 불러오고, 정리하고, 시각화한 뒤 적절한 통계적 방법을 사용해야 합니다.

앞으로의 강의에서는 이러한 과정을 단계적으로 배워봅니다.

---

### 10. 이번 주에 배운 주요 명령어

| 목적         | R 코드           |
| ---------- | -------------- |
| 계산         | `2 + 3`        |
| 변수 만들기     | `age <- 25`    |
| 데이터 만들기    | `data.frame()` |
| 데이터 앞부분 확인 | `head()`       |
| 기초 통계량 확인  | `summary()`    |
| 특정 변수 선택   | `df$income`    |
| 평균 계산      | `mean()`       |

---

### 📝 실습 과제 (Homework)

다음 문제를 R에서 직접 해결해 보세요.

#### 문제 1. 변수 만들기

자신의 나이를 `my_age`라는 변수에 저장하세요.

```{r homework-1}
# 여기에 코드를 작성하세요.
```

#### 문제 2. 변수 활용하기

`my_age`에 10을 더한 값을 계산하세요.

```{r homework-2}
# 여기에 코드를 작성하세요.
```

#### 문제 3. 평균 계산하기

다음 소득 자료의 평균을 계산하세요.

```{r homework-data}
income <- c(250, 320, 410, 280)
```

평균 소득을 계산하는 코드를 작성하세요.

```{r homework-3}
# 여기에 코드를 작성하세요.
```

#### 문제 4. 결과 해석하기

계산한 평균을 다음과 같이 문장으로 작성하세요.

> 평균 소득은 __________ 이다.

---

### 🌱 다음 주에는?

다음 주에는 **Excel 데이터를 R로 불러오는 방법**을 배웁니다.

직접 만든 데이터가 아니라 실제 데이터 파일을 R에서 불러오고, 데이터의 구조를 확인하는 방법을 연습해 보겠습니다.
