---
title: "📊 [학부 실습] 제3-4주차: R 기초 및 공공 데이터 정제"
author: "나혜선" 
date: "`r Sys.Date()`"
output: html_document
---

# 제3주차. 데이터 선택하고 정렬하기

## 1. 이번 주 학습목표

이번 주에는 R을 이용하여 필요한 데이터를 선택하고 정렬하는 방법을 배웁니다.

이번 주에 배울 함수:

* `filter()` — 필요한 행 선택하기
* `select()` — 필요한 열 선택하기
* `arrange()` — 데이터를 원하는 순서로 정렬하기
* `%>%` — 여러 작업 연결하기
* `<-` — 분석 결과 저장하기

---

## 2. 지난주 복습

지난주에는 Excel 데이터를 R로 불러오는 방법을 배웠습니다.

이번 주에는 불러온 데이터를 **분석에 필요한 형태로 정리하는 방법**을 배웁니다.

이번 주에는 새로운 데이터셋으로 **Gapminder 데이터**를 사용합니다.

---

## 3. 오늘의 정책 질문

다음과 같은 질문을 생각해 봅시다.

> **경제적으로 더 부유한 국가는 국민의 기대수명도 더 높을까?**

이 질문에 답하려면 국가별 경제 및 인구 관련 데이터를 살펴볼 수 있습니다.

이번 실습에서는 Gapminder 데이터를 이용합니다.

---

## 4. Gapminder 데이터

Gapminder 데이터에는 여러 국가의 다음과 같은 정보가 포함되어 있습니다.

| 변수          | 의미      |
| ----------- | ------- |
| `country`   | 국가      |
| `continent` | 대륙      |
| `year`      | 연도      |
| `lifeExp`   | 기대수명    |
| `pop`       | 인구      |
| `gdpPercap` | 1인당 GDP |

이번 주에는 이 데이터를 이용하여 필요한 국가와 연도만 선택해 보겠습니다.

---

## 5. 필요한 패키지 설치하기

처음 사용하는 컴퓨터라면 패키지를 설치해야 합니다.

### 패키지 설치

```{r}
# 처음 한 번만 설치하면 됩니다.
# 이미 설치했다면 다시 실행할 필요가 없습니다.

install.packages("gapminder")
install.packages("tidyverse")
```

패키지를 설치한 후에는 현재 R 세션에서 패키지를 불러옵니다.

```{r}
library(gapminder)
library(tidyverse)
```

### 기억하기

* `install.packages()` → 패키지를 컴퓨터에 설치
* `library()` → 설치된 패키지를 현재 R 세션에서 사용

---

## 6. 데이터 준비하기

Gapminder 데이터를 `df`라는 이름으로 저장해 봅시다.

```{r}
df <- gapminder
```

이제 `df`를 이용하여 데이터를 정리할 수 있습니다.

---

# 7. `filter()` — 필요한 행 선택하기

`filter()`는 **조건에 맞는 행(row)을 선택하는 함수**입니다.

예를 들어 2007년의 데이터만 보고 싶다면:

```{r}
df %>%
  filter(year == 2007)
```

여기서

```text
year == 2007
```

은 “year가 2007인 경우”라는 뜻입니다.

---

## 8. 비교 연산자

조건을 만들 때 다음과 같은 기호를 사용합니다.

| 기호   | 의미     |
| ---- | ------ |
| `==` | 같다     |
| `!=` | 같지 않다  |
| `>`  | 크다     |
| `<`  | 작다     |
| `>=` | 크거나 같다 |
| `<=` | 작거나 같다 |

예를 들어 기대수명이 70세 이상인 국가를 선택하려면:

```{r}
df %>%
  filter(lifeExp >= 70)
```

---

# 9. `%>%` 파이프 이해하기

이번 주부터 `%>%`를 자주 사용합니다.

`%>%`는 **앞에서 만든 결과를 다음 함수로 넘겨주는 역할**을 합니다.

쉽게 말하면:

> “그리고 나서…”

라고 생각하면 됩니다.

예를 들어:

```{r}
df %>%
  filter(year == 2007)
```

이 코드는 다음과 같이 읽을 수 있습니다.

```text
df
↓
2007년 데이터만 선택
```

여러 작업을 연결할 수도 있습니다.

```{r}
df %>%
  filter(year == 2007) %>%
  filter(lifeExp >= 70)
```

이 코드는:

```text
전체 데이터
↓
2007년만 선택
↓
기대수명 70세 이상만 선택
```

이라는 뜻입니다.

---

# 10. 여러 조건 사용하기

조건을 여러 개 사용하려면 `&`를 사용할 수 있습니다.

예를 들어 2007년 아프리카 국가만 선택해 봅시다.

```{r}
df %>%
  filter(
    year == 2007 &
    continent == "Africa"
  )
```

`&`는 **“그리고”**라는 의미입니다.

즉,

> 2007년이고 AND 아프리카에 속하는 국가

를 의미합니다.

---

# 11. 분석 결과 저장하기: `<-`

지금까지 코드를 실행하면 결과를 화면에서 확인할 수 있습니다.

하지만 나중에 다시 사용하려면 결과를 새로운 이름으로 저장할 수 있습니다.

이때 `<-`를 사용합니다.

```{r}
df_2007 <- df %>%
  filter(year == 2007)
```

여기서:

```text
df_2007 <- 결과
```

는

> “오른쪽에서 만든 결과를 `df_2007`이라는 이름으로 저장하세요.”

라는 의미입니다.

이제 `df_2007`을 이용할 수 있습니다.

```{r}
df_2007
```

### 기억하기

* `%>%` → 작업을 연결
* `<-` → 결과에 이름을 붙여 저장

---

# 12. `select()` — 필요한 열 선택하기

`select()`는 **필요한 열(column)을 선택하는 함수**입니다.

예를 들어 국가와 기대수명만 보고 싶다면:

```{r}
df %>%
  select(country, lifeExp)
```

여기서는 모든 행을 그대로 두고,

* `country`
* `lifeExp`

두 개의 열만 남깁니다.

---

# 13. `filter()`와 `select()` 함께 사용하기

두 함수를 함께 사용할 수 있습니다.

예를 들어 2007년 데이터에서 국가와 기대수명만 보고 싶다면:

```{r}
df %>%
  filter(year == 2007) %>%
  select(country, lifeExp)
```

작업 순서를 읽어보면:

```text
전체 데이터
↓
2007년만 선택
↓
country와 lifeExp만 남김
```

---

## 14. 여러 조건 + `select()`

예를 들어 2007년 아시아 국가의 국가명, 기대수명, 1인당 GDP만 보고 싶다면:

```{r}
asia_2007 <- df %>%
  filter(
    year == 2007 &
    continent == "Asia"
  ) %>%
  select(
    country,
    lifeExp,
    gdpPercap
  )
```

결과를 `asia_2007`이라는 이름으로 저장했습니다.

```{r}
asia_2007
```

---

# 15. `arrange()` — 데이터 정렬하기

`arrange()`는 데이터를 특정 변수의 순서에 따라 정렬합니다.

예를 들어 기대수명이 낮은 국가부터 높은 국가 순으로 정렬하려면:

```{r}
df %>%
  arrange(lifeExp)
```

---

## 16. 높은 값부터 정렬하기

높은 값부터 낮은 값 순서로 정렬하려면 `desc()`를 사용합니다.

```{r}
df %>%
  arrange(desc(lifeExp))
```

`desc()`는 **descending order**, 즉 내림차순을 의미합니다.

---

# 17. 여러 변수 기준으로 정렬하기

여러 변수를 기준으로 정렬할 수도 있습니다.

```{r}
df %>%
  arrange(year, desc(lifeExp))
```

먼저 `year`를 기준으로 정렬하고,

같은 연도 안에서는 `lifeExp`가 높은 국가부터 정렬합니다.

---

# 18. `filter()` + `select()` + `arrange()`

이제 지금까지 배운 내용을 연결해 보겠습니다.

### 문제

> 2007년 아프리카 국가 중 기대수명이 60세 이상인 국가를 찾고, 국가명과 기대수명을 표시한 뒤 기대수명이 높은 순서로 정렬하세요.

```{r}
africa_2007 <- df %>%
  filter(
    year == 2007 &
    continent == "Africa" &
    lifeExp >= 60
  ) %>%
  select(
    country,
    lifeExp
  ) %>%
  arrange(desc(lifeExp))
```

결과를 확인합니다.

```{r}
africa_2007
```

### 작업 흐름

```text
전체 데이터
↓
2007년 + 아프리카 + 기대수명 60세 이상
↓
country와 lifeExp만 선택
↓
기대수명이 높은 순서로 정렬
↓
africa_2007로 저장
```

---

# 19. 제3주차 미니 실습

다음 조건에 맞는 데이터를 만들어 보세요.

### 문제

**2007년 아프리카 국가 중 기대수명이 60세 이상인 국가**를 선택하세요.

다음 변수만 남깁니다.

* `country`
* `lifeExp`
* `gdpPercap`

그리고 기대수명이 높은 순서로 정렬합니다.

결과를 `africa_2007`이라는 이름으로 저장하세요.

### 직접 작성해 보기

```{r}
```

---

# 제3주차 정리

이번 주에는 데이터의 일부를 선택하고 정렬하는 방법을 배웠습니다.

### 핵심 함수

* `filter()` → 행 선택
* `select()` → 열 선택
* `arrange()` → 데이터 정렬

### 핵심 문법

* `%>%` → 작업 연결
* `<-` → 결과 저장

---

# 제4주차. 새로운 변수 만들기와 데이터 형태 바꾸기

## 1. 이번 주 학습목표

이번 주에는 기존 변수로부터 새로운 변수를 만드는 방법과 데이터의 형태를 바꾸는 방법을 배웁니다.

이번 주에 배울 내용:

* `mutate()` — 새로운 변수 만들기
* `ifelse()` — 두 가지 조건으로 분류하기
* `case_when()` — 여러 조건으로 분류하기
* `pivot_longer()` — Wide 데이터를 Long 데이터로 변환
* `pivot_wider()` — Long 데이터를 Wide 데이터로 변환

---

# 2. `mutate()` — 새로운 변수 만들기

정책 분석에서는 기존 데이터에 새로운 변수를 만들어 사용하는 경우가 많습니다.

예를 들어 Gapminder 데이터에는

* `gdpPercap` — 1인당 GDP
* `pop` — 인구

가 있습니다.

두 변수를 이용하면 국가의 전체 GDP를 계산할 수 있습니다.

```{r}
df_totalgdp <- df %>%
  mutate(
    total_gdp = gdpPercap * pop
  )
```

새로운 변수 `total_gdp`가 만들어졌습니다.

확인해 봅시다.

```{r}
df_totalgdp %>%
  select(country, year, gdpPercap, pop, total_gdp)
```

---

# 3. 여러 개의 새로운 변수 만들기

`mutate()` 안에서 여러 변수를 한 번에 만들 수도 있습니다.

```{r}
df_new <- df %>%
  mutate(
    total_gdp = gdpPercap * pop,
    gdp_million = total_gdp / 1000000
  )
```

새로운 변수는 기존 변수와 마찬가지로 이후 분석에 사용할 수 있습니다.

---

# 4. 왜 새로운 변수를 만들까요?

정책 데이터에서는 다음과 같은 변수를 새롭게 만들 수 있습니다.

예:

* 1인당 소득 → 소득 수준 그룹
* 연령 → 청년 여부
* 소득 → 빈곤 여부
* 시험 점수 → 합격 여부
* 고용 상태 → 취업 여부

즉,

> **기존 데이터를 분석에 필요한 형태로 바꾸는 과정**

이라고 생각하면 됩니다.

---

# 5. `ifelse()` — 두 가지 그룹 만들기

두 가지 그룹으로 나누고 싶을 때 `ifelse()`를 사용할 수 있습니다.

예를 들어 기대수명이 60세 이상인지 여부를 만들어 봅시다.

```{r}
df %>%
  mutate(
    lifeExp_60 = ifelse(
      lifeExp >= 60,
      "60세 이상",
      "60세 미만"
    )
  )
```

`ifelse()`의 기본 구조는 다음과 같습니다.

```text
ifelse(조건, 조건이 참일 때, 조건이 거짓일 때)
```

---

# 6. `case_when()` — 여러 그룹 만들기

이번에는 국가를 기대수명에 따라 세 그룹으로 나누어 보겠습니다.

* 60세 미만
* 60–70세
* 70세 이상

```{r}
df %>%
  mutate(
    life_group = case_when(
      lifeExp < 60 ~ "Low",
      lifeExp < 70 ~ "Middle",
      lifeExp >= 70 ~ "High"
    )
  )
```

`case_when()`은 **여러 조건을 순서대로 확인하여 그룹을 만드는 데 유용합니다.**

---

# 7. `case_when()`의 구조 이해하기

기본적인 형태는 다음과 같습니다.

```{r}
case_when(
  조건1 ~ 결과1,
  조건2 ~ 결과2,
  조건3 ~ 결과3
)
```

예를 들어:

```text
lifeExp < 60  → Low
lifeExp < 70  → Middle
lifeExp >= 70 → High
```

처럼 분류합니다.

---

# 8. 새로운 변수 만들기 + 저장하기

만든 결과를 나중에 다시 사용하려면 `<-`를 사용할 수 있습니다.

```{r}
df_group <- df %>%
  mutate(
    life_group = case_when(
      lifeExp < 60 ~ "Low",
      lifeExp < 70 ~ "Middle",
      lifeExp >= 70 ~ "High"
    )
  )
```

이제 `df_group`을 이용하여 추가 분석을 할 수 있습니다.

```{r}
df_group %>%
  select(country, year, lifeExp, life_group)
```

---

# 9. 데이터의 형태 이해하기

지금까지 사용한 데이터는 다음과 같은 형태입니다.

| country | year | lifeExp |
| ------- | ---: | ------: |
| Korea   | 2000 |    76.2 |
| Korea   | 2005 |    78.0 |
| Korea   | 2010 |    80.0 |

이런 형태를 **Long format**이라고 생각할 수 있습니다.

반면 다음과 같은 형태도 있습니다.

| country | lifeExp_2000 | lifeExp_2005 | lifeExp_2010 |
| ------- | -----------: | -----------: | -----------: |
| Korea   |         76.2 |         78.0 |         80.0 |

이런 형태를 **Wide format**이라고 합니다.

---

# 10. 왜 데이터 형태를 바꿀까요?

데이터 분석에서는 데이터의 형태에 따라 특정 함수나 분석 방법을 사용하기 편해질 수 있습니다.

따라서 분석 목적에 따라

> Wide → Long

또는

> Long → Wide

형태로 데이터를 바꿀 수 있습니다.

---

# 11. `pivot_longer()` — Wide → Long

다음과 같은 Wide 데이터를 생각해 봅시다.

```{r}
wide_data <- data.frame(
  country = c("Korea", "Japan"),
  year_2000 = c(76, 81),
  year_2005 = c(78, 82),
  year_2010 = c(80, 83)
)

wide_data
```

연도별 변수를 하나의 변수로 모아보겠습니다.

```{r}
long_data <- wide_data %>%
  pivot_longer(
    cols = starts_with("year_"),
    names_to = "year",
    values_to = "lifeExp"
  )
```

결과를 확인합니다.

```{r}
long_data
```

---

# 12. `pivot_longer()` 결과 이해하기

기존에는:

```text
country | year_2000 | year_2005 | year_2010
```

였지만,

변환 후에는:

```text
country | year | lifeExp
```

형태가 됩니다.

즉, 여러 개의 열에 들어 있던 정보를 **행으로 길게 펼치는 것**입니다.

---

# 13. `pivot_wider()` — Long → Wide

이번에는 반대로 Long 데이터를 Wide 데이터로 바꿔보겠습니다.

```{r}
wide_again <- long_data %>%
  pivot_wider(
    names_from = year,
    values_from = lifeExp
  )
```

결과를 확인합니다.

```{r}
wide_again
```

---

# 14. `pivot_wider()` 결과 이해하기

Long 데이터:

```text
country | year | lifeExp
```

에서

Wide 데이터:

```text
country | year_2000 | year_2005 | year_2010
```

와 같은 형태로 다시 바꿀 수 있습니다.

---

# 15. 제4주차 종합 실습

이번에는 지금까지 배운 내용을 연결해 보겠습니다.

### 문제

Gapminder 데이터에서:

1. 2007년 데이터만 선택합니다.
2. 1인당 GDP가 5,000 이상인지 여부를 나타내는 변수를 만듭니다.
3. 기대수명에 따라 국가를 세 그룹으로 분류합니다.
4. 필요한 변수만 선택합니다.
5. 기대수명이 높은 순서로 정렬합니다.
6. 결과를 `gapminder_2007`이라는 이름으로 저장합니다.

```{r}
gapminder_2007 <- df %>%
  filter(year == 2007) %>%
  mutate(
    high_gdp = ifelse(
      gdpPercap >= 5000,
      "High GDP",
      "Low GDP"
    ),
    life_group = case_when(
      lifeExp < 60 ~ "Low",
      lifeExp < 70 ~ "Middle",
      lifeExp >= 70 ~ "High"
    )
  ) %>%
  select(
    country,
    continent,
    lifeExp,
    gdpPercap,
    high_gdp,
    life_group
  ) %>%
  arrange(desc(lifeExp))
```

결과를 확인합니다.

```{r}
gapminder_2007
```

---

# 16. 결과를 직접 확인하기

특정 조건에 해당하는 국가만 다시 확인할 수도 있습니다.

예를 들어 기대수명이 70세 이상인 국가만 확인해 봅시다.

```{r}
gapminder_2007 %>%
  filter(lifeExp >= 70)
```

---

# 제4주차 과제

## 과제 1

2007년 아시아 국가만 선택하세요.

결과를 `asia_2007`이라는 이름으로 저장하세요.

---

## 과제 2

`gdpPercap`을 이용하여 다음과 같은 새로운 변수를 만드세요.

* 5,000 미만 → `"Low"`
* 5,000 이상 → `"High"`

`ifelse()`를 사용하세요.

---

## 과제 3

`lifeExp`를 이용하여 다음 세 그룹을 만드세요.

* 60세 미만 → `"Low"`
* 60세 이상 70세 미만 → `"Middle"`
* 70세 이상 → `"High"`

`case_when()`을 사용하세요.

---

## 과제 4

새롭게 만든 변수와 기존 변수를 이용하여 다음 변수만 남기세요.

* `country`
* `continent`
* `lifeExp`
* `gdpPercap`
* 새롭게 만든 GDP 그룹 변수
* 새롭게 만든 기대수명 그룹 변수

그리고 기대수명이 높은 순서로 정렬하세요.

---

## 과제 5

완성한 결과를 새로운 이름으로 저장하세요.

예:

```{r}
my_result <- df %>%
  ...
```

---

# 제3–4주차 핵심 정리

이번 두 주 동안 우리는 R에서 데이터를 분석하기 전에 필요한 **기본적인 데이터 정제와 변환 방법**을 배웠습니다.

### 데이터 선택

```text
filter()  → 필요한 행 선택
select()  → 필요한 열 선택
```

### 데이터 정렬

```text
arrange() → 원하는 순서로 정렬
```

### 작업 연결과 결과 저장

```text
%>% → 작업 연결
<-   → 결과 저장
```

### 새로운 변수 만들기

```text
mutate()     → 새로운 변수 만들기
ifelse()     → 두 그룹으로 분류
case_when()  → 여러 그룹으로 분류
```

### 데이터 형태 바꾸기

```text
pivot_longer() → Wide → Long
pivot_wider()  → Long → Wide
```

---

# 다음 주에는?

다음 주에는 정리한 데이터를 **그래프로 표현하는 방법**을 배웁니다.

## 제5주차

### 데이터를 보기 좋게 시각화하기

`ggplot2`를 이용하여

* 막대그래프
* 선그래프
* 산점도

등을 직접 만들어 봅니다.

> **데이터를 정리했다면, 이제 데이터를 눈으로 확인해 봅시다!**
