---
title: "📊 [학부 실습] 제9-10주차: 정책 효과 분석의 꽃, 이중차분법(DID) 쉽게 배우기"
author: "나혜선선
date: "`r Sys.Date()`"
output: html_document
---

```{r setup, include=FALSE}
knitr::opts_chunk$set(echo = TRUE, warning = FALSE, message = FALSE)
```

## 🏫 강의 주제: 정책 시행 전후, 수혜 그룹과 통제 그룹 비교하기
정책학에서 가장 중요한 질문은 **"이 정책이 진짜 효과가 있었는가?"**입니다. 단순히 정책을 받은 사람들의 전후 성적만 비교하면 '시간 흐름에 따른 자연스러운 변화'를 발라낼 수 없습니다. 

이 문제를 해결하기 위해 정책을 받은 **수혜 그룹(Treatment)**과 받지 않은 **통제 그룹(Control)**의 전후 변화율을 한 번 더 빼서 진짜 순수한 정책 효과를 발라내는 **이중차분법(Difference-in-Differences, DID)**을 실습합니다.

---

### 1. 필수 패키지 로드
본 실습에서는 데이터 정제를 위한 `tidyverse`와, 고정효과 및 계량분석을 직관적이고 빠르게 수행해 주는 최신 패키지인 `fixest`를 활용합니다.

```{r load-packages}
library(tidyverse)
library(fixest)
```

---

### 2. [9주차] 눈으로 확인하는 DID: 가상 정책 데이터와 시각화
학습을 위해 **"2025년에 도입된 청년 장학금 정책이 대학생의 성적(GPA) 향상에 기여했는가?"**를 평가하는 가상의 공공 데이터를 코드로 직접 생성하고 시각화해 봅니다.

```{r generate-data}
# 가상 데이터 생성 (학생들이 파일 다운로드 없이 바로 실행 가능하도록 유도)
set.seed(2026)
n <- 200

did_data <- tibble(
  id = rep(1:n, each = 2),
  year = rep(c(2024, 2025), times = n),                      # 2025년에 정책 도입
  treatment_group = rep(sample(c(0, 1), n, replace = TRUE), each = 2) # 1: 장학금 수혜, 0: 미수혜
) %>%
  mutate(
    post_policy = if_else(year == 2025, 1, 0),               # 정책 시행 후 = 1
    # 기초 성적(3.0) + 수혜그룹 특성(0.2) + 시간 흐름(0.1) + '진짜 장학금 효과(0.3)' + 무작위 오차
    gpa = 3.0 + 0.2 * treatment_group + 0.1 * post_policy + 
          0.3 * (treatment_group * post_policy) + rnorm(n()*2, 0, 0.2)
  )

# 그룹별 연도별 평균 성적 요약
did_summary <- did_data %>%
  group_by(year, treatment_group) %>%
  summarise(mean_gpa = mean(gpa), .groups = 'drop')

print(did_summary)
```

#### 📈 DID 추세 그래프 그리기
수식을 돌리기 전, 정책 평가 연구에서 심사위원들이 가장 먼저 확인하는 **트렌드 그래프**를 구현합니다.

```{r did-plot}
ggplot(did_summary, aes(x = year, y = mean_gpa, color = as.factor(treatment_group), group = treatment_group)) +
  geom_line(size = 1.2) +
  geom_point(size = 3) +
  scale_color_manual(values = c("gray50", "blue"), labels = c("통제 그룹 (미수혜)", "장학금 수혜 그룹")) +
  labs(
    title = "장학금 지원 정책 전후 성적(GPA) 변화 추세",
    subtitle = "두 그룹의 기울기(변화율) 차이가 바로 '진짜 장학금 정책의 효과'입니다.",
    x = "연도", y = "평균 성적 (GPA)", color = "구분"
  ) +
  theme_minimal()
```

---

### 3. [10주차] DID 결과 해석: 회귀분석으로 정책 효과 계수 산출하기
두 그룹의 차이를 통계적으로 검증하기 위해 회귀분석을 실행합니다. 이중차분법의 핵심은 **`수혜그룹 여부(X1) * 정책시행 후 여부(X2)`라는 상호작용항(Interaction term)**의 계수를 확인하는 것입니다.

R의 `fixest::feols()` 함수를 사용하여 깔끔하게 결과를 도출합니다.

```{r did-regression}
# DID 회귀분석 모델 실행
did_model <- feols(gpa ~ treatment_group * post_policy, data = did_data)

# 결과 요약 보기
summary(did_model)
```

**🔍 결과 해석 가이드 (시험 및 과제용):**
- 결과 창에서 `treatment_group:post_policy` 항목의 `Estimate`(계수) 값을 찾으세요.
- 가상 데이터 설계대로 약 `0.3` 내외의 숫자가 도출될 것입니다.
- **해석**: "장학금 지원 정책은 다른 조건(시간 흐름, 그룹 간 기초 체력 차이)을 통제했을 때, 대학생의 학업 성적을 평균적으로 **약 0.3점 향상시키는 유의미한 효과**가 있었다."라고 결론을 내립니다.

---

### 📝 실습 과제 안내 (Homework)
본인의 깃허브 과제 제출 폴더에 다음 조건의 R 마크다운 코드를 작성해 업로드하세요.

1. 위의 `did_data` 코드에서 진짜 장학금 효과를 나타내는 부분인 `0.3 * (treatment_group * post_policy)`를 **`0.5 * (treatment_group * post_policy)`**로 수정하여 효과가 더 강력한 새로운 가상 데이터를 생성하세요.
2. 수정된 데이터로 다시 회귀분석(`feols`)을 실행한 후, 도출된 계수 값이 0.5 근처로 바뀌었는지 확인하고 그 결과를 해석하는 문장을 마크다운 텍스트로 작성하세요.
