---

title: "📊 [학부 실습] 제10주차: 이중차분법(DID) II — 실제 데이터로 정책효과 추정하기"
author: "나혜선"
date: "`r Sys.Date()`"
output: html_document
---------------------

```{r setup, include=FALSE}
knitr::opts_chunk$set(
  echo = TRUE,
  warning = FALSE,
  message = FALSE
)
```

# 10주차 학습목표

이번 주에는 지난 시간에 배운 **이중차분법(Difference-in-Differences, DID)**을 실제 데이터에 적용해봅니다.

이번 주에는 다음 내용을 직접 해봅니다.

1. 실제 공공데이터를 불러올 수 있다.
2. 정책 수혜집단과 비교집단을 구분할 수 있다.
3. 정책 시행 전과 후를 구분할 수 있다.
4. 집단별·시점별 평균을 확인할 수 있다.
5. `ggplot2`를 이용해 정책 전후 변화를 시각화할 수 있다.
6. `fixest` 패키지의 `feols()`를 이용해 DID를 추정할 수 있다.
7. DID 계수를 찾아 결과를 해석할 수 있다.
8. 고정효과를 포함한 DID 모형을 이해할 수 있다.
9. DID 분석의 한계와 평행추세 가정을 다시 확인할 수 있다.

---

# 1. 지난 시간 복습: DID란 무엇이었을까?

9주차에서는 DID의 기본 아이디어를 배웠습니다.

우리가 궁금한 것은 단순히

> "정책 시행 후 결과가 좋아졌는가?"

가 아닙니다.

정책 시행 후 결과가 좋아졌더라도
그 변화가 **정책 때문인지**, 아니면 다른 변화 때문인지 알기 어렵기 때문입니다.

그래서 DID에서는 두 집단의 변화를 비교합니다.

* 정책을 받은 집단: Treatment group
* 정책을 받지 않은 집단: Control group

그리고 각각의 전후 변화를 계산합니다.

```text
Treatment 변화
= Treatment After - Treatment Before

Control 변화
= Control After - Control Before
```

마지막으로,

```text
DID
= Treatment 변화 - Control 변화
```

입니다.

### 한 문장으로 기억하기

> **정책을 받은 집단의 변화에서 정책을 받지 않은 집단의 변화를 빼는 것**

---

# 2. 이번에는 실제 데이터를 사용해봅시다

9주차에서는 간단한 가상의 데이터를 사용했습니다.

이번에는 실제 공공데이터를 이용해 DID 분석을 해봅니다.

이번 실습에서 사용할 데이터는 다음과 같습니다.

> **[여기에 실제 공공데이터와 출처를 입력하세요.]**

예:

```text
데이터 출처:
[기관명]

데이터:
[데이터 이름]

분석 대상:
[지역/개인/기업 등]

정책:
[정책 이름]

정책 시행 시점:
[연도 또는 시점]
```

이번 분석에서는 다음과 같은 구조를 가지고 있다고 가정합니다.

| 변수          | 의미             |
| ----------- | -------------- |
| `id`        | 개인/기업/지역 식별자   |
| `year`      | 연도             |
| `outcome`   | 정책효과를 확인할 결과변수 |
| `treatment` | 정책 수혜 여부       |
| `post`      | 정책 시행 후 여부     |

> **중요:** 실제 데이터에서는 변수 이름이 다를 수 있습니다.
> 따라서 아래 코드의 변수 이름은 실제 데이터에 맞게 수정합니다.

---

# 3. 필요한 패키지 준비하기

이번 시간에는 `tidyverse`와 `fixest`를 사용합니다.

```{r}
library(tidyverse)
library(fixest)
```

처음 사용하는 컴퓨터라면 다음과 같이 설치할 수 있습니다.

```{r}
install.packages("tidyverse")
install.packages("fixest")
```

패키지 설치는 보통 **처음 한 번만** 하면 됩니다.

---

# 4. 데이터 불러오기

이제 실제 데이터를 불러옵니다.

예를 들어 CSV 파일이라면:

```{r}
data <- read_csv("data.csv")
```

Excel 파일이라면:

```{r}
library(readxl)

data <- read_excel("data.xlsx")
```

데이터가 제대로 들어왔는지 먼저 확인합니다.

```{r}
head(data)
```

변수 이름을 확인합니다.

```{r}
names(data)
```

데이터의 구조도 확인해봅니다.

```{r}
glimpse(data)
```

### 실습 포인트

데이터 분석에서는 처음부터 회귀분석을 하는 것이 아닙니다.

먼저,

> **"내가 가진 데이터에 어떤 변수가 있는가?"**

를 확인하는 것이 중요합니다.

---

# 5. 분석에 필요한 변수 만들기

DID 분석에서는 최소한 다음 두 가지를 구분해야 합니다.

### ① Treatment

정책의 영향을 받은 집단인가?

```text
Treatment = 1 → 정책 수혜집단
Treatment = 0 → 비교집단
```

예를 들어 특정 지역이 정책 대상이라면:

```{r}
data <- data %>%
  mutate(
    treatment = if_else(region %in% c("지역A", "지역B"), 1, 0)
  )
```

실제 데이터에서는 정책 대상에 맞게 수정합니다.

---

# 6. 정책 시행 전과 후를 구분하기

다음으로 정책 시행 시점을 기준으로 `post` 변수를 만듭니다.

예를 들어 정책이 2020년에 시행되었다고 가정하면:

```{r}
data <- data %>%
  mutate(
    post = if_else(year >= 2020, 1, 0)
  )
```

그러면 다음과 같이 됩니다.

| year | post |
| ---: | ---: |
| 2018 |    0 |
| 2019 |    0 |
| 2020 |    1 |
| 2021 |    1 |

즉,

```text
post = 0 → 정책 시행 전
post = 1 → 정책 시행 후
```

입니다.

---

# 7. 데이터가 제대로 만들어졌는지 확인하기

Treatment와 Post가 제대로 만들어졌는지 확인합니다.

```{r}
table(data$treatment)
```

```{r}
table(data$post)
```

두 변수를 함께 확인할 수도 있습니다.

```{r}
table(data$treatment, data$post)
```

또는 `count()`를 이용할 수도 있습니다.

```{r}
data %>%
  count(treatment, post)
```

### 확인할 것

다음 네 가지 조합이 나타나는지 확인해봅니다.

```text
Treatment × Before
Treatment × After
Control × Before
Control × After
```

이 네 가지 조합이 DID의 기본 구조입니다.

---

# 8. 집단별 평균을 먼저 확인하기

회귀분석을 하기 전에 데이터를 직접 살펴봅니다.

먼저 집단과 시점별 결과변수의 평균을 계산합니다.

```{r}
group_means <- data %>%
  group_by(treatment, post) %>%
  summarise(
    mean_outcome = mean(outcome, na.rm = TRUE),
    .groups = "drop"
  )

group_means
```

결과를 보면 다음과 같은 구조를 확인할 수 있습니다.

| 집단        | 시점     | 평균 |
| --------- | ------ | -: |
| Control   | Before |  A |
| Control   | After  |  B |
| Treatment | Before |  C |
| Treatment | After  |  D |

---

# 9. 먼저 그래프로 확인해보기

이번에는 `ggplot2`를 이용해 집단별 변화를 확인합니다.

```{r}
ggplot(
  group_means,
  aes(
    x = post,
    y = mean_outcome,
    group = treatment,
    linetype = factor(treatment)
  )
) +
  geom_line() +
  geom_point(size = 3) +
  labs(
    title = "정책 전후 집단별 결과 변화",
    x = "정책 시행 여부",
    y = "평균 결과변수",
    linetype = "집단"
  )
```

그래프를 보면서 다음 질문을 생각해봅니다.

### 질문 1

정책 수혜집단은 정책 시행 이후 변화했는가?

### 질문 2

비교집단도 같은 기간에 변화했는가?

### 질문 3

두 집단의 변화 정도는 비슷한가?

### 질문 4

정책 수혜집단에서 추가적인 변화가 나타났는가?

이런 질문이 DID 분석의 출발점입니다.

---

# 10. 변화량을 직접 계산해보기

9주차에서 했던 것처럼 변화량을 직접 계산할 수도 있습니다.

먼저 Treatment group의 변화를 계산합니다.

```{r}
treatment_before <- group_means %>%
  filter(treatment == 1, post == 0) %>%
  pull(mean_outcome)

treatment_after <- group_means %>%
  filter(treatment == 1, post == 1) %>%
  pull(mean_outcome)

treatment_change <- treatment_after - treatment_before

treatment_change
```

다음으로 Control group의 변화를 계산합니다.

```{r}
control_before <- group_means %>%
  filter(treatment == 0, post == 0) %>%
  pull(mean_outcome)

control_after <- group_means %>%
  filter(treatment == 0, post == 1) %>%
  pull(mean_outcome)

control_change <- control_after - control_before

control_change
```

마지막으로 DID를 계산합니다.

```{r}
did_manual <- treatment_change - control_change

did_manual
```

이 값이 바로 우리가 관심을 갖는 **DID 추정치**입니다.

---

# 11. 이제 회귀분석으로 DID를 추정해봅시다

앞에서 직접 계산했던 DID를 이번에는 회귀분석으로 추정해봅니다.

여기서 사용하는 패키지가 `fixest`입니다.

```{r}
library(fixest)
```

`fixest`에서는 `feols()` 함수를 이용해 회귀분석을 할 수 있습니다.

기본적인 형태는 다음과 같습니다.

```{r}
model_did <- feols(
  outcome ~ treatment * post,
  data = data
)

summary(model_did)
```

처음 보면 조금 복잡해 보일 수 있습니다.

하지만 핵심은 하나입니다.

> **`treatment * post`**

입니다.

---

# 12. `treatment * post`는 무엇일까?

다음 코드를 다시 봅시다.

```{r}
outcome ~ treatment * post
```

`*`는 두 변수의 상호작용(interaction)을 포함한다는 의미입니다.

즉,

```text
treatment * post
```

는 다음 세 가지를 포함합니다.

```text
treatment
post
treatment:post
```

여기서 우리가 DID 분석에서 가장 중요하게 보는 것은

```text
treatment:post
```

입니다.

### 이것이 DID 계수입니다.

따라서 회귀 결과를 볼 때는

> **`treatment:post`의 계수**

를 찾아봅니다.

---

# 13. 회귀분석 결과 읽어보기

```{r}
summary(model_did)
```

회귀 결과에는 여러 숫자가 나타납니다.

이번 주에는 모든 숫자를 해석하지 않습니다.

먼저 다음 세 가지에 집중합니다.

1. Estimate
2. p-value
3. `treatment:post`

---

# 14. DID 계수의 의미

예를 들어 결과가 다음과 같다고 가정해봅시다.

```text
treatment:post

Estimate = 8.2
p-value  = 0.03
```

여기서 `8.2`가 DID 추정치입니다.

앞에서 직접 계산했던 DID와 같은 개념입니다.

해석은 다음과 같이 할 수 있습니다.

> 비교집단의 변화를 고려했을 때, 정책 수혜집단의 결과변수가 정책 시행 이후 추가적으로 약 8.2 단위 증가한 것으로 나타났다.

여기서 중요한 점이 있습니다.

**8.2라는 숫자를 바로 "정책 때문에 8.2 증가했다"고 표현하지 않습니다.**

DID는 인과효과를 추정하기 위한 방법이지만, 그 해석에는 중요한 가정이 필요합니다.

특히 **평행추세 가정**이 중요합니다.

---

# 15. DID 계수의 단위를 확인하기

DID 계수를 해석할 때는 반드시 결과변수의 단위를 확인해야 합니다.

예를 들어 결과변수가 취업률이라면:

```text
DID = 8.2
```

는 일반적으로

> **8.2%p**

로 해석합니다.

반면 결과변수가 월급이라면:

```text
DID = 8.2
```

는

> **약 8.2 단위의 임금 차이**

를 의미할 수 있습니다.

따라서 회귀분석 결과를 읽을 때는 항상

> **"이 변수의 단위가 무엇인가?"**

를 먼저 확인합니다.

---

# 16. p-value도 함께 확인하기

이번에는 `p-value`를 확인합니다.

예를 들어:

```text
Estimate = 8.2
p-value  = 0.03
```

이라면 일반적인 5% 유의수준에서 통계적으로 유의한 결과로 볼 수 있습니다.

하지만 여기서도 주의해야 합니다.

### 통계적 유의성 ≠ 정책효과의 크기

p-value는 결과가 통계적으로 구별되는지 판단하는 데 도움을 줍니다.

하지만 실제 정책적으로 중요한 크기인지는 별도로 생각해야 합니다.

예를 들어:

```text
DID = 0.2
```

와

```text
DID = 8.2
```

는 통계적으로 모두 유의할 수 있지만, 실제 의미는 다를 수 있습니다.

따라서 결과를 볼 때는

> **"유의한가?"**

뿐만 아니라

> **"얼마나 큰 변화인가?"**

도 함께 봐야 합니다.

---

# 17. 고정효과(Fixed Effects)란?

실제 패널데이터에서는 같은 개인, 기업, 지역을 여러 시점에서 관찰하는 경우가 많습니다.

예를 들어 기업 A와 기업 B가 있다고 해봅시다.

기업 A는 원래 규모가 크고,

기업 B는 원래 규모가 작을 수 있습니다.

이런 차이는 정책 시행 이전부터 존재할 수 있습니다.

이때 개인이나 기업마다 원래 가지고 있는 차이를 고려하기 위해 **고정효과(fixed effects)**를 사용할 수 있습니다.

`fixest`에서는 매우 간단하게 표현할 수 있습니다.

```{r}
model_did_fe <- feols(
  outcome ~ treatment * post | id + year,
  data = data
)

summary(model_did_fe)
```

여기서

```text
| id + year
```

가 고정효과를 의미합니다.

---

# 18. `id + year`는 무엇을 의미할까?

```r
| id + year
```

는 크게 두 가지를 고려한다는 뜻입니다.

### `id` 고정효과

개인, 기업, 지역 등이 원래 가지고 있는 고유한 차이를 고려합니다.

예:

* 기업 규모
* 지역의 장기적인 특성
* 개인의 변하지 않는 특성

등이 있을 수 있습니다.

### `year` 고정효과

특정 연도에 모든 관측치에 공통적으로 영향을 줄 수 있는 변화를 고려합니다.

예:

* 경기 변화
* 전국적인 정책 변화
* 물가 변화
* 코로나19와 같은 공통적인 충격

등이 있을 수 있습니다.

따라서

```r
outcome ~ treatment * post | id + year
```

는

> **개인/기업/지역마다 원래 가지고 있는 차이와 연도별 공통적인 변화를 고려하면서 DID를 추정하는 방법**

이라고 이해하면 됩니다.

---

# 19. 두 결과를 비교해보기

앞에서 만든 두 모형을 비교해봅니다.

### Model 1

```{r}
model_did <- feols(
  outcome ~ treatment * post,
  data = data
)
```

### Model 2

```{r}
model_did_fe <- feols(
  outcome ~ treatment * post | id + year,
  data = data
)
```

두 결과를 함께 비교할 수도 있습니다.

```{r}
etable(
  model_did,
  model_did_fe
)
```

이때 모든 숫자를 외우려고 하지 않아도 됩니다.

이번 실습에서는 다음을 비교합니다.

```text
treatment:post

→ DID 추정치가 어떻게 달라지는가?
→ 통계적 유의성은 어떻게 달라지는가?
```

---

# 20. 결과를 표로 정리해보기

정책평가에서는 단순히 회귀 결과를 보여주는 것보다 결과를 이해하기 쉽게 정리하는 것이 중요합니다.

예를 들어 다음과 같이 정리할 수 있습니다.

| 분석       | DID 추정치 | p-value |
| -------- | ------: | ------: |
| 기본 DID   |     [값] |     [값] |
| 고정효과 DID |     [값] |     [값] |

그리고 다음 질문을 생각해봅니다.

1. DID 추정치의 방향은 같은가?
2. 추정치의 크기는 얼마나 다른가?
3. 통계적으로 유의한가?
4. 고정효과를 포함했을 때 결과가 달라지는가?

---

# 21. 가장 중요한 가정: 평행추세

DID에서 매우 중요한 개념이 하나 있습니다.

바로 **평행추세 가정(Parallel Trends Assumption)**입니다.

핵심 아이디어는 다음과 같습니다.

> **정책이 없었다면 Treatment group과 Control group의 결과가 비슷한 추세로 움직였을 것이다.**

이를 반사실(counterfactual)과 연결해서 생각해볼 수 있습니다.

우리가 실제로 관찰할 수 있는 것은

```text
Treatment group
→ 정책 시행 후 실제 결과
```

입니다.

하지만 우리가 정말 알고 싶은 것은

```text
Treatment group
→ 정책이 없었다면 어떤 결과가 나타났을까?
```

입니다.

이것은 직접 관찰할 수 없습니다.

DID는 Control group의 변화를 이용하여 이러한 반사실적 변화를 추정하려고 합니다.

---

# 22. 정책 시행 전 추세를 확인해보기

가능하다면 정책 시행 전 여러 시점의 데이터를 이용해 그래프를 그려봅니다.

예를 들어:

```{r}
pre_data <- data %>%
  filter(post == 0) %>%
  group_by(year, treatment) %>%
  summarise(
    mean_outcome = mean(outcome, na.rm = TRUE),
    .groups = "drop"
  )
```

그리고 그래프를 그립니다.

```{r}
ggplot(
  pre_data,
  aes(
    x = year,
    y = mean_outcome,
    group = treatment,
    linetype = factor(treatment)
  )
) +
  geom_line() +
  geom_point() +
  labs(
    title = "정책 시행 전 집단별 추세",
    x = "연도",
    y = "평균 결과변수",
    linetype = "집단"
  )
```

두 집단의 정책 시행 전 추세가 어떻게 움직였는지 확인합니다.

### 중요한 점

정책 시행 전 추세가 비슷하게 보인다고 해서 평행추세 가정이 완전히 증명되는 것은 아닙니다.

그래프는 가정을 **살펴보는 데 도움을 주는 자료**라고 이해하면 됩니다.

---

# 23. DID 분석에서 주의할 점

DID는 강력한 정책평가 방법이지만 모든 상황에서 자동으로 인과효과를 보여주는 것은 아닙니다.

특히 다음과 같은 상황을 주의해야 합니다.

### ① 평행추세가 성립하지 않는 경우

정책이 없었더라도 두 집단의 추세가 달랐다면 DID 해석이 어려워질 수 있습니다.

### ② 다른 정책이 동시에 시행된 경우

정책 시행 시점에 다른 정책도 함께 시행되었다면 어떤 정책의 효과인지 구분하기 어려울 수 있습니다.

### ③ 집단 구성이 크게 변하는 경우

정책 전후로 Treatment와 Control group의 구성 자체가 크게 변하면 결과 해석에 주의해야 합니다.

### ④ 정책 시행 시점이 정확하지 않은 경우

정책의 실제 적용 시점을 정확하게 확인해야 합니다.

---

# 24. 이번 주 실습 정리

이번 시간에는 실제 데이터를 이용하여 DID 분석의 전체 과정을 살펴보았습니다.

전체 과정은 다음과 같습니다.

```text
실제 데이터 불러오기
        ↓
Treatment 변수 만들기
        ↓
Post 변수 만들기
        ↓
집단별·시점별 평균 확인
        ↓
그래프로 변화 확인
        ↓
DID 직접 계산
        ↓
feols()로 DID 추정
        ↓
treatment:post 확인
        ↓
계수와 p-value 해석
        ↓
고정효과 추가
        ↓
결과 비교
        ↓
평행추세와 한계 확인
```

---

# 25. 오늘의 핵심 코드

이번 시간에 배운 가장 중요한 코드를 다시 확인해봅니다.

### 기본 DID

```{r}
model_did <- feols(
  outcome ~ treatment * post,
  data = data
)

summary(model_did)
```

### 고정효과 DID

```{r}
model_did_fe <- feols(
  outcome ~ treatment * post | id + year,
  data = data
)

summary(model_did_fe)
```

### 두 모형 비교

```{r}
etable(
  model_did,
  model_did_fe
)
```

---

# 26. 오늘의 핵심 개념

### DID

> 정책 수혜집단의 변화에서 비교집단의 변화를 빼는 방법

### `treatment`

> 정책 수혜집단 여부

### `post`

> 정책 시행 후 여부

### `treatment:post`

> DID 분석에서 관심을 갖는 핵심 계수

### `fixest::feols()`

> 회귀분석과 고정효과 모형을 편리하게 추정할 수 있는 함수

### Fixed Effects

> 개인·기업·지역의 고유한 차이나 연도별 공통적인 변화를 고려하는 방법

### Parallel Trends

> 정책이 없었다면 Treatment와 Control group의 추세가 비슷했을 것이라는 DID의 중요한 가정

---

# 27. 실습 과제

이번 주에는 본인이 사용하는 실제 공공데이터를 이용해 DID 분석을 해봅니다.

### 과제 1. 데이터 설명

다음 질문에 답해보세요.

1. 분석 대상은 누구인가?
2. 정책은 무엇인가?
3. Treatment group은 누구인가?
4. Control group은 누구인가?
5. 정책은 언제 시행되었는가?
6. 결과변수는 무엇인가?

---

### 과제 2. 변수 만들기

다음 두 변수를 만들어보세요.

```r
treatment
post
```

그리고 다음 명령어로 분포를 확인하세요.

```r
table(data$treatment)
table(data$post)
```

---

### 과제 3. 집단별 평균 확인

Treatment와 Control group의 정책 전후 평균을 계산해보세요.

```r
data %>%
  group_by(treatment, post) %>%
  summarise(
    mean_outcome = mean(outcome, na.rm = TRUE),
    .groups = "drop"
  )
```

---

### 과제 4. DID 추정

다음 코드를 이용해 DID를 추정하세요.

```r
model_did <- feols(
  outcome ~ treatment * post,
  data = data
)

summary(model_did)
```

그리고 **`treatment:post`의 Estimate와 p-value**를 찾아보세요.

---

### 과제 5. 결과 해석

다음 문장을 자신의 분석 결과에 맞게 완성해보세요.

> "비교집단의 변화를 고려했을 때, 정책 수혜집단의 [결과변수]는 정책 시행 이후 약 ___만큼 변화한 것으로 나타났다."

그리고 다음 질문에 답해보세요.

> "이 결과를 정책의 인과효과라고 해석하기 위해서는 어떤 가정이 필요한가?"

힌트:

**평행추세 가정**

---

# 28. 9주차와 10주차를 연결해서 기억하기

9주차에서는

> **DID가 왜 필요한가?**

를 배웠습니다.

10주차에서는

> **실제 데이터에서 DID를 어떻게 실행하고 해석하는가?**

를 배웠습니다.

즉,

```text
9주차
DID의 논리
↓
10주차
실제 데이터 + R + feols()
↓
다음 단계
더 복잡한 정책평가 방법
```

으로 이어집니다.

---

# 29. 오늘의 한 문장

> **DID는 단순히 정책 전후의 차이를 보는 것이 아니라, 정책을 받은 집단의 변화와 비교집단의 변화를 비교하는 방법이다.**

그리고 실제 분석에서는

> **"계수가 유의한가?"**

뿐만 아니라

> **"이 계수가 무엇을 의미하며, 어떤 가정이 필요한가?"**

를 함께 생각해야 합니다.
