---

title: "📊 [학부 실습] 제9주차: 이중차분법(DID) I"
author: "나혜선"
date: "`r Sys.Date()`"
output: html_document
---------------------

```{r setup, include=FALSE}
knitr::opts_chunk$set(echo = TRUE, warning = FALSE, message = FALSE)
```

# 🏫 이번 주 강의 주제

## 정책효과는 어떻게 비교할까?

지난 6~8주차에서는

> **평균 비교 → 상관관계 → 회귀분석 → 통제변수**

를 차례대로 배웠습니다.

그리고 계속해서 한 가지 중요한 질문을 기억했습니다.

> **"두 집단의 결과가 다르다고 해서 그것이 정책의 효과라고 말할 수 있을까?"**

예를 들어 어떤 취업지원 프로그램에 참여한 사람들의 취업률이 더 높다고 해봅시다.

단순히

> **참여자 취업률 - 비참여자 취업률**

을 계산하면 참여자의 취업률이 얼마나 높은지는 알 수 있습니다.

하지만 참여자와 비참여자는 **정책을 받기 전부터 서로 달랐을 수도 있습니다.**

---

## 그렇다면 정책효과를 어떻게 비교할 수 있을까요?

이번 주에는 정책평가에서 매우 많이 사용하는 방법인

> **이중차분법(Difference-in-Differences, DID)**

을 배웁니다.

이름이 조금 어렵게 들리지만 핵심 아이디어는 생각보다 간단합니다.

> **두 집단의 변화를 비교하고, 그 변화의 차이를 다시 비교하는 방법**

입니다.

즉,

**한 번의 비교가 아니라 두 번 비교하기 때문에**

> **Difference-in-Differences**

라고 부릅니다.

---

# 📌 이번 9주차의 흐름

이번 주에는 다음 순서로 DID를 이해해봅니다.

### 1강

> 정책 전후 비교의 한계

↓

> 수혜집단과 비수혜집단 비교의 한계

↓

> 두 가지 비교를 함께 사용하기

↓

> **DID의 기본 아이디어**

### 2강

> 가상의 정책 데이터를 이용한 DID

↓

> 네 개의 평균 확인하기

↓

> 첫 번째 차이 계산하기

↓

> 두 번째 차이 계산하기

↓

> **차이의 차이(DID) 계산하기**

↓

> 평행추세(Parallel Trends) 가정 맛보기

---

# 📊 [9주차 1강] 왜 DID가 필요한가?

## 1. 가장 간단한 정책평가부터 생각해봅시다

어떤 정부가 청년 취업지원 프로그램을 시행했다고 가정해봅시다.

정책에 참여한 청년들의 취업률이

> **70%**

이고,

참여하지 않은 청년들의 취업률이

> **55%**

라고 해봅시다.

그러면 우리는 쉽게

> **70% - 55% = 15%p**

라고 계산할 수 있습니다.

즉, 참여자들의 취업률이 비참여자보다 **15%p 높습니다.**

그런데 이것을 바로

> ❌ "취업지원 프로그램이 취업률을 15%p 높였다."

라고 말해도 될까요?

그렇지 않습니다.

---

## 2. 왜 단순한 집단 비교만으로는 부족할까요?

정책에 참여한 사람들은 정책을 받기 전부터

* 교육 수준이 더 높았거나
* 구직 의지가 더 강했거나
* 경력이 더 많았거나
* 다른 취업 기회를 가지고 있었을 수도 있습니다.

즉,

> **정책 참여 여부와 취업 결과에 영향을 주는 다른 차이**

가 존재할 수 있습니다.

따라서

> **참여자와 비참여자의 결과 차이**

만으로는 정책효과를 정확하게 알기 어렵습니다.

---

# 3. 그렇다면 정책 전후를 비교하면 어떨까요?

이번에는 다른 방법을 생각해봅시다.

정책이 시행되기 전에는 취업률이

> **50%**

였고,

정책 시행 후에는

> **65%**

가 되었다고 해봅시다.

그러면

```text
65% - 50% = 15%p
```

입니다.

따라서

> **정책 시행 후 취업률이 15%p 증가했다.**

고 말할 수 있습니다.

그런데 이것도 바로 정책효과라고 할 수 있을까요?

---

## 4. 전후 비교에도 문제가 있습니다

정책이 시행된 시기에

* 경기가 좋아졌거나
* 새로운 기업이 많이 생겼거나
* 다른 정부 정책이 시행되었거나
* 노동시장 상황이 변화했을 수도 있습니다.

그렇다면 취업률이 증가한 이유가

> **정책 때문인지, 아니면 다른 변화 때문인지**

알기 어렵습니다.

따라서

> **정책 전후의 변화만 보는 것**

에도 한계가 있습니다.

---

# 5. 두 가지 비교를 함께 해보면 어떨까요?

지금까지 두 가지 방법을 살펴보았습니다.

### 방법 ① 집단 비교

> 참여자 vs 비참여자

문제:

> 두 집단이 원래부터 다를 수 있음

### 방법 ② 전후 비교

> 정책 시행 전 vs 시행 후

문제:

> 정책 이외의 시간 변화가 함께 포함될 수 있음

그렇다면

> **두 가지 비교를 동시에 사용하면 어떨까요?**

이것이 바로 **DID의 기본 아이디어**입니다.

---

# 6. DID의 핵심 아이디어

DID에서는 두 집단을 비교합니다.

### 처리집단(Treatment Group)

> 정책의 영향을 받은 집단

### 비교집단(Control Group)

> 정책의 영향을 받지 않은 집단

그리고 각각에 대해

> **정책 시행 전(Before)**
> **정책 시행 후(After)**

를 비교합니다.

따라서 총 네 개의 평균이 필요합니다.

|          | 정책 전 | 정책 후 |
| -------- | ---: | ---: |
| **처리집단** |    A |    B |
| **비교집단** |    C |    D |

이 네 개의 숫자를 이용해 정책효과를 계산합니다.

---

# 7. 먼저 처리집단의 변화를 계산합니다

처리집단의 정책 전후 차이는

```text
B - A
```

입니다.

즉,

> **정책을 받은 집단의 결과가 정책 이후 얼마나 변했는가?**

를 나타냅니다.

---

# 8. 비교집단의 변화도 계산합니다

비교집단의 정책 전후 차이는

```text
D - C
```

입니다.

이것은

> **정책을 받지 않은 집단의 결과가 같은 기간 동안 얼마나 변했는가?**

를 나타냅니다.

---

# 9. 이제 두 변화의 차이를 계산합니다

마지막으로

```text
(B - A) - (D - C)
```

를 계산합니다.

이것이 바로

> **Difference-in-Differences**

즉,

> **차이의 차이**

입니다.

---

# 🎯 10. DID를 한 문장으로 기억하기

DID는 어렵게 생각할 필요 없습니다.

> **"정책을 받은 집단의 변화에서 정책을 받지 않은 집단의 변화를 빼는 것"**

입니다.

또는 더 짧게 기억하면

> **"변화의 차이를 비교하는 방법"**

입니다.

---

# 📊 [9주차 2강] 직접 DID를 계산해봅시다

## 1. 간단한 가상의 정책을 만들어봅시다

이번에는 실제 데이터가 아니라 **DID의 원리를 이해하기 위한 가상의 데이터**를 사용합니다.

정부가 특정 지역에서 청년 취업지원 프로그램을 시행했다고 가정해봅시다.

정책의 영향을 받은 지역을 **처리집단(Treatment)**,

정책의 영향을 받지 않은 지역을 **비교집단(Control)**이라고 하겠습니다.

정책 시행 전후의 취업률이 다음과 같다고 해봅시다.

| 집단   | 정책 전 | 정책 후 |
| ---- | ---: | ---: |
| 처리집단 |  50% |  65% |
| 비교집단 |  48% |  55% |

이제 DID를 직접 계산해봅시다.

---

# 2. R에서 데이터 만들기

먼저 간단한 데이터를 만들어보겠습니다.

```{r did-data}
did_data <- tibble(
  group = c(
    "Treatment", "Treatment",
    "Control", "Control"
  ),
  period = c(
    "Before", "After",
    "Before", "After"
  ),
  employment = c(
    50, 65,
    48, 55
  )
)

did_data
```

데이터를 확인해봅시다.

```{r view-did-data}
did_data
```

우리가 만든 데이터는 다음과 같습니다.

| group     | period | employment |
| --------- | ------ | ---------: |
| Treatment | Before |         50 |
| Treatment | After  |         65 |
| Control   | Before |         48 |
| Control   | After  |         55 |

---

# 3. 먼저 처리집단의 변화를 계산합니다

처리집단은

> 50% → 65%

로 변화했습니다.

따라서

```text
65 - 50 = 15
```

즉,

> **처리집단의 취업률은 15%p 증가했습니다.**

R에서도 직접 계산해봅시다.

```{r treatment-change}
treatment_change <- 65 - 50

treatment_change
```

---

# 4. 비교집단의 변화도 계산합니다

비교집단은

> 48% → 55%

로 변화했습니다.

따라서

```text
55 - 48 = 7
```

즉,

> **비교집단의 취업률은 7%p 증가했습니다.**

R에서는 다음과 같이 계산할 수 있습니다.

```{r control-change}
control_change <- 55 - 48

control_change
```

---

# 5. 이제 두 변화의 차이를 계산합니다

처리집단의 변화는

> **15%p**

비교집단의 변화는

> **7%p**

였습니다.

따라서

```text
15 - 7 = 8
```

DID 추정치는

> **8%p**

입니다.

R에서는 다음과 같이 계산할 수 있습니다.

```{r did-calculation}
did_estimate <- treatment_change - control_change

did_estimate
```

결과는

```text
8
```

입니다.

---

# 🎯 6. DID 결과를 어떻게 해석할까요?

DID 추정치가 **8%p**라는 것은

> **비교집단의 변화를 고려했을 때, 처리집단의 취업률이 추가적으로 약 8%p 증가한 것으로 나타났다.**

라고 해석할 수 있습니다.

여기서 중요한 표현이 있습니다.

우리는

> ❌ "정책이 취업률을 정확히 8%p 증가시켰다."

라고 무조건 단정하지 않습니다.

보다 정확하게는

> ⭕ **"DID 분석에서 정책과 관련된 추가적인 변화가 8%p로 추정되었다."**

라고 표현할 수 있습니다.

왜냐하면 DID도 몇 가지 중요한 가정을 필요로 하기 때문입니다.

---

# 7. 그래프로 살펴봅시다

정책 전후의 변화를 그래프로 나타내면 DID의 아이디어를 더 쉽게 이해할 수 있습니다.

```{r did-plot}
ggplot(
  did_data,
  aes(
    x = period,
    y = employment,
    group = group,
    linetype = group
  )
) +
  geom_line() +
  geom_point(size = 3) +
  labs(
    title = "정책 전후 취업률 변화",
    x = "시점",
    y = "취업률 (%)",
    linetype = "집단"
  )
```

그래프에서 두 집단 모두 시간이 지나면서 취업률이 증가했습니다.

하지만

> **처리집단의 증가폭이 비교집단보다 더 큽니다.**

DID는 바로 이 **증가폭의 차이**를 이용합니다.

---

# 8. DID를 그림으로 생각하기

DID를 가장 쉽게 이해하는 방법은 다음과 같습니다.

```text
처리집단
50% ─────────→ 65%
       +15%p

비교집단
48% ─────────→ 55%
        +7%p

DID
15%p - 7%p = 8%p
```

즉,

> **처리집단의 변화**
>
> −
>
> **비교집단의 변화**
>
> =
>
> **DID 추정치**

입니다.

---

# 9. 왜 비교집단이 필요할까요?

여기서 중요한 질문이 하나 있습니다.

> **"그냥 처리집단의 취업률이 15%p 증가했다고 보면 안 되나요?"**

앞에서 살펴본 것처럼 정책 시행 시기에는 여러 변화가 동시에 발생할 수 있습니다.

예를 들어 전체적으로 경기가 좋아져서

> **정책을 받지 않은 비교집단도 7%p 증가했다**

고 생각해봅시다.

그렇다면 처리집단의 15%p 증가 중 일부는

> **정책과 관계없이 전체적으로 발생한 변화**

일 수 있습니다.

DID는 비교집단의 7%p 변화를 고려하여

> **15%p - 7%p = 8%p**

라는 추가적인 변화를 계산합니다.

---

# 📌 10. DID에서 중요한 가정: 평행추세

DID를 이해할 때 앞으로 계속 만나게 될 중요한 개념이 있습니다.

바로

> **평행추세(Parallel Trends)**

입니다.

조금 어려워 보이지만 지금은 아주 간단하게 이해해봅시다.

정책이 없었다면,

> **처리집단과 비교집단의 결과가 비슷한 추세로 변화했을 것**

이라는 가정입니다.

즉,

> **"정책이 없었더라도 두 집단의 변화 추세가 비슷했을 것이다."**

라고 가정하는 것입니다.

---

## 왜 이것이 중요할까요?

우리는 정책이 시행된 이후 처리집단에서 더 큰 변화가 나타난 것을 보고 있습니다.

하지만 그 차이가 정말 정책 때문인지 판단하려면,

> **정책이 없었다면 처리집단도 비교집단과 비슷하게 변화했을 것**

이라는 가정이 필요합니다.

이것이 DID에서 중요한 **평행추세 가정**입니다.

---

# 🌱 11. 평행추세를 쉽게 생각하기

예를 들어 정책이 없었다면 두 지역의 취업률이 다음처럼 움직였다고 생각해봅시다.

```text
처리집단:   50 → 55 → 60
비교집단:   48 → 53 → 58
```

두 집단이 비슷한 폭으로 증가하고 있습니다.

이런 경우

> **"두 집단이 정책 이전에 비슷한 추세를 보였다."**

고 생각할 수 있습니다.

반대로 정책 이전부터

```text
처리집단:   40 → 50 → 65
비교집단:   48 → 49 → 50
```

처럼 전혀 다른 추세를 보였다면,

DID 결과를 해석할 때 더 주의해야 합니다.

---

# ⚠️ 중요한 주의사항

DID는 매우 유용한 정책평가 방법이지만,

> **DID를 사용했다고 자동으로 인과관계가 증명되는 것은 아닙니다.**

특히 다음과 같은 조건을 생각해야 합니다.

### ① 평행추세 가정

정책이 없었다면 두 집단의 추세가 비슷했을 것인가?

### ② 다른 정책이나 충격

정책 시행과 동시에 다른 중요한 변화가 발생하지 않았는가?

### ③ 집단 구성의 변화

정책 전후로 집단의 구성 자체가 크게 달라지지 않았는가?

이번 주에는 이런 문제를 자세히 분석하기보다는

> **"DID에는 중요한 가정이 필요하다."**

는 정도만 기억해두세요.

10주차에서 실제 데이터를 이용하면서 다시 살펴보겠습니다.

# 🧪 12. 9주차 실습

다음 질문에 답해보세요.

### Q1.

처리집단의 정책 전후 변화는 몇 %p인가요?

### Q2.

비교집단의 정책 전후 변화는 몇 %p인가요?

### Q3.

DID 추정치는 몇 %p인가요?

### Q4.

왜 처리집단의 전후 변화만 보는 것보다 비교집단의 변화도 함께 보는 것이 좋을까요?

### Q5.

DID에서 말하는 **평행추세 가정**은 무엇인가요?

---

# 🎯 9주차 핵심 정리

이번 주에는 DID의 기본적인 논리를 배웠습니다.

### ① 단순한 집단 비교

> 처리집단 vs 비교집단

→ 두 집단이 원래부터 다를 수 있음

### ② 단순한 전후 비교

> 정책 전 vs 정책 후

→ 정책 이외의 시간 변화가 포함될 수 있음

### ③ DID

> **처리집단의 변화 − 비교집단의 변화**

→ 두 가지 비교를 함께 사용

### ④ 평행추세

> **정책이 없었다면 두 집단의 추세가 비슷했을 것이라는 가정**

---

## 🌱 다음 주에는?

이번 주에는 가상의 데이터를 이용해

> **"차이의 차이"**

를 직접 계산해보았습니다.

다음 주에는 실제 공공데이터를 이용해

> **DID 분석을 R에서 직접 실행하고, 회귀분석 결과를 해석**

해보겠습니다.

이번에는 단순히 계산기로 DID를 계산하는 것이 아니라,

```r
lm()
```

을 이용해 DID를 회귀분석으로 추정해봅니다.

그리고 결과표에서

> **`treatment * post`의 계수**

가 무엇을 의미하는지 직접 확인해보겠습니다.
