---

title: "📊 [학부 실습] 제14주차: 외부 요인으로 정책효과 추정하기 — 도구변수(IV)"
author: "나혜선"
date: "`r Sys.Date()`"
output: html_document
---------------------

```{r setup, include=FALSE}
knitr::opts_chunk$set(
  echo = TRUE,
  warning = FALSE,
  message = FALSE
)
```

# 14주차 학습목표

지난 시간에는 **RDD(Regression Discontinuity Design)**를 배웠습니다.

RDD에서는

> **정책 대상 여부가 결정되는 기준점(Cutoff) 주변의 사람들을 비교**

했습니다.

이번 시간에는 조금 다른 문제를 생각해봅니다.

정부가 **취업 지원 프로그램**을 운영하고 있다고 가정해봅시다.

프로그램에 참여한 사람들의 취업률이 더 높다면,

> **"프로그램이 취업에 효과가 있었다."**

라고 말할 수 있을까요?

항상 그런 것은 아닙니다.

원래부터 취업 의욕이 높은 사람들이 프로그램에 더 많이 참여했다면, 프로그램 참여자와 비참여자의 취업률 차이에는 **개인의 취업 의욕 차이**도 포함될 수 있기 때문입니다.

이번 시간에는 이러한 문제를 이해하고, **도구변수(Instrumental Variable, IV)**라는 방법의 기본적인 아이디어를 배워봅니다.

이번 시간의 목표는 복잡한 IV 수식을 외우는 것이 아닙니다.

> **"정책 참여와 결과에 동시에 영향을 주는 보이지 않는 요인이 있을 때, 어떤 외부적인 정보를 이용해 정책효과를 추정할 수 있을까?"**

라는 질문을 이해하는 것입니다.

---

# 1. 🤔 그냥 비교하면 안 될까?

먼저 취업 지원 프로그램에 참여한 사람과 참여하지 않은 사람의 취업률을 비교해봅시다.

```{r simple-comparison}
library(tidyverse)

set.seed(123)

n_users <- 300

sim_data <- tibble(
  # 개인의 취업 의욕
  # 실제 연구에서는 관찰하기 어려울 수 있는 개인의 특성
  motivation = rnorm(
    n_users,
    mean = 0,
    sd = 1
  ),

  # 취업 지원 프로그램 참여 여부
  # 의욕이 높은 사람일수록 참여할 확률이 높다고 가정
  training = if_else(
    motivation + rnorm(n_users) > 0,
    1,
    0
  ),

  # 취업 여부
  # 프로그램 참여와 개인의 취업 의욕이 모두 영향을 준다고 가정
  employed = if_else(
    0.5 * training +
      1.0 * motivation +
      rnorm(n_users) > 0,
    1,
    0
  )
)

sim_data %>%
  group_by(training) %>%
  summarise(
    employment_rate = mean(employed),
    .groups = "drop"
  )
```

---

# 2. 🔍 결과를 어떻게 생각해야 할까요?

프로그램 참여자의 취업률이 더 높게 나타날 가능성이 있습니다.

하지만 이것만 보고

> **"취업 지원 프로그램이 취업률을 높였다!"**

라고 말해도 될까요?

꼭 그렇지는 않습니다.

왜냐하면 프로그램 참여자와 비참여자가 **원래부터 다를 수 있기 때문**입니다.

이번 예에서는 `motivation`이라는 변수가 있습니다.

```text
취업 의욕
   ↓
프로그램 참여
   ↓
취업
```

그리고 동시에

```text
취업 의욕
   ↓
취업
```

에도 영향을 줍니다.

즉, 프로그램 참여 여부와 취업 결과에 동시에 영향을 주는 요인이 존재합니다.

---

# 3. 🧩 관찰하기 어려운 변수가 있다면?

문제는 `motivation`을 실제 연구에서 측정하기 어려울 수 있다는 것입니다.

예를 들어 사람의

* 취업 의욕
* 자신감
* 적극성
* 개인적인 노력

등을 완벽하게 측정하기는 어렵습니다.

이런 변수를 관찰할 수 없다면 단순히

```text
프로그램 참여자
        ↕
프로그램 비참여자
```

를 비교하는 것만으로는 충분하지 않을 수 있습니다.

---

# 4. 🛠️ 도구변수(IV)란 무엇일까?

이런 상황에서 사용할 수 있는 방법 중 하나가

**도구변수(Instrumental Variable, IV)**입니다.

도구변수의 기본적인 아이디어는 다음과 같습니다.

> **정책 참여에는 영향을 주지만, 정책 참여를 제외하면 결과변수에는 직접적인 영향을 주지 않는 외부적인 변수를 이용하여 정책효과를 추정한다.**

조금 어렵게 느껴질 수 있습니다.

이번에는 구체적인 예를 통해 이해해봅시다.

---

# 5. 🚶 취업 지원센터까지의 거리

취업 지원 프로그램을 운영하는 센터가 있다고 생각해봅시다.

집에서 센터까지의 **거리(distance)**가 가까울수록 프로그램에 참여하기 쉬울 수 있습니다.

따라서 다음과 같은 관계를 생각할 수 있습니다.

```text
센터까지의 거리
       ↓
프로그램 참여
       ↓
     취업
```

예를 들어,

```text
집 ─── 500m ─── 센터
```

에 사는 사람은

```text
집 ─────── 10km ─────── 센터
```

에 사는 사람보다 프로그램에 참여하기 쉬울 수 있습니다.

이번 실습에서는 **센터까지의 거리(distance)**를 도구변수로 사용해봅니다.

---

# 6. 🚨 그런데 거리도 아무렇게나 사용할 수 있을까?

여기서 매우 중요한 점이 있습니다.

> **모든 외부 변수가 좋은 도구변수가 되는 것은 아닙니다.**

예를 들어 센터까지의 거리가 단순히 프로그램 참여에만 영향을 주는 것이 아니라,

```text
센터까지의 거리
       ↓
교통 편의성
       ↓
취업 기회
```

처럼 **취업 자체에도 직접 영향을 준다면** 문제가 생깁니다.

그렇다면

```text
거리 → 프로그램 참여 → 취업
```

뿐만 아니라

```text
거리 → 취업
```

이라는 직접적인 경로도 존재하기 때문입니다.

따라서 실제 연구에서는

> **"왜 이 변수가 좋은 도구변수라고 생각할 수 있는가?"**

를 매우 신중하게 설명해야 합니다.

이번 실습에서는 교육을 위해 **거리 자체는 취업에 직접적인 영향을 주지 않고, 프로그램 참여를 통해서만 영향을 준다고 가정**하겠습니다.

---

# 7. 🚶 가상의 취업 지원 프로그램 데이터 만들기

이제 IV 실습용 가상 데이터를 만들어봅니다.

```{r iv-data}
set.seed(456)

n_users <- 300

iv_data <- tibble(

  # 개인의 숨겨진 취업 의욕
  motivation = rnorm(
    n_users,
    mean = 0,
    sd = 1
  ),

  # 취업 지원센터까지의 거리
  # 숫자가 작을수록 센터가 가까움
  distance = runif(
    n_users,
    min = 0,
    max = 10
  ),

  # 취업 지원 프로그램 참여 여부
  # 센터가 가까울수록 참여할 가능성이 높고,
  # 취업 의욕이 높을수록 참여할 가능성도 높다고 가정
  training = if_else(
    2 -
      0.5 * distance +
      0.8 * motivation +
      rnorm(n_users) > 0,
    1,
    0
  ),

  # 취업 여부
  # 실제 프로그램 효과는 가상으로 0.5라고 설정
  employed = if_else(
    0.5 * training +
      1.0 * motivation +
      rnorm(n_users) > 0,
    1,
    0
  )
)

head(iv_data)
```

이번 데이터의 구조를 그림으로 생각하면 다음과 같습니다.

```text
                    motivation
                    ↙        ↘
                   ↓          ↓
distance → training       employed
              ↓
              └────────────→
```

여기서 우리가 관찰할 수 없는 `motivation` 때문에 단순 비교가 어려워집니다.

---

# 8. 📊 먼저 단순 회귀분석을 해봅시다

먼저 프로그램 참여와 취업의 관계를 단순 회귀분석으로 확인해봅니다.

```{r naive-regression}
naive_model <- lm(
  employed ~ training,
  data = iv_data
)

summary(naive_model)
```

`training`의 계수만 따로 확인해봅니다.

```{r naive-coefficient}
coef(naive_model)["training"]
```

이 값은 프로그램 참여자와 비참여자의 평균적인 취업 결과 차이를 나타냅니다.

하지만 이 값이 바로 **프로그램의 인과효과**라고 말하기는 어렵습니다.

왜냐하면 프로그램 참여 여부가 개인의 `motivation`과 관련되어 있기 때문입니다.

---

# 9. 🔧 이제 도구변수(IV)를 이용해봅시다

이제 `distance`를 도구변수로 사용해봅니다.

R에서는 `ivreg()` 함수를 이용해 IV 회귀를 실행할 수 있습니다.

이번 수업에서는 `AER` 패키지를 사용합니다.

```{r iv-package}
# 처음 사용하는 경우 한 번만 설치하세요.
# install.packages("AER")

library(AER)
```

`ivreg()`의 기본적인 구조는 다음과 같습니다.

```{r iv-formula}
# ivreg(
#   결과변수 ~ 정책변수 | 도구변수,
#   data = 데이터
# )
```

이번 실습에서는:

* 결과변수 = `employed`
* 정책변수 = `training`
* 도구변수 = `distance`

입니다.

따라서:

```{r iv-model}
iv_model <- ivreg(
  employed ~ training |
    distance,
  data = iv_data
)

summary(iv_model)
```

---

# 10. 🔍 IV 코드를 읽어봅시다

다음 코드를 다시 봅시다.

```r
employed ~ training | distance
```

왼쪽의 `~`를 기준으로 보면:

```text
employed
   ↑
training
```

즉,

> 취업 여부와 프로그램 참여의 관계를 추정합니다.

그리고 `|` 뒤의

```text
distance
```

가 도구변수입니다.

따라서 전체적으로는:

```text
결과변수
   ↑
정책변수
   ↑
도구변수
```

라는 구조입니다.

---

# 11. 📊 단순 회귀분석과 IV 결과 비교하기

두 가지 방법의 결과를 비교해봅시다.

```{r compare-results}
naive_effect <- coef(naive_model)["training"]

iv_effect <- coef(iv_model)["training"]

tibble(
  method = c(
    "단순 회귀분석",
    "도구변수(IV)"
  ),
  estimated_effect = c(
    naive_effect,
    iv_effect
  )
)
```

두 추정치가 서로 다르게 나타날 수 있습니다.

그 이유는 두 방법이 사용하는 정보가 다르기 때문입니다.

### 단순 회귀분석

```text
Treatment
   ↕
Outcome
```

을 직접 비교합니다.

### IV

```text
Instrument
     ↓
Treatment
     ↓
Outcome
```

이라는 관계를 이용합니다.

---

# 12. 🎯 IV의 핵심은 "좋은 도구변수"입니다

IV에서는 단순히 도구변수를 하나 선택하는 것으로 끝나지 않습니다.

좋은 도구변수가 되려면 중요한 조건들이 필요합니다.

이번 수업에서는 다음 세 가지를 직관적으로 이해해봅니다.

### ① 관련성(Relevance)

도구변수가 정책 참여에 영향을 주어야 합니다.

```text
distance
    ↓
training
```

---

### ② 직접적인 영향이 없어야 함

도구변수가 정책 참여를 통하지 않고 결과변수에 직접 영향을 주지 않아야 합니다.

```text
distance → training → employed
```

이어야 하고,

```text
distance → employed
```

라는 별도의 직접적인 경로가 없어야 합니다.

이 조건을 **배제 제약(Exclusion Restriction)**이라고 합니다.

---

### ③ 외부적인 변수여야 함

도구변수가 개인의 관찰되지 않은 특성과 체계적으로 연결되어 있지 않다는 가정도 필요합니다.

이번 실습에서는 `distance`가 개인의 취업 의욕 `motivation`과 독립적으로 주어졌다고 가정합니다.

실제 연구에서는 이러한 가정을 데이터만으로 완전히 확인하기 어려운 경우가 많습니다.

---

# 13. 📈 첫 번째 조건: 관련성 확인하기

먼저 거리와 프로그램 참여의 관계를 살펴봅니다.

```{r first-stage-data}
first_stage_data <- iv_data %>%
  group_by(
    distance_group = floor(distance)
  ) %>%
  summarise(
    training_rate = mean(training),
    .groups = "drop"
  )
```

그래프로 확인해봅니다.

```{r first-stage-plot}
ggplot(
  first_stage_data,
  aes(
    x = distance_group,
    y = training_rate
  )
) +
  geom_point() +
  geom_line() +
  labs(
    title = "센터까지의 거리와 프로그램 참여율",
    x = "센터까지의 거리",
    y = "프로그램 참여율"
  )
```

센터와의 거리가 멀어질수록 프로그램 참여율이 낮아지는 경향이 나타나는지 확인해봅니다.

---

# 14. 첫 단계 회귀분석

이번에는 회귀분석으로도 확인해봅니다.

```{r first-stage}
first_stage <- lm(
  training ~ distance,
  data = iv_data
)

summary(first_stage)
```

여기서 `distance`의 계수를 확인합니다.

이번 데이터에서는 거리가 멀어질수록 프로그램 참여 가능성이 낮아지도록 데이터를 만들었습니다.

즉,

> **도구변수와 정책 참여 사이에 관련성이 있는가?**

를 확인하는 것입니다.

---

# 15. ⚠️ 하지만 이것만으로 좋은 IV가 되는 것은 아닙니다

여기서 중요한 점이 있습니다.

`distance`가 `training`과 관련되어 있다는 것을 확인했다고 해서

> **"좋은 도구변수임이 증명되었다."**

라고 할 수는 없습니다.

왜냐하면 관련성은 여러 조건 중 하나이기 때문입니다.

특히

> **거리 자체가 취업에 직접 영향을 주지 않는가?**

라는 질문은 단순한 회귀분석만으로 확인하기 어렵습니다.

따라서 실제 연구에서는 이 조건을 뒷받침할 수 있는 **제도적 배경, 연구 설계, 기존 연구, 추가적인 검증** 등이 중요합니다.

---

# 16. 🧠 이번 실습에서 우리가 알고 있다고 가정한 것

이번 가상 데이터에서는 우리가 데이터를 직접 만들었기 때문에 다음을 알고 있습니다.

```text
distance
   ↓
training
   ↓
employed
```

그리고

```text
distance → employed
```

라는 직접적인 경로는 데이터 생성 과정에 넣지 않았습니다.

따라서 교육 목적으로 `distance`를 유효한 도구변수라고 가정할 수 있습니다.

하지만 실제 데이터에서는 이러한 조건을 연구자가 설득력 있게 설명해야 합니다.

---

# 17. IV 결과를 어떻게 해석할까?

예를 들어 IV 추정치가

```text
0.20
```

이라고 가정해봅시다.

결과변수 `employed`가 0/1 변수이므로 이를 비율로 생각하면,

> IV가 사용하는 비교를 통해 추정된 프로그램 참여와 취업의 관계는 약 20%p로 나타났다.

라고 설명할 수 있습니다.

다만 다음과 같이 단정하는 것은 피해야 합니다.

> "모든 사람에게 프로그램의 효과가 20%p이다."

IV의 추정치는 일반적인 단순 평균 비교와 다른 방식으로 계산되며, 엄밀하게는 특정 조건을 만족하는 참여자 집단에 대한 효과로 해석될 수 있습니다.

이번 수업에서는 이 부분을 수학적으로 깊게 다루지 않고,

> **IV 결과는 단순한 Treatment-Control 평균 차이와 다른 의미를 가진다.**

정도로 이해하면 충분합니다.

---

# 18. 🧐 IV의 중요한 한계

IV는 매우 강력해 보이지만 **자동으로 인과효과를 만들어주는 방법은 아닙니다.**

특히 좋은 도구변수를 찾는 것이 어렵습니다.

예를 들어 실제 상황에서

```text
센터와의 거리
       ↓
교통 편의성
       ↓
취업
```

이라는 관계가 존재한다면 `distance`는 좋은 도구변수가 아닐 수 있습니다.

따라서 실제 연구에서는

> **"왜 이 변수가 정책 참여에는 영향을 주지만 결과에는 직접 영향을 주지 않는가?"**

를 설명하는 것이 매우 중요합니다.

---

# 19. 지금까지 배운 방법과 비교하기

지금까지 우리는 여러 가지 정책평가 방법을 배웠습니다.

| 방법       | 핵심 비교                          |
| -------- | ------------------------------ |
| 단순 비교    | Treatment vs Control           |
| 회귀분석     | X와 Y의 관계 + 다른 변수 통제            |
| DID      | Treatment의 변화 vs Control의 변화   |
| Matching | 비슷한 Treatment vs 비슷한 Control   |
| RDD      | Cutoff 왼쪽 vs 오른쪽               |
| IV       | 외부적인 도구변수를 이용한 Treatment 효과 추정 |

각 방법은 서로 다른 상황에서 유용합니다.

따라서 중요한 것은

> **"어떤 방법이 무조건 가장 좋은가?"**

가 아니라,

> **"내가 가진 데이터와 정책 제도에서는 어떤 비교가 가능한가?"**

입니다.

---

# 20. 🧩 정책평가 방법을 선택할 때

정책평가를 시작할 때는 다음 질문을 먼저 생각해봅니다.

### 질문 1

정책 대상자가 무작위로 결정되었는가?

→ 그렇다면 무작위 실험을 이용할 수 있습니다.

### 질문 2

정책 시행 전후의 Treatment와 Control 자료가 있는가?

→ DID를 고려할 수 있습니다.

### 질문 3

Treatment와 Control의 관측 가능한 특성이 다르다면?

→ Matching을 고려할 수 있습니다.

### 질문 4

정책 대상 여부가 특정 기준점으로 결정된다면?

→ RDD를 고려할 수 있습니다.

### 질문 5

정책 참여와 결과에 영향을 주는 관찰되지 않은 요인이 있고, 이를 활용할 수 있는 적절한 도구변수가 있다면?

→ IV를 고려할 수 있습니다.

---

# 21. 🎯 IV의 핵심 구조

이번 시간의 내용을 그림으로 정리하면 다음과 같습니다.

```text
          관찰되지 않은 특성
             ↙      ↘
            ↓        ↓
도구변수 → 정책참여 → 결과
            ↑
         우리가 관심 있는 관계
```

단순 비교에서는

```text
정책참여 ↔ 결과
```

를 바로 비교합니다.

하지만 IV에서는

```text
도구변수
    ↓
정책참여
    ↓
결과
```

라는 구조를 이용합니다.

---

# 22. 📝 실습 과제

본인의 GitHub 과제 제출 폴더에 다음 조건의 코드를 작성해 업로드하세요.

## 과제 1. 도구변수의 관련성 바꿔보기

`iv_data`를 생성하는 코드에서 다음 부분을 찾아보세요.

```r
-0.5 * distance
```

이 값을 다른 값으로 수정해보세요.

예를 들어:

```r
-1.0 * distance
```

처럼 바꿔볼 수 있습니다.

수정한 데이터로 `iv_data`를 다시 생성하세요.

---

## 과제 2. 거리와 프로그램 참여의 관계 확인하기

수정한 데이터에서 거리와 프로그램 참여의 관계를 확인하세요.

다음 코드를 이용해도 됩니다.

```{r}
first_stage <- lm(
  training ~ distance,
  data = iv_data
)

summary(first_stage)
```

### 질문

> 거리의 영향력을 더 크게 만들었을 때, 거리와 프로그램 참여의 관계는 어떻게 달라졌나요?

---

## 과제 3. IV 분석 실행하기

수정한 `iv_data`를 이용하여 IV 분석을 직접 실행해보세요.

조건은 다음과 같습니다.

* 결과변수: `employed`
* 정책변수: `training`
* 도구변수: `distance`
* 데이터: `iv_data`

```{r}
# 여기에 직접 IV 분석 코드를 작성하세요.
```

힌트:

```{r}
# ivreg(
#   결과변수 ~ 정책변수 | 도구변수,
#   data = 데이터
# )
```

---

## 과제 4. 결과 해석하기

단순 회귀분석과 IV 분석의 `training` 추정치를 비교하세요.

그리고 다음 질문에 대해 **2~3문장으로 작성하세요.**

> **단순 회귀분석과 IV 분석에서 추정된 프로그램 효과가 다르게 나타날 수 있는 이유는 무엇일까요?**

힌트:

> 프로그램 참여자와 비참여자가 원래부터 다를 수 있다는 점을 생각해보세요.

---

# 23. 💡 오늘의 핵심

이번 시간에는 다음과 같은 문제에서 출발했습니다.

> **프로그램 참여자와 비참여자는 원래부터 다를 수 있다.**

↓

> **정책 참여에 영향을 주는 외부적인 요인을 찾아보자.**

↓

> **그 변수를 도구변수(IV)로 이용해보자.**

↓

> **도구변수를 이용하여 정책 참여와 결과 사이의 관계를 추정해보자.**

---

# 오늘의 한 문장

> **도구변수(IV)는 정책 참여와 결과에 영향을 주는 관찰되지 않은 요인 때문에 단순한 비교가 어려울 때, 정책 참여에 영향을 주는 적절한 외부 변수를 이용하여 정책효과를 추정하려는 방법이다.**

그리고 꼭 기억하세요.

> **좋은 도구변수를 찾는 것이 IV 분석에서 가장 중요한 부분 중 하나입니다.**
