---

title: "📊 [학부 실습] 제13주차: 가짜 도구로 진짜 효과 찾기 (IV)"
author: "나혜선"
date: "`r Sys.Date()`"
output: html_document
---------------------

```{r setup, include=FALSE}
knitr::opts_chunk$set(echo = TRUE, warning = FALSE, message = FALSE)
```

## 🏫 강의 주제: 도구변수(Instrumental Variable, IV)의 직관적 이해

지난 시간에는 **"커트라인 전후의 비슷한 사람 비교하기(RDD)"**를 배웠습니다.
이번 시간에는 조금 다른 문제를 생각해봅니다.
정부가 **취업 지원 프로그램**을 운영하고 있다고 가정해봅시다. 프로그램에 참여한 사람들의 취업률이 더 높다면, 이것이 정말 **프로그램의 효과**일까요?

문제는 원래부터 적극적인 사람들이 프로그램에 더 많이 참여했을 수도 있다는 것입니다.
이처럼 **정책 참여 여부와 결과에 동시에 영향을 미치는 요인**이 존재하면 단순히 참여자와 비참여자를 비교하기 어렵습니다.

이번 시간에는 이러한 문제를 해결하기 위한 방법 중 하나인 **도구변수법(IV)**을 아주 간단한 가상 데이터로 배워봅니다.

---

### 1. 🤔 그냥 비교하면 안 될까?

먼저 취업 지원 프로그램에 참여한 사람과 참여하지 않은 사람의 취업률을 비교해봅시다.

```{r simple-comparison}
library(tidyverse)

# 실습용 가상 데이터 생성
set.seed(123)

n_users <- 300

sim_data <- tibble(
  # 개인의 취업 의욕
  # 실제로는 관찰하기 어려운 개인의 특성이라고 가정
  motivation = rnorm(n_users, mean = 0, sd = 1),

  # 취업 지원 프로그램 참여 여부
  # 의욕이 높은 사람일수록 참여할 확률이 높다고 가정
  training = if_else(
    motivation + rnorm(n_users) > 0,
    1, 0
  ),

  # 취업 여부
  # 프로그램 효과 + 개인의 취업 의욕이 모두 영향을 준다고 가정
  employed = if_else(
    0.5 * training +
      1.0 * motivation +
      rnorm(n_users) > 0,
    1, 0
  )
)

# 프로그램 참여 여부별 취업률 확인
sim_data %>%
  group_by(training) %>%
  summarise(
    employment_rate = mean(employed)
  )
```

**🔍 결과를 어떻게 생각해야 할까요?**

프로그램 참여자의 취업률이 더 높게 나타날 것입니다.
하지만 이것만 보고

> "취업 지원 프로그램이 취업률을 높였다!"
라고 말해도 될까요?

꼭 그렇지는 않습니다.
원래부터 취업 의욕이 높은 사람들이 프로그램에 더 많이 참여했다면, 취업률 차이의 일부는 **개인의 취업 의욕 때문**일 수도 있기 때문입니다.

---

### 2. 🛠️ 도구변수(IV)란 무엇일까?

이런 상황에서 사용할 수 있는 방법이 **도구변수(Instrumental Variable, IV)**입니다.

도구변수는 간단하게 말하면,
> **정책 참여에는 영향을 주지만, 정책 참여를 제외하면 결과에는 직접 영향을 주지 않는 변수**

를 이용하는 방법입니다.

예를 들어 취업 지원 프로그램을 운영하는 센터가 있다고 생각해봅시다.
집에서 센터까지의 **거리(distance)**가 가까울수록 프로그램에 참여하기 쉬울 수 있습니다.

즉,
**센터와의 거리 → 프로그램 참여 → 취업**
이라는 관계를 이용하는 것입니다.

이번 실습에서는 **취업 지원센터까지의 거리**를 도구변수로 사용해보겠습니다.

---

### 3. 🚶 가상의 취업 지원 프로그램 데이터 만들기

```{r iv-data}
set.seed(456)

n_users <- 300

iv_data <- tibble(

  # 개인의 숨겨진 취업 의욕
  motivation = rnorm(n_users, mean = 0, sd = 1),

  # 취업 지원센터까지의 거리
  # 숫자가 작을수록 센터가 가까움
  distance = runif(n_users, min = 0, max = 10),

  # 취업 지원 프로그램 참여 여부
  # 센터가 가까울수록 참여할 가능성이 높고,
  # 취업 의욕이 높을수록 참여할 가능성도 높다고 가정
  training = if_else(
    2 -
      0.5 * distance +
      0.8 * motivation +
      rnorm(n_users) > 0,
    1, 0
  ),

  # 취업 여부
  # 실제 프로그램 효과는 0.5라고 가정
  employed = if_else(
    0.5 * training +
      1.0 * motivation +
      rnorm(n_users) > 0,
    1, 0
  )
)

head(iv_data)
```

---

### 4. 📊 먼저 단순 회귀분석을 해봅시다

이번에는 프로그램 참여 여부가 취업에 미치는 영향을 단순 회귀분석으로 확인해봅니다.

```{r naive-regression}
naive_model <- lm(
  employed ~ training,
  data = iv_data
)

summary(naive_model)
```

`training`의 계수를 확인해봅시다.

```{r naive-coefficient}
coef(naive_model)["training"]
```

이 값은 프로그램 참여자와 비참여자의 취업 결과 차이를 보여줍니다.
하지만 이 값이 **순수한 프로그램 효과**라고 말하기는 어렵습니다.
왜냐하면 프로그램 참여 여부가 개인의 **취업 의욕(motivation)**과 관련되어 있기 때문입니다.

---

### 5. 🔧 도구변수(IV)를 이용해보기

이제 `distance`를 도구변수로 사용해봅니다.
R에서는 `AER` 패키지의 `ivreg()` 함수를 사용할 수 있습니다.

```{r iv-package}
# install.packages("AER") # 필요한 학생은 주석 제거 후 설치

library(AER)
```

`ivreg()` 함수의 기본적인 형태는 다음과 같습니다.

```{r iv-formula}
# ivreg(결과변수 ~ 정책변수 | 도구변수, data = 데이터)
```

이번 실습에서는

* 결과변수 = `employed`
* 정책변수 = `training`
* 도구변수 = `distance`

이므로 다음과 같이 작성합니다.

```{r iv-model}
iv_model <- ivreg(
  employed ~ training |
    distance,
  data = iv_data
)

summary(iv_model)
```

---

### 6. 🔍 단순 회귀분석과 IV 결과 비교하기

두 가지 방법으로 추정한 프로그램 효과를 비교해봅시다.

```{r compare-results}
naive_effect <- coef(naive_model)["training"]
iv_effect <- coef(iv_model)["training"]

tibble(
  method = c("단순 회귀분석", "도구변수(IV)"),
  estimated_effect = c(
    naive_effect,
    iv_effect
  )
)
```

**🔍 결과 해석 가이드 (학생 안내용):**

두 방법의 추정치가 서로 다르게 나타날 수 있습니다.

단순 회귀분석은 프로그램 참여자와 비참여자를 직접 비교하지만, 이 두 집단은 **원래부터 서로 다른 특성**을 가지고 있을 수 있습니다.

반면 IV는 **프로그램 참여 여부에 영향을 주는 외부적인 요인**을 이용하여 프로그램 효과를 추정하려고 합니다.

이번 예제에서는 취업 지원센터까지의 **거리(distance)**를 이용했습니다.

---

### 7. 🧐 좋은 도구변수인지 확인해보기

모든 변수가 좋은 도구변수가 될 수 있는 것은 아닙니다.
좋은 도구변수는 최소한 다음과 같은 조건을 생각해야 합니다.

**① 정책 참여와 관련이 있어야 합니다.**
센터와의 거리가 가까울수록 프로그램 참여 가능성이 높아지는지 확인해봅시다.

```{r first-stage}
first_stage <- lm(
  training ~ distance,
  data = iv_data
)

summary(first_stage)
```

`distance`의 계수를 확인해보세요.
---

**② 결과에 직접 영향을 주지 않는다고 가정해야 합니다.**

이번 실습에서는 다음과 같이 가정합니다.
> 취업 지원센터까지의 거리는 프로그램 참여를 통해서만 취업에 영향을 준다.

즉,
**거리 → 프로그램 참여 → 취업**
이라는 경로를 가정하는 것입니다.

⚠️ 이 조건은 단순히 R 코드를 실행한다고 확인할 수 있는 것이 아닙니다.

실제 연구에서는 **왜 이 변수가 좋은 도구변수라고 생각할 수 있는지**를 연구자가 논리적으로 설명해야 합니다.

---

### 8. 🎯 IV의 핵심 아이디어 정리

이번 시간에는 다음과 같은 상황을 생각했습니다.

**문제**

> 프로그램 참여자와 비참여자는 원래부터 다를 수 있다.

↓

**해결 아이디어**

> 프로그램 참여에 영향을 주는 외부적인 요인을 찾아보자.

↓

**도구변수**

> 취업 지원센터까지의 거리

↓

**최종적으로 알고 싶은 것**

> 취업 지원 프로그램이 실제로 취업에 영향을 주었는가?

---

## 📝 실습 과제 안내 (Homework)
본인의 깃허브 과제 제출 폴더에 다음 조건의 코드를 작성해 업로드하세요.

### 1. 도구변수의 관련성 바꿔보기
`iv_data` 코드에서 프로그램 참여에 대한 **거리의 영향을 더 크게** 만들어보세요.
현재 코드의 "-0.5 * distance" 부분을 다른 값으로 수정해보세요.
수정한 데이터로 `iv_data`를 다시 생성하세요.

---

### 2. IV 분석을 직접 실행해보기
수정한 `iv_data`를 이용하여 **도구변수법(IV)**을 다시 실행하세요.
이번에는 수업에서 배운 `ivreg()` 함수를 이용하여 **직접 코드를 작성해보세요.**
조건은 다음과 같습니다.

* 결과변수: `employed`
* 정책변수: `training`
* 도구변수: `distance`
* 데이터: `iv_data`

```{r}
# 여기에 직접 IV 분석 코드를 작성하세요.

```

---

### 3. 결과 확인하기
IV 분석 결과에서 `training`의 추정치를 확인하세요.
그리고 다음 질문에 대한 **2~3문장의 주석**을 코드에 남겨보세요.

> **단순 회귀분석과 IV 분석에서 추정된 프로그램 효과가 다르게 나타날 수 있는 이유는 무엇일까요?**

---

### 💡 힌트

수업에서 사용한 `ivreg()` 함수의 기본 구조를 다시 확인해보세요.

```{r}
#ivreg(결과변수 ~ 정책변수 | 도구변수, data = 데이터)
```
---

### 💡 오늘의 핵심

> **정책 참여자와 비참여자를 단순히 비교하는 것만으로는 정책 효과를 정확하게 알기 어려울 수 있습니다.**
> **도구변수(IV)는 정책 참여에 영향을 주는 외부적인 요인을 이용하여 정책의 효과를 추정하는 방법입니다.**
