---

title: "📊 [학부 실습] 제7주차: 회귀분석 맛보기"
author: "나혜선"
date: "`r Sys.Date()`"
output: html_document
---------------------

```{r setup, include=FALSE}
knitr::opts_chunk$set(echo = TRUE, warning = FALSE, message = FALSE)
```

# 🏫 이번 주 강의 주제

## 관계를 숫자로 표현하는 회귀분석

지난 6주차에서는 **평균 비교와 상관관계**를 통해

> **"두 집단의 결과가 다른가?"**
> **"두 변수 사이에 관계가 있는가?"**

라는 질문을 살펴보았습니다.

그리고 아주 중요한 점도 배웠습니다.

> **차이가 있다고 해서 반드시 원인과 결과가 되는 것은 아닙니다.**

예를 들어 정책에 참여한 사람들의 평균 취업률이 더 높더라도,

> **"정책 때문에 취업률이 높아졌다."**

라고 바로 말할 수는 없었습니다.

정책에 참여한 사람과 참여하지 않은 사람이 **정책을 받기 전부터 서로 달랐을 수도 있기 때문**입니다.

또한 1인당 GDP와 기대수명 사이에 상관관계가 나타난다고 해서

> **"GDP가 기대수명을 증가시킨다."**

라고 바로 결론 내릴 수도 없었습니다.

---

## 그렇다면 관계를 어떻게 더 자세하게 살펴볼 수 있을까요?

6주차에서는 주로 **평균과 상관계수**를 이용해 변수 사이의 관계를 살펴보았습니다.

이번 주에는 한 단계 더 나아가,

> **"X가 증가할 때 Y가 평균적으로 얼마나 변하는가?"**

를 숫자로 표현해봅니다.

이때 사용하는 방법이 바로 **회귀분석(Regression Analysis)**입니다.

이번 주에는 먼저 **단순 회귀분석**을 배우고,

다음 주에는 **통제변수(Control Variable)**를 추가하는 방법을 살펴봅니다.

---

## 📌 이번 7~8주차의 흐름

**6주차**

> 평균 비교 → 상관관계 → 인과관계와의 차이

↓

**7주차**

> 관계를 숫자로 표현하기 → 회귀분석

↓

**8주차**

> 다른 요인을 고려하기 → 통제변수와 다중회귀분석

↓

**9주차 이후**

> 인과효과를 추정하기 → DID, PSM, RDD, IV

즉, 이번 주의 회귀분석은 **정책평가 방법을 배우기 위한 중요한 기초 단계**입니다.

---

## 🎯 이번 주에 꼭 기억할 것

### ① 회귀분석은 변수들 사이의 관계를 숫자로 표현하는 방법입니다.

회귀분석을 이용하면

> **X가 증가할 때 Y가 평균적으로 얼마나 변하는지**

를 회귀계수로 표현할 수 있습니다.

### ② 회귀분석을 했다고 해서 자동으로 인과관계가 증명되는 것은 아닙니다.

6주차에서 배운 것처럼,

> **통계적인 관계와 인과관계는 다릅니다.**

이번 주에도 이 점을 기억하면서 회귀분석 결과를 읽어보겠습니다.

# 📊 [7주차 1강] 회귀분석이 뭐예요?

## 1. 6주차에서 배운 내용을 다시 떠올려봅시다

지난 시간에는 1인당 GDP와 기대수명의 관계를 산점도로 살펴보았습니다.

또한 두 변수의 상관계수를 계산해 보았습니다.

그래프에서 대체로

> **GDP가 높은 국가일수록 기대수명이 긴 경향**

을 확인할 수 있었습니다.

하지만 여기서 중요한 질문이 있었습니다.

> **"GDP와 기대수명이 관련되어 있다는 것과 GDP가 기대수명을 높인다는 것은 같은 이야기일까?"**

그렇지 않습니다.

6주차에서 배웠듯이 **상관관계가 있다고 해서 인과관계가 자동으로 성립하는 것은 아닙니다.**

그렇다면 이번에는 조금 다른 질문을 해보겠습니다.

> **"GDP와 기대수명 사이에 나타나는 관계를 숫자로 표현할 수 있을까?"**

네. 바로 **회귀분석**을 사용합니다.

## 2. 먼저 산점도를 다시 살펴봅시다

이번에도 2007년 국가별 데이터를 사용합니다.

```{r load-data}
library(gapminder)
library(tidyverse)

# 2007년 데이터만 필터링
df_2007 <- gapminder %>%
  filter(year == 2007)
```

먼저 그래프를 그려봅시다.

```{r scatterplot}
ggplot(df_2007, aes(x = gdpPercap, y = lifeExp)) +
  geom_point() +
  labs(
    title = "1인당 GDP와 기대수명",
    x = "1인당 GDP",
    y = "기대수명"
  )
```

그래프를 보면 대체로

> **GDP가 높은 국가일수록 기대수명이 긴 경향**

을 확인할 수 있습니다.

6주차에서는 이러한 관계를 **그래프와 상관계수**를 통해 살펴보았습니다.

이번에는 이 관계를 **회귀계수라는 숫자**로 표현해보겠습니다.

## 3. 회귀분석이란?

회귀분석(Regression Analysis)은 쉽게 말하면

> **X와 Y 사이에 나타나는 평균적인 관계를 숫자로 표현하는 방법**

입니다.

이번 분석에서는

* **X(설명변수)**: 1인당 GDP (`gdpPercap`)
* **Y(결과변수)**: 기대수명 (`lifeExp`)

를 사용합니다.

우리가 살펴보고 싶은 것은

> **X가 증가할 때 Y가 평균적으로 얼마나 변하는가?**

입니다.

여기서 중요한 것은 **"X가 Y의 원인이다"라고 가정하는 것이 아니라**, 우선 두 변수 사이의 **통계적인 관계를 숫자로 표현한다**는 것입니다.

## 4. R에서 회귀분석하기

R에서는 `lm()` 함수를 사용합니다.

기본적인 형태는 다음과 같습니다.

```r
lm(결과변수 ~ 설명변수, data = 데이터)
```

우리의 경우에는 다음과 같이 작성합니다.

```{r simple-lm}
model1 <- lm(
  lifeExp ~ gdpPercap,
  data = df_2007
)

model1
```

`model1`이라는 이름으로 회귀분석 결과를 저장했습니다.

## 5. 회귀계수란?

회귀분석에서 가장 먼저 볼 것은 **회귀계수(coefficient)**입니다.

다음 코드를 실행해봅시다.

```{r coefficient}
coef(model1)
```

여기에서 `gdpPercap` 옆에 있는 숫자가

> **GDP의 회귀계수**

입니다.

예를 들어 계수가 `0.0003`이라고 가정해봅시다.

그러면 다음과 같이 해석할 수 있습니다.

> **1인당 GDP가 1달러 높은 국가는 평균적으로 기대수명이 약 0.0003년 더 긴 것으로 나타났다.**

그렇다면 GDP가 10,000달러 차이 난다면?

```r
0.0003 * 10000
```

결과는 3입니다.

따라서

> **1인당 GDP가 10,000달러 높은 국가는 평균적으로 기대수명이 약 3년 더 긴 것으로 나타났다.**

라고 해석할 수 있습니다.

여기에서도 표현에 주의해야 합니다.

> ❌ "GDP가 10,000달러 증가하면 기대수명이 3년 증가한다."

보다는

> ⭕ "GDP가 10,000달러 높은 국가에서 기대수명이 평균적으로 약 3년 더 긴 관계가 나타났다."

라고 표현하는 것이 더 정확합니다.

## 🎯 7주차 1강 핵심

### ① 회귀분석

X와 Y 사이에 나타나는 평균적인 관계를 숫자로 표현하는 방법

### ② 회귀계수

X가 1단위 증가할 때 Y가 평균적으로 얼마나 변하는지를 나타내는 숫자

### ③ 회귀분석 ≠ 인과관계

회귀분석에서 관계가 나타났다고 해서 자동으로 원인과 결과가 증명되는 것은 아님

# 📊 [7주차 2강] OLS 결과표를 읽어봅시다

## 1. 1강에서 무엇을 배웠나요?

1강에서는 회귀분석을 이용해

> **X와 Y 사이의 관계를 숫자로 표현하는 방법**

을 배웠습니다.

그리고 `gdpPercap`의 회귀계수를 통해

> **GDP가 높은 국가일수록 기대수명이 얼마나 높은 경향이 있는지**

를 숫자로 표현해보았습니다.

이번 2강에서는 한 단계 더 나아가,

> **"회귀분석 결과에 나오는 숫자들은 각각 무엇을 의미할까?"**

를 살펴봅니다.

R에서는 `summary()` 함수를 이용하면 회귀분석 결과를 자세하게 확인할 수 있습니다.

## 2. 회귀분석 결과를 자세히 살펴보기

다음 코드를 실행해봅시다.

```{r summary-model1}
summary(model1)
```

처음 보면 숫자가 많아서 복잡해 보일 수 있습니다.

하지만 걱정하지 마세요.

이번 시간에는 **결과표의 모든 숫자를 이해할 필요가 없습니다.**

우선 다음 세 가지에 집중해봅니다.

1. **Estimate** → 관계의 크기와 방향
2. **p-value** → 통계적으로 유의한 관계인지 판단하는 데 사용하는 정보
3. **R-squared** → 모형이 데이터를 얼마나 설명하는지 보여주는 지표

## 3. Coefficients 표 보기

`summary(model1)` 결과에서 다음과 같은 부분을 찾을 수 있습니다.

```text
Coefficients:

             Estimate   Std. Error   t value   Pr(>|t|)
(Intercept)     ...
gdpPercap       ...
```

여기에서 `gdpPercap` 행을 중심으로 살펴보겠습니다.

## 4. Estimate: 관계의 방향과 크기

`Estimate`는 **회귀계수**입니다.

예를 들어

```text
gdpPercap     Estimate = 0.0003
```

이라고 해봅시다.

이 경우

> **1인당 GDP가 1달러 높은 국가에서 기대수명이 평균적으로 0.0003년 더 긴 관계가 나타난다.**

라고 해석할 수 있습니다.

여기에서 중요한 것은 두 가지입니다.

### 방향

계수가 **양수(+)**라면

> X가 높을수록 Y도 높은 관계

가 나타난다는 의미입니다.

계수가 **음수(-)**라면

> X가 높을수록 Y는 낮은 관계

가 나타난다는 의미입니다.

### 크기

계수의 절댓값은

> **X가 1단위 달라질 때 Y가 평균적으로 얼마나 달라지는지**

를 나타냅니다.

따라서 회귀계수는 단순히 "양수냐 음수냐"만 보는 것이 아니라 **얼마나 큰 숫자인지도 함께 살펴봐야 합니다.**

## 5. Intercept는 무엇일까?

`(Intercept)`도 회귀계수의 하나입니다.

수학적으로는

> **X가 0일 때 예상되는 Y**

를 의미합니다.

하지만 이번 데이터에서는 1인당 GDP가 0인 국가를 실제로 비교하는 것이 현실적으로 의미가 크지 않을 수 있습니다.

따라서 이번 강의에서는 **Intercept의 해석을 깊게 다루지 않겠습니다.**

초보 단계에서는

> **"회귀식의 시작점을 나타내는 값"**

정도로 이해해도 충분합니다.

## 6. p-value는 무엇일까?

이번에는 `Pr(>|t|)`라는 부분을 살펴봅니다.

이 숫자가 바로 **p-value**입니다.

6주차에서 우리는

> **"두 변수 사이에 관계가 있는가?"**

를 상관계수를 통해 살펴보았습니다.

회귀분석에서는 p-value를 이용해

> **"관계가 없다고 가정했을 때, 지금과 같은 결과가 나타날 가능성이 얼마나 되는가?"**

를 판단하는 데 도움을 받을 수 있습니다.

초보 단계에서는 다음 정도로 이해하면 충분합니다.

> **p-value가 작을수록 관찰된 관계를 단순히 우연한 결과라고 보기 어려운지를 판단하는 데 도움이 됩니다.**

일반적인 연구에서는 `0.05`를 하나의 기준으로 사용하는 경우가 많습니다.

예를 들어

```text
p-value < 0.05
```

라면 흔히

> **"통계적으로 유의한 관계가 나타났다."**

라고 표현합니다.

반대로

```text
p-value >= 0.05
```

라면

> **"통계적으로 유의하다고 보기 어렵다."**

라고 표현할 수 있습니다.

하지만 여기서 반드시 기억해야 할 것이 있습니다.

> **p-value가 작다 = 인과관계가 증명되었다**

는 뜻이 아닙니다.

p-value는 **통계적 유의성**에 대한 정보를 제공할 뿐입니다.

6주차에서 배운 것처럼 **통계적 관계와 인과관계는 서로 다른 문제**입니다.

## 7. R-squared는 무엇일까?

`summary(model1)` 결과의 아래쪽에서 다음과 같은 부분을 볼 수 있습니다.

```text
Multiple R-squared: ...
```

R-squared, 즉 **결정계수**는

> **회귀모형이 Y의 변동을 얼마나 설명하고 있는지를 나타내는 지표**

입니다.

예를 들어 R-squared가 `0.70`이라면,

> **이 모형이 데이터에서 나타나는 Y의 변동 중 약 70%를 설명한다.**

는 식으로 해석할 수 있습니다.

이번 분석에서는

> **GDP만을 이용해서 국가별 기대수명의 차이를 얼마나 설명할 수 있는가?**

를 생각해볼 수 있습니다.

하지만 R-squared가 높다고 해서

> ❌ "인과관계가 강하다."

> ❌ "좋은 정책평가 모형이다."

라고 말할 수는 없습니다.

R-squared는 **모형의 설명력**에 관한 지표이지, 인과관계를 증명하는 지표가 아닙니다.

## 8. 결과표를 읽는 순서

처음 회귀분석 결과를 보면 숫자가 너무 많아 보일 수 있습니다.

그래서 다음과 같은 순서로 읽어보세요.

### Step 1. 내가 관심 있는 변수는 무엇인가?

이번 분석에서는

> `gdpPercap`

입니다.

### Step 2. Estimate가 양수인가, 음수인가?

> GDP와 기대수명의 관계가 어느 방향으로 나타나는가?

를 확인합니다.

### Step 3. Estimate의 크기는 얼마인가?

> GDP가 1단위 달라질 때 기대수명이 평균적으로 얼마나 다른가?

를 확인합니다.

### Step 4. p-value는 어떻게 되는가?

> 이 관계가 통계적으로 유의한지 판단하는 데 필요한 정보를 확인합니다.

### Step 5. R-squared는 얼마인가?

> 이 모형이 기대수명의 변동을 어느 정도 설명하는지 살펴봅니다.

## 🧪 9. 7주차 실습

다음 코드를 직접 실행해보세요.

```{r practice-7}
# 회귀계수 확인
coef(model1)

# 전체 회귀분석 결과 확인
summary(model1)
```

그리고 다음 질문에 답해보세요.

### Q1.

`gdpPercap`의 회귀계수는 양수인가요, 음수인가요?

### Q2.

GDP가 높은 국가일수록 기대수명이 높은 관계가 나타나나요?

### Q3.

`gdpPercap`의 p-value는 0.05보다 작은가요?

### Q4.

R-squared는 얼마인가요?

### Q5.

가장 중요한 질문입니다.

> **이 회귀분석 결과만으로 "GDP가 기대수명을 증가시킨다"고 말할 수 있을까요?**

힌트:

> **6주차에서 배운 내용을 떠올려보세요.**

---

# 🎯 7주차 전체 정리

이번 주에는 6주차에서 배운 **상관관계와 인과관계의 차이**를 바탕으로 회귀분석을 시작했습니다.

### 6주차

> 평균 비교와 상관관계
> ↓
> **"관계가 있다고 해서 원인은 아니다."**

### 7주차

> 회귀분석
> ↓
> **"그 관계를 숫자로 표현해보자."**

그리고 회귀분석 결과에서

> **Estimate → p-value → R-squared**

를 중심으로 결과표를 읽어보았습니다.

---

## 🌱 다음 주에는?

이번 주에는 **하나의 설명변수(X)**를 이용해 기대수명과 GDP의 관계를 살펴보았습니다.

그런데 현실에서는 결과에 영향을 줄 수 있는 요인이 하나뿐인 경우가 많지 않습니다.

예를 들어 GDP와 기대수명의 관계를 생각해보면,

> 의료 수준
> 교육 수준
> 위생 환경
> 정부의 제도
> 지역적 특성

등 다양한 요인이 함께 관련되어 있을 수 있습니다.

그렇다면 이런 다른 요인들을 **함께 고려하면서** GDP와 기대수명의 관계를 살펴볼 수 있을까요?

다음 8주차에서는

> **"다른 요인을 고려하면 GDP의 계수는 어떻게 달라질까?"**

라는 질문과 함께 **통제변수(Control Variable)**와 **다중회귀분석(Multiple Regression)**을 배워보겠습니다.
