---

title: "📊 [학부 실습] 제7-8주차: 회귀분석 맛보기와 통제변수의 이해"
author: "나혜선"
date: "`r Sys.Date()`"
output: html_document
---------------------

```{r setup, include=FALSE}
knitr::opts_chunk$set(echo = TRUE, warning = FALSE, message = FALSE)
```

# 🏫 이번 주 강의 주제

## 원인(X)과 결과(Y), 그리고 제3의 변수 통제하기

지난 5주차 수업에서는 그래프를 통해

> **"부유한 나라일수록 국민들이 오래 사는 경향이 있을까?"**

라는 질문을 살펴보았습니다.

이번 주부터는 이 관계를 **숫자로 표현하는 방법**을 배워봅니다.

바로 **회귀분석(Regression Analysis)**입니다.

그리고 다음 주에는 한 단계 더 나아가,

> **"GDP가 높은 나라의 기대수명이 높은 이유가 정말 GDP 때문일까?"**

라는 질문을 생각해봅니다.

이를 위해 **통제변수(Control Variable)**를 추가해 보겠습니다.

이번 7~8주차에서 꼭 기억할 것은 두 가지입니다.

1. **회귀분석은 변수들 사이의 관계를 숫자로 표현하는 방법이다.**
2. **회귀분석을 했다고 해서 자동으로 인과관계가 증명되는 것은 아니다.**

이 두 가지는 앞으로 배울 **DID, PSM, RDD, IV**와 같은 정책평가 방법을 이해하기 위한 중요한 출발점입니다.

# 📊 [7주차 1강] 회귀분석이 뭐예요?

## 1. 먼저 산점도를 다시 살펴봅시다

5주차에서 우리는 1인당 GDP와 기대수명의 관계를 산점도로 살펴보았습니다.

이번에도 같은 데이터를 사용합니다.

```{r load-data}
library(gapminder)
library(tidyverse)

# 2007년 데이터만 필터링
df_2007 <- gapminder %>%
  filter(year == 2007)
```

먼저 그래프를 그려봅시다.

```{r scatterplot}
ggplot(df_2007, aes(x = gdpPercap, y = lifeExp)) +
  geom_point() +
  labs(
    title = "1인당 GDP와 기대수명",
    x = "1인당 GDP",
    y = "기대수명"
  )
```

그래프를 보면 대체로

> **GDP가 높은 국가일수록 기대수명이 긴 경향**

을 확인할 수 있습니다.

그런데 여기서 새로운 질문이 생깁니다.

> **"이 관계를 숫자로 표현할 수 있을까?"**

네. 바로 **회귀분석**을 사용합니다.

## 2. 회귀분석이란?

회귀분석(Regression Analysis)은 쉽게 말하면

> **X와 Y 사이의 관계를 숫자로 표현하는 방법**

입니다.

이번 분석에서는

* **X(설명변수)**: 1인당 GDP (`gdpPercap`)
* **Y(결과변수)**: 기대수명 (`lifeExp`)

를 사용합니다.

우리가 알고 싶은 것은

> **X가 증가할 때 Y가 평균적으로 얼마나 변하는가?**

입니다.

## 3. R에서 회귀분석하기

R에서는 `lm()` 함수를 사용합니다.

기본적인 형태는 다음과 같습니다.

```r
lm(결과변수 ~ 설명변수, data = 데이터)
```

우리의 경우에는 다음과 같이 작성합니다.

```{r simple-lm}
model1 <- lm(
  lifeExp ~ gdpPercap,
  data = df_2007
)

model1
```

`model1`이라는 이름으로 회귀분석 결과를 저장했습니다.

## 4. 회귀계수란?

회귀분석에서 가장 먼저 볼 것은 **회귀계수(coefficient)**입니다.

다음 코드를 실행해봅시다.

```{r coefficient}
coef(model1)
```

여기에서 `gdpPercap` 옆에 있는 숫자가

> **GDP의 회귀계수**

입니다.

예를 들어 계수가 `0.0003`이라고 가정해봅시다.

그러면 다음과 같이 해석할 수 있습니다.

> **1인당 GDP가 1달러 높은 국가는 평균적으로 기대수명이 약 0.0003년 더 긴 것으로 나타났다.**

그렇다면 GDP가 10,000달러 차이 난다면?

```r
0.0003 * 10000
```

결과는 3입니다.

따라서

> **1인당 GDP가 10,000달러 높은 국가는 평균적으로 기대수명이 약 3년 더 긴 것으로 나타났다.**

라고 해석할 수 있습니다.

## ⚠️ 중요한 주의사항

여기서 아주 중요한 점이 있습니다.

우리가 회귀분석을 통해 확인한 것은

> **GDP와 기대수명 사이에 나타나는 통계적 관계**

입니다.

따라서

> ❌ "GDP를 10,000달러 올리면 기대수명이 3년 증가한다."

라고 바로 말할 수는 없습니다.

이번 분석만으로는 **인과관계(Causality)**를 확정할 수 없습니다.

앞으로 정책평가를 배우면서 이 차이를 계속 살펴보게 됩니다.

## 🎯 7주차 1강 핵심

오늘은 세 가지만 기억하세요.

### ① 회귀분석

X와 Y 사이의 관계를 숫자로 표현하는 방법

### ② 회귀계수

X가 1단위 증가할 때 Y가 평균적으로 얼마나 변하는지를 나타내는 숫자

### ③ 회귀분석 ≠ 인과관계

회귀분석에서 관계가 나타났다고 해서 자동으로 원인과 결과가 증명되는 것은 아님

# 📊 [7주차 2강] OLS 결과표를 읽어봅시다

## 1. 회귀분석 결과를 자세히 살펴보기

이번에는 `summary()` 함수를 사용해봅시다.

```{r summary-model1}
summary(model1)
```

처음 보면 숫자가 많아서 복잡해 보일 수 있습니다.

하지만 이번에는 **모든 숫자를 이해할 필요가 없습니다.**

우선 우리가 관심을 가질 부분은 `Coefficients`입니다.

## 2. Coefficients 표 보기

결과표에는 다음과 같은 부분이 있습니다.

```text
Coefficients:

             Estimate   Std. Error   t value   Pr(>|t|)
(Intercept)     ...
gdpPercap       ...
```

오늘은 네 가지 중에서 우선 **Estimate**에 집중합니다.

## 3. Estimate

`Estimate`는 회귀계수입니다.

```text
gdpPercap     Estimate = ...
```

이 숫자는

> **1인당 GDP가 1단위 증가할 때 기대수명이 평균적으로 얼마나 변하는가**

를 나타냅니다.

즉,

**Estimate = 우리가 관심 있는 X와 Y의 관계를 나타내는 숫자**

라고 생각하면 됩니다.

## 4. Intercept는 무엇일까?

`(Intercept)`도 회귀계수의 하나입니다.

수학적으로는

> **X가 0일 때 예상되는 Y**

를 의미합니다.

하지만 이번 데이터에서는 1인당 GDP가 0인 국가를 실제로 비교하는 것이 현실적으로 의미가 크지 않을 수 있습니다.

따라서 이번 강의에서는 **Intercept의 해석을 깊게 다루지 않겠습니다.**

중요한 것은 우리가 관심 있는

> **`gdpPercap`의 계수**

입니다.

## 5. p-value는 무엇일까?

이번에는 `Pr(>|t|)`라는 부분도 아주 간단하게 살펴봅니다.

이 숫자는 **p-value**입니다.

초보 단계에서는 다음 정도로 이해하면 충분합니다.

> **p-value가 작을수록 "관계가 우연히 나타났다고 보기 어려운가?"를 판단하는 데 도움이 됩니다.**

일반적으로 연구에서는 `0.05`를 하나의 기준으로 사용하는 경우가 많습니다.

하지만

> **p-value가 작다 = 인과관계가 증명되었다**

는 뜻은 아닙니다.

p-value는 **통계적 유의성**에 대한 정보이지, 인과관계를 자동으로 증명해주는 숫자가 아닙니다.

## 6. R-squared는 무엇일까?

`summary(model1)` 결과에서 다음과 같은 부분도 볼 수 있습니다.

```text
Multiple R-squared: ...
```

R-squared, 즉 **결정계수**는

> **회귀모형이 Y의 변동을 얼마나 설명하고 있는지를 나타내는 지표**

입니다.

예를 들어 R-squared가 `0.7`이라면,

> 이 모형이 데이터에서 나타나는 기대수명의 차이 중 약 70%를 설명한다.

는 식으로 해석할 수 있습니다.

다만 R-squared가 높다고 해서

> **"이 모형이 좋은 인과관계 분석이다."**

라고 판단할 수는 없습니다.

## 🧪 7주차 실습

다음 코드를 실행해보세요.

```{r practice-7}
# 회귀계수 확인
coef(model1)

# 전체 결과 확인
summary(model1)
```

그리고 다음 질문에 답해보세요.

1. `gdpPercap`의 회귀계수는 양수인가요, 음수인가요?
2. GDP가 높은 국가일수록 기대수명이 긴 관계가 나타나나요?
3. 이 결과만으로 GDP가 기대수명의 원인이라고 말할 수 있을까요?

---

# 🌍 [8주차 1강] 왜 통제변수가 필요할까요?

## 1. 단순한 관계만 보면 충분할까요?

지금까지 우리는

> **GDP → 기대수명**

이라는 관계를 살펴봤습니다.

하지만 현실은 훨씬 복잡합니다.

국가의 기대수명에는 여러 가지 요인이 영향을 줄 수 있습니다.

예를 들어,

* 경제력
* 의료 인프라
* 보건정책
* 생활환경
* 기후
* 역사적·문화적 차이

등이 있을 수 있습니다.

## 2. 재미있는 예시: 아이스크림과 익사 사고

다음과 같은 자료가 있다고 생각해봅시다.

> **아이스크림 판매량이 많을수록 익사 사고도 많다.**

그렇다면

> "아이스크림을 먹으면 익사 사고가 증가한다."

라고 결론 내릴 수 있을까요?

물론 아닙니다.

여기에는 **기온**이라는 제3의 변수가 있을 수 있습니다.

```text
             더운 날씨
             ↙       ↘
아이스크림 판매량     익사 사고
```

더운 날에는 아이스크림도 많이 팔리고 사람들이 물놀이도 많이 합니다.

따라서 아이스크림 판매량과 익사 사고 사이에 관계가 나타나더라도 **아이스크림이 익사 사고의 원인이라고 볼 수는 없습니다.**

이처럼 우리가 관심 있는 X와 Y 사이의 관계에 영향을 줄 수 있는 다른 변수를 생각하는 것이 중요합니다.

## 3. 통제변수란?

통제변수(Control Variable)는 쉽게 말하면

> **우리가 관심 있는 변수 이외에 결과에 영향을 줄 수 있는 다른 변수를 함께 고려하는 것**

입니다.

이번에는 국가가 속한 **대륙(`continent`)**을 추가해 보겠습니다.

예를 들어 아프리카 국가와 유럽 국가 사이에는 GDP뿐만 아니라 여러 환경적 차이가 있을 수 있습니다.

따라서

> **"대륙의 차이를 고려한 상태에서 GDP와 기대수명의 관계를 살펴보면 어떻게 될까?"**

라는 질문을 생각해볼 수 있습니다.

# 📊 [8주차 2강] 다중회귀분석과 통제변수

## 1. 통제변수 추가하기

이번에는 `continent`를 추가합니다.

```{r multiple-lm}
model2 <- lm(
  lifeExp ~ gdpPercap + continent,
  data = df_2007
)

summary(model2)
```

이번에는 모델에 변수가 하나 더 들어갔습니다.

```text
lifeExp ~ gdpPercap + continent
```

즉,

> 기대수명 = GDP + 대륙 + 기타 요인

이라는 형태로 관계를 추정하는 것입니다.

## 2. 단순회귀와 다중회귀 비교

### 모델 1: 단순회귀

```text
GDP ─────────→ 기대수명
```

### 모델 2: 다중회귀

```text
             ┌────────→ 기대수명
             │
GDP ─────────┤
             │
대륙 ────────┘
```

모델 2에서는 GDP뿐만 아니라 **대륙에 따른 차이도 함께 고려**합니다.

## 3. GDP 계수 비교하기

두 모델의 GDP 계수를 비교해봅시다.

```{r compare-models}
coef(model1)["gdpPercap"]

coef(model2)["gdpPercap"]
```

두 숫자가 달라졌다면,

> **통제변수를 추가했을 때 GDP와 기대수명의 관계를 나타내는 계수가 달라졌다**

고 해석할 수 있습니다.

다중회귀분석에서 GDP의 계수는

> **대륙의 차이를 고려한 상태에서 GDP와 기대수명 사이에 나타나는 평균적인 관계**

를 나타냅니다.

## 4. "다른 조건이 같다면"

다중회귀분석의 계수를 설명할 때 흔히

> **"다른 조건이 같다면"**

이라는 표현을 사용합니다.

영어로는

> **Ceteris Paribus**

라고 합니다.

예를 들어,

> "다른 조건이 같다면 1인당 GDP가 1달러 높은 국가는 기대수명이 평균적으로 ___년 높은 것으로 나타났다."

와 같이 해석할 수 있습니다.

하지만 여기에서도 주의해야 합니다.

**"다른 조건을 통제했다" = "인과관계가 증명되었다"**

는 아닙니다.

## ⚠️ 통제변수를 넣으면 인과관계가 해결될까요?

아닙니다.

통제변수를 추가하는 것은 중요한 방법이지만, 우리가 관찰하지 못한 다른 요인이 여전히 존재할 수 있습니다.

따라서

> **다중회귀분석을 했다고 해서 자동으로 인과관계를 확인할 수 있는 것은 아닙니다.**

이 질문은 앞으로 정책평가 방법을 배우면서 더욱 중요해집니다.

# 📝 8주차 실습 과제

이번에는 여러분이 직접 회귀분석을 실행해봅니다.

## 문제 1. 단순회귀분석

`df_2007` 데이터를 활용하여

> **총 인구수(`pop`)와 기대수명(`lifeExp`) 사이의 관계**

를 단순회귀분석으로 추정하세요.

```r
model_pop <- lm(
  lifeExp ~ pop,
  data = df_2007
)

summary(model_pop)
```

## 문제 2. 통제변수 추가하기

이번에는 **1인당 GDP(`gdpPercap`)를 통제변수로 추가**하세요.

```r
model_pop_gdp <- lm(
  lifeExp ~ pop + gdpPercap,
  data = df_2007
)

summary(model_pop_gdp)
```

## 문제 3. 결과 비교하기

다음 두 모델에서 `pop`의 회귀계수를 비교하세요.

```r
coef(model_pop)["pop"]

coef(model_pop_gdp)["pop"]
```

그리고 다음 질문에 답하세요.

> **GDP를 통제하기 전과 후에 인구수(`pop`)의 회귀계수는 어떻게 달라졌나요?**

다음과 같은 형태로 답변해보세요.

> "GDP를 통제하기 전에는 인구수와 기대수명이 ___한 관계를 보였다. GDP를 통제한 후에는 인구수의 계수가 ___로 변했다. 이는 GDP를 고려했을 때 인구수와 기대수명의 관계가 달라질 수 있음을 보여준다."

## ⚠️ 과제에서 주의할 점

이번 분석 결과를 가지고

> ❌ "인구가 많으면 기대수명이 증가한다."

라고 바로 결론 내리지 마세요.

이번 과제의 목적은 **인구수와 기대수명의 인과관계를 증명하는 것**이 아닙니다.

목적은

> **회귀분석을 실행하고, 통제변수를 추가했을 때 회귀계수가 어떻게 달라지는지 이해하는 것**

입니다.

# 🧠 7~8주차 최종 정리

이번 두 주 동안 우리는 회귀분석의 기본 구조를 배웠습니다.

### ① 단순회귀분석

```text
X ───────→ Y
```

X와 Y 사이의 관계를 숫자로 표현합니다.

### ② 회귀계수

X가 1단위 증가할 때 Y가 평균적으로 얼마나 변하는지를 나타냅니다.

### ③ 다중회귀분석

```text
X₁ ──────→ Y
X₂ ──────→
X₃ ──────→
```

여러 변수를 동시에 고려할 수 있습니다.

### ④ 통제변수

관심 있는 변수 이외에 결과에 영향을 줄 수 있는 다른 변수를 함께 고려합니다.

### ⑤ 가장 중요한 것

> **회귀분석 ≠ 인과관계**

회귀분석은 관계를 분석하는 중요한 도구이지만, 인과관계를 확인하기 위해서는 추가적인 연구설계와 방법이 필요합니다.

다음 주부터는 이 질문을 본격적으로 살펴보겠습니다.

> **"그렇다면 X가 정말 Y의 원인이라고 어떻게 말할 수 있을까?"**

이 질문이 바로 **정책평가와 인과추론(Causal Inference)**의 출발점입니다.

