---

title: "📊 [학부 실습] 제6주차: 평균의 함정과 인과관계의 기초"
author: "나혜선"
date: "`r Sys.Date()`"
output: html_document
---------------------

```{r setup, include=FALSE}
knitr::opts_chunk$set(echo = TRUE, warning = FALSE, message = FALSE)
```

# 🏫 이번 주 강의 주제

## 평균을 비교하면 원인을 알 수 있을까?

지난 5주차에서는 그래프를 이용해서

> **"부유한 나라일수록 국민들이 오래 사는가?"**

와 같은 질문을 살펴보았습니다.

이번 주에는 조금 더 어려운 질문을 생각해봅니다.

> **"두 집단의 결과가 다르다면, 그 차이가 정말 X 때문일까?"**

예를 들어,

> **GDP가 높은 국가의 기대수명이 더 높다.**

라는 사실을 발견했다고 합시다.

그렇다면 우리는

> **"GDP가 높아졌기 때문에 기대수명이 증가했다."**

라고 말할 수 있을까요?

이번 주에는 이 질문을 통해 **평균 비교 → 상관관계 → 인과관계**의 차이를 배워봅니다.

---

# 📊 [6주차 1강] 평균 비교와 "차이" 이해하기

## 1. 평균은 무엇일까요?

평균은 데이터를 대표하는 가장 기본적인 숫자입니다.

예를 들어 세 명의 시험 점수가 다음과 같다고 생각해봅시다.

```r
scores <- c(60, 70, 80)

mean(scores)
```

평균은 70점입니다.

즉,

> **평균 = 모든 값을 더한 뒤 관측치의 수로 나눈 값**

입니다.

R에서는 `mean()` 함수를 사용합니다.

---

## 2. 두 집단의 평균을 비교해봅시다

이번에는 두 집단의 시험 점수를 비교해봅시다.

```{r mean-example}
group_A <- c(60, 70, 80, 90, 100)
group_B <- c(50, 60, 70, 80, 90)

mean(group_A)
mean(group_B)
```

두 집단의 평균을 비교하면

> **A집단의 평균 점수가 B집단보다 높다.**

라고 말할 수 있습니다.

그런데 여기서 질문을 하나 해봅시다.

> **왜 A집단의 점수가 더 높을까요?**

---

# 3. 평균의 차이만으로 원인을 알 수 있을까?

A집단과 B집단의 차이가 있다고 해서

> "A집단에 속했기 때문에 점수가 높아졌다."

라고 바로 말할 수 있을까요?

아닙니다.

예를 들어 A집단의 학생들이

* 공부 시간이 더 길었거나
* 이전 시험 성적이 더 높았거나
* 더 많은 교육을 받았거나
* 다른 환경에서 공부했을 수도 있습니다.

즉, **집단에 속한 것 이외의 다른 차이**가 존재할 수 있습니다.

---

## 4. 정책평가에서 평균 비교

이런 상황은 정책평가에서도 자주 등장합니다.

예를 들어 정부가 새로운 교육 프로그램을 시행했다고 생각해봅시다.

프로그램에 참여한 학생과 참여하지 않은 학생의 시험 점수를 비교했더니:

| 집단       | 평균 시험점수 |
| -------- | ------: |
| 프로그램 참여  |     82점 |
| 프로그램 미참여 |     74점 |

그러면 다음과 같은 차이가 나타납니다.

```text
82 - 74 = 8점
```

따라서

> **프로그램 참여 학생의 평균 점수가 8점 높다.**

라고 말할 수 있습니다.

하지만

> **"프로그램 때문에 시험점수가 8점 높아졌다."**

라고 바로 말할 수 있을까요?

아직은 어렵습니다.

---

# 5. 왜 어려울까요?

프로그램 참여 학생과 미참여 학생이 처음부터 서로 달랐을 수 있기 때문입니다.

예를 들어 프로그램에 참여한 학생들이 원래부터

* 공부를 더 열심히 했거나
* 성적이 높았거나
* 부모의 교육 수준이 높았거나
* 학교 환경이 달랐을 수 있습니다.

이러한 차이를 **선택의 차이(selection)**라고 생각할 수 있습니다.

즉,

> **프로그램 참여 여부와 결과 사이의 차이가 프로그램 때문인지, 원래 두 집단이 달랐기 때문인지 구분하기 어렵습니다.**

---

# 🧠 6. 평균 비교에서 꼭 기억할 것

평균 비교는 매우 유용합니다.

하지만 평균의 차이를 발견했다고 해서 바로 원인을 알 수 있는 것은 아닙니다.

### 우리가 말할 수 있는 것

> "프로그램 참여자의 평균 점수가 8점 높았다."

### 아직 말하기 어려운 것

> "프로그램이 점수를 8점 높였다."

이 둘은 비슷해 보이지만 **통계적으로는 매우 다른 주장**입니다.

---

# 📊 [6주차 2강] 상관관계와 인과관계

## 1. 상관관계란?

이번에는 두 변수 사이의 관계를 생각해봅시다.

예를 들어,

* 1인당 GDP
* 기대수명

을 생각해봅시다.

5주차에서 그래프로 살펴봤듯이 GDP가 높은 국가일수록 기대수명이 높은 경향이 있습니다.

이처럼

> **두 변수가 함께 변화하는 관계**

를 **상관관계(Correlation)**라고 합니다.

---

## 2. R로 상관관계 살펴보기

이번에도 `gapminder` 데이터를 사용합니다.

```{r load-gapminder}
library(gapminder)
library(tidyverse)

df_2007 <- gapminder %>%
  filter(year == 2007)
```

산점도를 다시 그려봅시다.

```{r correlation-plot}
ggplot(df_2007, aes(x = gdpPercap, y = lifeExp)) +
  geom_point() +
  labs(
    title = "1인당 GDP와 기대수명",
    x = "1인당 GDP",
    y = "기대수명"
  )
```

그래프를 보면 대체로 오른쪽으로 갈수록 위쪽으로 올라가는 패턴을 볼 수 있습니다.

즉,

> **GDP가 높은 국가일수록 기대수명이 높은 경향**

이 나타납니다.

---

# 3. 상관계수 계산하기

R에서는 `cor()` 함수를 사용하여 상관계수를 계산할 수 있습니다.

```{r correlation}
cor(
  df_2007$gdpPercap,
  df_2007$lifeExp
)
```

상관계수는 대략 **-1에서 +1 사이**의 값을 가집니다.

### 상관계수의 기본적인 의미

|    상관계수 | 의미            |
| ------: | ------------- |
| +1에 가까움 | 강한 양의 관계      |
|  0에 가까움 | 뚜렷한 선형 관계가 약함 |
| -1에 가까움 | 강한 음의 관계      |

예를 들어 상관계수가 `0.7`이라면

> 두 변수 사이에 비교적 강한 **양의 선형 관계**가 나타난다.

라고 설명할 수 있습니다.

---

# 4. 하지만 상관관계 = 인과관계일까요?

여기서 이번 주의 가장 중요한 질문입니다.

> **상관관계가 있다고 해서 인과관계가 있는 것일까요?**

정답은

> **반드시 그렇지는 않습니다.**

입니다.

---

# 🍦 5. 아이스크림과 익사 사고

재미있는 예를 하나 생각해봅시다.

어떤 지역의 자료를 분석했더니

> **아이스크림 판매량이 많을수록 익사 사고도 많았습니다.**

두 변수 사이에 양의 상관관계가 나타났습니다.

그렇다면

> **"아이스크림을 많이 먹으면 익사 사고가 증가한다."**

라고 말할 수 있을까요?

물론 아닙니다.

---

## 6. 제3의 변수: 기온

여기에는 **기온**이라는 제3의 변수가 있을 수 있습니다.

```text
                 높은 기온
                ↙        ↘
       아이스크림 판매량    물놀이·익사 사고
```

날씨가 더워지면

* 아이스크림을 많이 사 먹고
* 사람들이 물놀이를 많이 하게 됩니다.

따라서 아이스크림 판매량과 익사 사고가 함께 증가할 수 있습니다.

즉,

> **아이스크림 자체가 익사 사고를 증가시킨다고 볼 수는 없습니다.**

이처럼 두 변수 사이의 관계가 나타나더라도 **다른 변수 때문에 관계가 나타날 수 있습니다.**

---

# 7. 상관관계와 인과관계 비교

### 상관관계

> **X와 Y가 함께 변화하는가?**

### 인과관계

> **X의 변화가 Y의 변화를 발생시키는가?**

두 질문은 다릅니다.

```text
상관관계

X  ↔  Y


인과관계

X  ─────→  Y
```

상관관계를 확인하는 것은 비교적 쉽습니다.

하지만 인과관계를 확인하려면

> **다른 가능한 설명을 얼마나 잘 제거할 수 있는가?**

가 중요합니다.

---

# 8. 정책평가에서는 왜 인과관계가 중요할까?

정책의 효과를 평가한다고 생각해봅시다.

정부가 새로운 직업훈련 프로그램을 실시했습니다.

프로그램 참여자의 취업률이

> **70%**

프로그램 미참여자의 취업률이

> **55%**

라고 해봅시다.

그러면 단순한 평균 비교로

```text
70% - 55% = 15%p
```

차이를 확인할 수 있습니다.

하지만 이것만으로

> **"직업훈련 프로그램이 취업률을 15%p 높였다."**

라고 결론 내리기는 어렵습니다.

왜냐하면 프로그램에 참여한 사람들이 원래부터 취업 가능성이 더 높았을 수도 있기 때문입니다.

---

# 🎯 9. 그래서 정책평가에서는 이런 질문을 합니다

정책평가의 핵심 질문은 단순히

> **"정책 참여자와 비참여자의 결과가 다른가?"**

가 아닙니다.

더 중요한 질문은

> **"같은 사람이 정책에 참여하지 않았다면 결과가 어떻게 되었을까?"**

입니다.

이것을 **반사실적 상황(Counterfactual)**이라고 합니다.

우리는 한 사람에 대해 동시에

```text
정책에 참여한 경우
        +
정책에 참여하지 않은 경우
```

를 실제로 관찰할 수 없습니다.

따라서 연구자는 데이터를 이용해 **비교 가능한 집단을 만들고**, 정책이 없었다면 어떻게 되었을지를 추정하려고 합니다.

이것이 바로 앞으로 배우게 될 **인과추론(Causal Inference)**의 핵심 아이디어입니다.

---

# 🧠 10. 이번 주 핵심 정리

이번 주에는 세 가지 개념을 구분했습니다.

### ① 평균 비교

두 집단의 결과가 얼마나 다른지 비교합니다.

```text
정책 참여자 평균
        ↓
      차이
        ↑
비참여자 평균
```

하지만 평균의 차이만으로 정책효과를 확정할 수 없습니다.

---

### ② 상관관계

두 변수가 함께 변화하는 관계입니다.

```text
X  ↔  Y
```

상관관계가 있다고 해서 반드시 인과관계가 있는 것은 아닙니다.

---

### ③ 인과관계

X의 변화가 Y의 변화를 발생시키는 관계입니다.

```text
X  ─────→  Y
```

인과관계를 확인하려면 **다른 가능한 설명과 반사실적 상황**을 고려해야 합니다.

---

# 📝 6주차 실습 과제

이번 과제에서는 복잡한 통계분석을 하지 않습니다.

## 문제 1. 평균 비교

다음 두 집단의 평균을 계산하세요.

```r
group_A <- c(60, 70, 80, 90, 100)
group_B <- c(50, 60, 70, 80, 90)

mean(group_A)
mean(group_B)
```

그리고 두 집단의 평균 차이를 계산하세요.

```r
mean(group_A) - mean(group_B)
```

### 질문

> A집단의 평균이 B집단보다 높다는 사실만으로 A집단에 속한 것이 점수를 높였다고 말할 수 있을까요?

왜 그런지 한두 문장으로 설명하세요.

---

## 문제 2. 상관관계

`df_2007` 데이터를 이용하여

> **1인당 GDP(`gdpPercap`)와 기대수명(`lifeExp`)**

의 상관계수를 계산하세요.

```r
cor(
  df_2007$gdpPercap,
  df_2007$lifeExp
)
```

### 질문

1. 상관계수는 양수인가요, 음수인가요?
2. 두 변수 사이에는 어떤 관계가 나타나나요?
3. 이 결과만으로 GDP가 기대수명의 원인이라고 말할 수 있을까요?

---

# 🔗 다음 주 예고

이번 주에는

> **"두 변수 사이에 관계가 있다."**

와

> **"X가 Y의 원인이다."**

가 서로 다른 주장이라는 것을 배웠습니다.

그렇다면 다음 질문이 생깁니다.

> **"두 변수 사이의 관계를 숫자로 표현하려면 어떻게 해야 할까?"**

다음 주에는 **회귀분석(OLS)**을 이용해서 이 질문을 살펴보겠습니다.

```text
6주차
평균 비교
   ↓
상관관계
   ↓
인과관계의 기초
   ↓
7주차
회귀분석(OLS)
   ↓
8주차
통제변수와 다중회귀
   ↓
정책평가 방법론
```

**이번 주의 한 문장**

> 💡 **"차이가 있다고 해서 원인이 되는 것은 아니다."**
