---
title: "📊 [학부 실습] 제7-8주차: 회귀분석 맛보기와 통제변수의 이해"
author: "나혜선"
date: "`r Sys.Date()`"
output: html_document
---

```{r setup, include=FALSE}
knitr::opts_chunk$set(echo = TRUE, warning = FALSE, message = FALSE)
```

## 🏫 강의 주제: 원인(X)과 결과(Y), 그리고 제3의 변수 통제하기
지난 5주차 수업에서 우리는 그래프를 통해 "부유한 나라일수록 국민들이 오래 산다"는 경향성을 눈으로 확인했습니다. 이번 학기 후반부 정책 평가(DID 등)로 나아가기 위한 가장 중요한 징검다리인 **회귀분석(Regression)**과 **통제변수(Control Variable)**를 실습합니다.

---

### 1. 패키지 및 데이터 준비
동일하게 전 세계 국가 데이터를 담은 `gapminder` 데이터셋의 최신 연도(2007년) 데이터를 활용합니다.

```{r load-data}
library(gapminder)
library(tidyverse)

# 2007년 데이터만 필터링
df_2007 <- gapminder %>% filter(year == 2007)
```

---

### 2. [7주차] 회귀분석 맛보기: 단선형 회귀분석 (Simple Regression)
회귀분석은 원인이 되는 변수(X)가 결과가 되는 변(Y)에 미치는 영향력을 숫자로 계산해 주는 도구입니다.
- **원인(X)**: 1인당 GDP (`gdpPercap`)
- **결과(Y)**: 기대수명 (`lifeExp`)

R에서는 `lm(결과 ~ 원인, data = 데이터셋)` 함수를 사용합니다.

```{r simple-lm}
# 모델 1: 단선형 회귀분석 실행
model1 <- lm(lifeExp ~ gdpPercap, data = df_2007)

# 결과 요약 보기
summary(model1)
```

**🔍 결과 해석 팁 (학생 안내용):**
- `gdpPercap` 항목의 `Estimate`(계수) 값을 확인하세요. 
- 만약 이 값이 `0.0003`이라면, **"1인당 GDP가 1달러 오를 때, 국민의 기대수명은 평균 0.0003세 증가한다"**고 해석합니다. (즉, 10,000달러가 오르면 수명이 약 3세 증가한다는 정책적 정량화가 가능해집니다.)

---

### 3. [8주차] 통제변수란 무엇인가?: 다중회귀분석 (Multiple Regression)
하지만 현실은 단순하지 않습니다. 국가의 기대수명에는 단순히 경제력뿐만 아니라, 그 국가가 속한 **'대륙(Geographical Continent)'**의 보건 인프라, 기후, 문화 등 관측하기 어려운 제3의 요인이 섞여 있을 수 있습니다.

"다른 조건이 똑같을 때(Ceteris Paribus)" 오직 경제력만의 순수한 효과를 발라내기 위해 **대륙(`continent`)을 통제변수로 주입**해 보겠습니다.

```{r multiple-lm}
# 모델 2: 대륙(continent)을 통제변수로 추가
model2 <- lm(lifeExp ~ gdpPercap + continent, data = df_2007)

# 결과 요약 보기
summary(model2)
```

**💡 통제 전 vs 통제 후 비교하기:**
- `model1`과 `model2`에서 `gdpPercap`의 계수가 어떻게 변했는지 비교해 보세요.
- 대륙이라는 환경적 요인을 똑같이 통제하고 나니, 경제력(`gdpPercap`)이 수명에 미치는 진짜 순수한 영향력이 어떻게 조정되었는지 확인하는 것이 다중회귀분석의 핵심입니다.

---

### 📝 실습 과제 안내 (Homework)
본인의 깃허브 과제 제출 폴더에 다음 조건의 R 마크다운 코드를 작성해 업로드하세요.

1. `df_2007` 데이터셋을 활용하여, **총 인구수(`pop`)가 기대수명(`lifeExp`)에 미치는 영향**을 단순 회귀분석으로 추정하세요. (인구가 많은 대국일수록 의료 시스템이 좋아 수명이 길지 확인하는 연구입니다.)
2. 여기에 **1인당 GDP(`gdpPercap`)를 통제변수로 추가**한 다중회귀분석을 실행하고, 경제력을 통제하기 전과 후의 인구수 계수 변화를 설명하는 주석을 남기세요.
