---

title: "📊 [학부 실습] 제8주차: 통제변수란 무엇인가가"
author: "나혜선"
date: "`r Sys.Date()`"
output: html_document
---------------------

```{r setup, include=FALSE}
knitr::opts_chunk$set(echo = TRUE, warning = FALSE, message = FALSE)
```

# 🌍 [8주차 1강] 왜 통제변수가 필요할까요?

## 1. 단순한 관계만 보면 충분할까요?

지금까지 우리는

> **GDP → 기대수명**

이라는 관계를 살펴봤습니다.

하지만 현실은 훨씬 복잡합니다.

국가의 기대수명에는 여러 가지 요인이 영향을 줄 수 있습니다.

예를 들어,

* 경제력
* 의료 인프라
* 보건정책
* 생활환경
* 기후
* 역사적·문화적 차이

등이 있을 수 있습니다.

## 2. 재미있는 예시: 아이스크림과 익사 사고

다음과 같은 자료가 있다고 생각해봅시다.

> **아이스크림 판매량이 많을수록 익사 사고도 많다.**

그렇다면

> "아이스크림을 먹으면 익사 사고가 증가한다."

라고 결론 내릴 수 있을까요?

물론 아닙니다.

여기에는 **기온**이라는 제3의 변수가 있을 수 있습니다.

```text
             더운 날씨
             ↙       ↘
아이스크림 판매량     익사 사고
```

더운 날에는 아이스크림도 많이 팔리고 사람들이 물놀이도 많이 합니다.

따라서 아이스크림 판매량과 익사 사고 사이에 관계가 나타나더라도 **아이스크림이 익사 사고의 원인이라고 볼 수는 없습니다.**

이처럼 우리가 관심 있는 X와 Y 사이의 관계에 영향을 줄 수 있는 다른 변수를 생각하는 것이 중요합니다.

## 3. 통제변수란?

통제변수(Control Variable)는 쉽게 말하면

> **우리가 관심 있는 변수 이외에 결과에 영향을 줄 수 있는 다른 변수를 함께 고려하는 것**

입니다.

이번에는 국가가 속한 **대륙(`continent`)**을 추가해 보겠습니다.

예를 들어 아프리카 국가와 유럽 국가 사이에는 GDP뿐만 아니라 여러 환경적 차이가 있을 수 있습니다.

따라서

> **"대륙의 차이를 고려한 상태에서 GDP와 기대수명의 관계를 살펴보면 어떻게 될까?"**

라는 질문을 생각해볼 수 있습니다.

# 📊 [8주차 2강] 다중회귀분석과 통제변수

## 1. 통제변수 추가하기

이번에는 `continent`를 추가합니다.

```{r multiple-lm}
model2 <- lm(
  lifeExp ~ gdpPercap + continent,
  data = df_2007
)

summary(model2)
```

이번에는 모델에 변수가 하나 더 들어갔습니다.

```text
lifeExp ~ gdpPercap + continent
```

즉,

> 기대수명 = GDP + 대륙 + 기타 요인

이라는 형태로 관계를 추정하는 것입니다.

## 2. 단순회귀와 다중회귀 비교

### 모델 1: 단순회귀

```text
GDP ─────────→ 기대수명
```

### 모델 2: 다중회귀

```text
             ┌────────→ 기대수명
             │
GDP ─────────┤
             │
대륙 ────────┘
```

모델 2에서는 GDP뿐만 아니라 **대륙에 따른 차이도 함께 고려**합니다.

## 3. GDP 계수 비교하기

두 모델의 GDP 계수를 비교해봅시다.

```{r compare-models}
coef(model1)["gdpPercap"]

coef(model2)["gdpPercap"]
```

두 숫자가 달라졌다면,

> **통제변수를 추가했을 때 GDP와 기대수명의 관계를 나타내는 계수가 달라졌다**

고 해석할 수 있습니다.

다중회귀분석에서 GDP의 계수는

> **대륙의 차이를 고려한 상태에서 GDP와 기대수명 사이에 나타나는 평균적인 관계**

를 나타냅니다.

## 4. "다른 조건이 같다면"

다중회귀분석의 계수를 설명할 때 흔히

> **"다른 조건이 같다면"**

이라는 표현을 사용합니다.

영어로는

> **Ceteris Paribus**

라고 합니다.

예를 들어,

> "다른 조건이 같다면 1인당 GDP가 1달러 높은 국가는 기대수명이 평균적으로 ___년 높은 것으로 나타났다."

와 같이 해석할 수 있습니다.

하지만 여기에서도 주의해야 합니다.

**"다른 조건을 통제했다" = "인과관계가 증명되었다"**

는 아닙니다.

## ⚠️ 통제변수를 넣으면 인과관계가 해결될까요?

아닙니다.

통제변수를 추가하는 것은 중요한 방법이지만, 우리가 관찰하지 못한 다른 요인이 여전히 존재할 수 있습니다.

따라서

> **다중회귀분석을 했다고 해서 자동으로 인과관계를 확인할 수 있는 것은 아닙니다.**

이 질문은 앞으로 정책평가 방법을 배우면서 더욱 중요해집니다.

# 📝 8주차 실습 과제

이번에는 여러분이 직접 회귀분석을 실행해봅니다.

## 문제 1. 단순회귀분석

`df_2007` 데이터를 활용하여

> **총 인구수(`pop`)와 기대수명(`lifeExp`) 사이의 관계**

를 단순회귀분석으로 추정하세요.

```r
model_pop <- lm(
  lifeExp ~ pop,
  data = df_2007
)

summary(model_pop)
```

## 문제 2. 통제변수 추가하기

이번에는 **1인당 GDP(`gdpPercap`)를 통제변수로 추가**하세요.

```r
model_pop_gdp <- lm(
  lifeExp ~ pop + gdpPercap,
  data = df_2007
)

summary(model_pop_gdp)
```

## 문제 3. 결과 비교하기

다음 두 모델에서 `pop`의 회귀계수를 비교하세요.

```r
coef(model_pop)["pop"]

coef(model_pop_gdp)["pop"]
```

그리고 다음 질문에 답하세요.

> **GDP를 통제하기 전과 후에 인구수(`pop`)의 회귀계수는 어떻게 달라졌나요?**

다음과 같은 형태로 답변해보세요.

> "GDP를 통제하기 전에는 인구수와 기대수명이 ___한 관계를 보였다. GDP를 통제한 후에는 인구수의 계수가 ___로 변했다. 이는 GDP를 고려했을 때 인구수와 기대수명의 관계가 달라질 수 있음을 보여준다."

## ⚠️ 과제에서 주의할 점

이번 분석 결과를 가지고

> ❌ "인구가 많으면 기대수명이 증가한다."

라고 바로 결론 내리지 마세요.

이번 과제의 목적은 **인구수와 기대수명의 인과관계를 증명하는 것**이 아닙니다.

목적은

> **회귀분석을 실행하고, 통제변수를 추가했을 때 회귀계수가 어떻게 달라지는지 이해하는 것**

입니다.

# 🧠 7~8주차 최종 정리

이번 두 주 동안 우리는 회귀분석의 기본 구조를 배웠습니다.

### ① 단순회귀분석

```text
X ───────→ Y
```

X와 Y 사이의 관계를 숫자로 표현합니다.

### ② 회귀계수

X가 1단위 증가할 때 Y가 평균적으로 얼마나 변하는지를 나타냅니다.

### ③ 다중회귀분석

```text
X₁ ──────→ Y
X₂ ──────→
X₃ ──────→
```

여러 변수를 동시에 고려할 수 있습니다.

### ④ 통제변수

관심 있는 변수 이외에 결과에 영향을 줄 수 있는 다른 변수를 함께 고려합니다.

### ⑤ 가장 중요한 것

> **회귀분석 ≠ 인과관계**

회귀분석은 관계를 분석하는 중요한 도구이지만, 인과관계를 확인하기 위해서는 추가적인 연구설계와 방법이 필요합니다.

다음 주부터는 이 질문을 본격적으로 살펴보겠습니다.

> **"그렇다면 X가 정말 Y의 원인이라고 어떻게 말할 수 있을까?"**

이 질문이 바로 **정책평가와 인과추론(Causal Inference)**의 출발점입니다.

