---

title: "📊 [학부 실습] 제5주차: 언론에 나오는 예쁜 정책 그래프 그리기"
author: "나혜선"
date: "`r Sys.Date()`"
output: html_document
---------------------

```{r setup, include=FALSE}
knitr::opts_chunk$set(
  echo = TRUE,
  warning = FALSE,
  message = FALSE
)
```

## 🏫 강의 주제: `ggplot2`를 활용한 정책 데이터 시각화

정책 분석에서는 데이터를 분석하는 것뿐만 아니라,

> **분석 결과를 다른 사람에게 이해하기 쉽게 전달하는 것**

도 매우 중요합니다.

정책 연구자는 보고서, 언론자료, 발표자료 등을 통해 분석 결과를 전달해야 합니다.

이번 주에는 R의 대표적인 시각화 패키지인 `ggplot2`를 이용하여 데이터를 그래프로 표현해 보겠습니다.

이번 실습에서는 지난주에 사용했던 **Gapminder 데이터**를 활용합니다.

### 이번 주에 배울 내용

* `ggplot2`의 기본 구조
* 산점도(`geom_point()`)
* 선그래프(`geom_line()`)
* 색상으로 그룹 구분하기
* 점의 크기 활용하기
* 그래프 제목과 축 이름 만들기
* `theme()`을 이용하여 그래프 꾸미기
* 그래프를 보고 데이터의 관계 해석하기

---

# 1. 패키지와 데이터 준비하기

지난주에 사용했던 `gapminder` 데이터를 다시 불러옵니다.

```{r load-data}
library(gapminder)
library(tidyverse)

df <- gapminder
```

---

# 2. 오늘의 정책 질문

오늘은 다음과 같은 질문을 생각해 봅시다.

> **국가의 경제 수준과 국민의 기대수명 사이에는 어떤 관계가 있을까?**

경제 수준을 나타내는 변수로는

`gdpPercap`

즉, **1인당 GDP**를 사용합니다.

국민의 건강 수준을 나타내는 변수로는

`lifeExp`

즉, **기대수명**을 사용합니다.

그래프로 표현하면 두 변수의 관계를 눈으로 확인할 수 있습니다.

---

# 3. 먼저 2007년 데이터만 선택하기

지난주에 배운 `filter()`를 다시 사용해 보겠습니다.

```{r filter-2007}
df_2007 <- df %>%
  filter(year == 2007)
```

이제 `df_2007`에는 2007년의 국가별 데이터만 들어 있습니다.

---

# 4. `ggplot2`의 기본 구조

`ggplot2`의 기본 구조는 다음과 같습니다.

```text
ggplot(data, aes(x = 변수, y = 변수))
+
geom_()
```

쉽게 생각하면:

```text
데이터 준비
   ↓
X축과 Y축 지정
   ↓
그래프 종류 선택
   ↓
제목과 스타일 추가
```

입니다.

---

# 5. 가장 기본적인 그래프 만들기

먼저 2007년 국가별 1인당 GDP와 기대수명을 산점도로 나타내 보겠습니다.

```{r basic-scatter}
ggplot(
  data = df_2007,
  aes(x = gdpPercap, y = lifeExp)
) +
  geom_point()
```

각 점은 하나의 국가를 나타냅니다.

### 그래프 읽기

* X축 → 1인당 GDP
* Y축 → 기대수명
* 점 하나 → 하나의 국가

---

# 6. `aes()`는 무엇일까요?

`aes()`는 **데이터의 변수를 그래프의 시각적 요소에 연결하는 역할**을 합니다.

예를 들어:

```{r aes-example}
aes(
  x = gdpPercap,
  y = lifeExp
)
```

는

> `gdpPercap`을 X축에 사용하고
> `lifeExp`를 Y축에 사용하겠다.

는 뜻입니다.

---

# 7. 그래프에 색상 추가하기

이번에는 대륙별로 색상을 다르게 만들어 보겠습니다.

```{r color-scatter}
ggplot(
  data = df_2007,
  aes(x = gdpPercap, y = lifeExp)
) +
  geom_point(
    aes(color = continent)
  )
```

`continent`를 `color`에 연결하면 대륙별로 색상이 자동으로 구분됩니다.

### 중요한 점

다음과 같이 `aes()` 안에 넣으면:

```r
aes(color = continent)
```

**데이터의 변수에 따라 색상이 결정됩니다.**

---

# 8. 점의 크기도 바꿀 수 있을까요?

이번에는 인구가 많은 국가를 더 큰 점으로 표시해 보겠습니다.

```{r size-scatter}
ggplot(
  data = df_2007,
  aes(x = gdpPercap, y = lifeExp)
) +
  geom_point(
    aes(
      color = continent,
      size = pop
    )
  )
```

이번에는

* 색상 → 대륙
* 크기 → 인구

로 연결했습니다.

즉, 하나의 그래프에 여러 정보를 표현할 수 있습니다.

---

# 9. 점의 투명도 조절하기

국가가 많으면 점이 서로 겹칠 수 있습니다.

이럴 때 `alpha`를 사용할 수 있습니다.

```{r alpha-scatter}
ggplot(
  data = df_2007,
  aes(x = gdpPercap, y = lifeExp)
) +
  geom_point(
    aes(
      color = continent,
      size = pop
    ),
    alpha = 0.6
  )
```

`alpha`는 투명도를 조절합니다.

* `1` → 완전히 불투명
* `0` → 완전히 투명

---

# 10. 그래프 제목과 축 이름 추가하기

현재 그래프의 축 이름은 변수명으로 표시되어 있습니다.

조금 더 이해하기 쉽게 바꿔봅시다.

```{r labels}
ggplot(
  data = df_2007,
  aes(x = gdpPercap, y = lifeExp)
) +
  geom_point(
    aes(color = continent)
  ) +
  labs(
    title = "국가별 경제 수준과 기대수명의 관계",
    subtitle = "2007년 국가별 자료",
    x = "1인당 GDP",
    y = "기대수명 (세)",
    color = "대륙"
  )
```

`labs()`를 이용하면 그래프에 표시되는 설명을 바꿀 수 있습니다.

---

# 11. 그래프에 추세선 추가하기

이번에는 국가별 데이터가 전체적으로 어떤 방향의 관계를 보이는지 확인해 보겠습니다.

`geom_smooth()`를 사용합니다.

```{r trend-line}
ggplot(
  data = df_2007,
  aes(x = gdpPercap, y = lifeExp)
) +
  geom_point(
    aes(color = continent)
  ) +
  geom_smooth(
    method = "lm"
  )
```

여기서 `method = "lm"`은 선형 회귀(linear model)를 이용해 추세선을 그린다는 의미입니다.

### ⚠️ 중요한 점

추세선이 있다고 해서

> "GDP가 증가하면 반드시 기대수명이 증가한다."

라고 바로 결론을 내릴 수 있는 것은 아닙니다.

이번 그래프에서는 **두 변수 사이의 관계와 전체적인 패턴을 시각적으로 확인하는 것**이 목적입니다.

인과관계에 대해서는 이후 회귀분석과 정책평가 방법을 배우면서 다시 살펴보겠습니다.

---

# 12. 그래프를 조금 더 깔끔하게 만들기

`theme_minimal()`을 사용하면 그래프의 전체적인 디자인을 깔끔하게 만들 수 있습니다.

```{r theme}
ggplot(
  data = df_2007,
  aes(x = gdpPercap, y = lifeExp)
) +
  geom_point(
    aes(color = continent),
    alpha = 0.7
  ) +
  geom_smooth(
    method = "lm"
  ) +
  labs(
    title = "국가별 경제 수준과 기대수명의 관계",
    subtitle = "2007년 국가별 자료",
    x = "1인당 GDP",
    y = "기대수명 (세)",
    color = "대륙"
  ) +
  theme_minimal()
```

---

# 13. 조금 더 복잡한 그래프 만들어 보기

이번에는 인구수까지 점의 크기에 반영해 보겠습니다.

```{r advanced-scatter}
ggplot(
  data = df_2007,
  aes(x = gdpPercap, y = lifeExp)
) +
  geom_point(
    aes(
      color = continent,
      size = pop
    ),
    alpha = 0.6
  ) +
  geom_smooth(
    method = "lm"
  ) +
  labs(
    title = "국가별 경제 수준과 기대수명의 관계",
    subtitle = "2007년 국가별 자료",
    x = "1인당 GDP",
    y = "기대수명 (세)",
    color = "대륙",
    size = "인구"
  ) +
  theme_minimal()
```

---

# 14. 정책 연구에서 그래프를 어떻게 해석할까요?

그래프를 그리는 것만큼 중요한 것이 **그래프를 읽는 것**입니다.

다음 질문을 생각해 봅시다.

### 질문 1

GDP가 높은 국가일수록 기대수명도 높은 경향이 나타나는가?

### 질문 2

모든 국가가 같은 패턴을 보이는가?

### 질문 3

대륙별로 차이가 있는 것처럼 보이는가?

### 질문 4

특정 국가가 전체적인 패턴에서 크게 벗어나 있는가?

그래프를 이용하면 숫자만 볼 때 발견하기 어려운 패턴을 쉽게 확인할 수 있습니다.

---

# 15. 선그래프도 만들어 봅시다

이번에는 시간에 따른 변화를 살펴보겠습니다.

정책 연구에서는 다음과 같은 질문이 자주 등장합니다.

> **시간이 지나면서 어떤 지표가 어떻게 변화했는가?**

예를 들어 연도별 세계 평균 기대수명을 계산해 보겠습니다.

```{r yearly-lifeexp}
yearly_lifeexp <- df %>%
  group_by(year) %>%
  summarise(
    mean_lifeExp = mean(lifeExp)
  )
```

---

# 16. 연도별 평균 기대수명 그래프

이제 `geom_line()`을 이용해 선그래프를 만들어 봅시다.

```{r line-chart}
ggplot(
  data = yearly_lifeexp,
  aes(x = year, y = mean_lifeExp)
) +
  geom_line() +
  geom_point() +
  labs(
    title = "연도별 전 세계 평균 기대수명",
    x = "연도",
    y = "평균 기대수명 (세)"
  ) +
  theme_classic()
```

여기서:

* `geom_line()` → 연도별 변화를 선으로 연결
* `geom_point()` → 각 연도의 실제 값을 점으로 표시

합니다.

---

# 17. `geom_point()`와 `geom_line()` 비교

지금까지 두 가지 그래프를 배웠습니다.

### 산점도

```{r point-only}
ggplot(
  df_2007,
  aes(x = gdpPercap, y = lifeExp)
) +
  geom_point()
```

→ 두 변수 사이의 관계를 살펴볼 때 사용

### 선그래프

```{r line-only}
ggplot(
  yearly_lifeexp,
  aes(x = year, y = mean_lifeExp)
) +
  geom_line()
```

→ 시간에 따른 변화를 살펴볼 때 사용

---

# 18. 그래프를 만드는 기본 공식

앞으로 `ggplot2`를 사용할 때 다음 구조를 기억하세요.

```text
ggplot(data, aes(x = X변수, y = Y변수))
+
geom_그래프종류()
+
labs()
+
theme()
```

예를 들어:

```{r ggplot-formula}
ggplot(
  data = df_2007,
  aes(x = gdpPercap, y = lifeExp)
) +
  geom_point() +
  labs(
    x = "1인당 GDP",
    y = "기대수명"
  ) +
  theme_minimal()
```

---

# 19. 📝 실습 과제

본인의 GitHub 과제 제출 폴더에 R Markdown 파일을 업로드하세요.

## 과제 1. 산점도

`df` 데이터에서 **2007년 국가별 1인당 GDP와 기대수명의 관계**를 보여주는 산점도를 만드세요.

조건:

* X축 → `gdpPercap`
* Y축 → `lifeExp`
* `geom_point()` 사용
* `continent`에 따라 색상을 다르게 표시

---

## 과제 2. 선그래프

`df` 데이터 전체를 사용하여

> **연도별 전 세계 평균 기대수명의 변화**

를 보여주는 선그래프를 만드세요.

조건:

* X축 → `year`
* Y축 → 연도별 평균 `lifeExp`
* `geom_line()` 사용
* `theme_classic()` 사용
* 제목 → **"연도별 전 세계 기대수명 증가 추세"**

먼저 연도별 평균을 계산해야 합니다.

힌트:

```{r homework-hint}
df %>%
  group_by(year) %>%
  summarise(
    mean_lifeExp = mean(lifeExp)
  )
```

---

# 20. 🔍 결과 해석 과제

그래프를 만든 뒤 다음 질문에 간단하게 답해 보세요.

### 질문 1

2007년 국가별 GDP와 기대수명 사이에는 어떤 관계가 나타나는 것처럼 보이나요?

### 질문 2

연도별 평균 기대수명은 시간이 지나면서 어떻게 변화했나요?

### 질문 3

그래프를 통해 확인할 수 있는 것과 **그래프만으로 확인할 수 없는 것**은 무엇인가요?

특히 다음을 생각해 보세요.

> **상관관계가 있다고 해서 인과관계가 있다고 말할 수 있을까요?**

이 질문은 다음 주 회귀분석과 인과관계 학습으로 이어집니다.

---

# 21. 📌 이번 주 핵심 정리

이번 주에는 `ggplot2`를 이용하여 데이터를 시각화하는 방법을 배웠습니다.

### 핵심 함수

```text
ggplot()       → 그래프의 기본 틀
aes()          → 변수와 시각적 요소 연결
geom_point()   → 산점도
geom_line()    → 선그래프
geom_smooth()  → 추세선
labs()         → 제목과 축 이름
theme_minimal() → 그래프 스타일
theme_classic() → 그래프 스타일
```

### 기억해야 할 것

> **좋은 그래프는 예쁜 그래프가 아니라 데이터를 정확하게 전달하는 그래프입니다.**

다음 주에는 그래프에서 발견한 관계를 한 단계 더 발전시켜,

## **"두 변수 사이의 관계를 어떻게 분석할 수 있을까?"**

라는 질문을 다뤄보겠습니다.

### 다음 주: 회귀분석 맛보기

* X와 Y의 관계
* 상관관계와 인과관계
* 간단한 회귀분석
* 회귀계수 해석하기
