---

title: "📊 [학부 실습] 제12주차: Matching 실습 — 비슷한 관측치끼리 비교하기"
author: "나혜선"
date: "`r Sys.Date()`"
output: html_document
---------------------

```{r setup, include=FALSE}
knitr::opts_chunk$set(
  echo = TRUE,
  warning = FALSE,
  message = FALSE
)
```

# 12주차 학습목표

지난 11주차에서는 **Matching의 기본 아이디어**를 배웠습니다.

이번 주에는 실제로 R을 이용해 Matching을 해봅니다.

이번 시간에는 다음 내용을 배웁니다.

1. Matching의 기본 아이디어를 복습할 수 있다.
2. Treatment와 Control group의 특성을 비교할 수 있다.
3. `MatchIt` 패키지를 사용할 수 있다.
4. Nearest Neighbor Matching을 적용할 수 있다.
5. Matching 전후의 특성 차이를 비교할 수 있다.
6. Propensity Score의 분포를 확인할 수 있다.
7. Matching 후 Treatment와 Control의 결과를 비교할 수 있다.
8. Matching 결과를 해석할 때 주의할 점을 이해할 수 있다.

---

# 1. 지난 시간 복습

11주차에서는 다음과 같은 질문을 생각했습니다.

> **"정책 참여자와 비슷한 비참여자를 어떻게 찾을 수 있을까?"**

단순히

```text
모든 Treatment
       ↕
모든 Control
```

을 비교하는 대신,

```text
비슷한 Treatment
       ↕
비슷한 Control
```

을 비교하는 것이 Matching의 기본 아이디어였습니다.

---

# 2. 오늘은 직접 Matching 해보기

오늘은 가상의 취업지원 프로그램 데이터를 사용해보겠습니다.

우리가 알고 싶은 것은 다음과 같습니다.

> **취업지원 프로그램 참여가 취업 여부와 관련이 있는가?**

하지만 프로그램 참여자는 비참여자와 원래부터 다른 특성을 가지고 있을 수 있습니다.

예를 들어:

* 나이
* 교육 수준
* 이전 취업 경험

등이 다를 수 있습니다.

따라서 이번에는 이러한 특성을 고려하여 비슷한 사람끼리 비교해봅니다.

---

# 3. 필요한 패키지 준비하기

이번 시간에는 `tidyverse`와 `MatchIt`을 사용합니다.

```{r}
library(tidyverse)
library(MatchIt)
```

처음 사용하는 컴퓨터라면 다음 코드를 한 번 실행합니다.

```{r}
install.packages("tidyverse")
install.packages("MatchIt")
```

패키지 설치는 보통 처음 한 번만 하면 됩니다.

---

# 4. 연습용 데이터 만들기

이번 실습에서는 학생들이 코드를 바로 실행해볼 수 있도록 간단한 연습용 데이터를 만들어보겠습니다.

```{r}
set.seed(123)

matching_data <- tibble(
  id = 1:200,
  age = round(rnorm(200, mean = 35, sd = 8)),
  education = round(rnorm(200, mean = 14, sd = 2)),
  prior_employment = rbinom(200, 1, 0.6)
)
```

이제 프로그램 참여 여부를 만들어봅니다.

```{r}
matching_data <- matching_data %>%
  mutate(
    treatment_prob = plogis(
      -3 +
        0.05 * age +
        0.30 * education +
        0.80 * prior_employment
    ),
    treatment = rbinom(
      200,
      1,
      treatment_prob
    )
  )
```

마지막으로 취업 여부를 만들어봅니다.

```{r}
matching_data <- matching_data %>%
  mutate(
    employed_prob = plogis(
      -3 +
        0.04 * age +
        0.35 * education +
        0.90 * prior_employment +
        0.70 * treatment
    ),
    employed = rbinom(
      200,
      1,
      employed_prob
    )
  )
```

데이터를 확인해봅니다.

```{r}
head(matching_data)
```

---

# 5. 변수 확인하기

이번 데이터에는 다음과 같은 변수가 있습니다.

| 변수                 | 의미         |
| ------------------ | ---------- |
| `id`               | 개인 식별번호    |
| `age`              | 나이         |
| `education`        | 교육연수       |
| `prior_employment` | 이전 취업 경험   |
| `treatment`        | 프로그램 참여 여부 |
| `employed`         | 현재 취업 여부   |

`Treatment`와 `Control`은 다음과 같이 구분합니다.

```text
treatment = 1 → 프로그램 참여
treatment = 0 → 프로그램 비참여
```

결과변수는

```text
employed
```

입니다.

---

# 6. Treatment와 Control의 크기 확인하기

먼저 각 집단에 몇 명이 있는지 확인합니다.

```{r}
table(matching_data$treatment)
```

조금 더 보기 좋게 확인할 수도 있습니다.

```{r}
matching_data %>%
  count(treatment)
```

이번에는 결과변수의 평균을 확인합니다.

```{r}
matching_data %>%
  group_by(treatment) %>%
  summarise(
    employment_rate = mean(employed),
    .groups = "drop"
  )
```

### 질문

Treatment와 Control의 취업률에 차이가 있나요?

있다면 그 차이를 바로

> "프로그램의 효과"

라고 말할 수 있을까요?

**아직 아닙니다.**

---

# 7. Treatment와 Control의 특성 비교

이번에는 결과변수만 보지 않고,

정책 참여 이전의 특성을 비교해봅니다.

```{r}
matching_data %>%
  group_by(treatment) %>%
  summarise(
    mean_age = mean(age),
    mean_education = mean(education),
    prior_employment_rate = mean(prior_employment),
    .groups = "drop"
  )
```

여기서 다음을 확인합니다.

* 평균 연령은 비슷한가?
* 평균 교육연수는 비슷한가?
* 이전 취업 경험 비율은 비슷한가?

만약 Treatment와 Control의 특성이 크게 다르다면,

> 두 집단의 취업률 차이가 프로그램 때문인지, 원래 특성 차이 때문인지

구분하기 어려울 수 있습니다.

---

# 8. Matching의 목표

그래서 Matching에서는 다음과 같은 비교를 시도합니다.

```text
Matching 전

Treatment
   ↕
특성이 다른 Control


Matching 후

Treatment
   ↕
비슷한 특성의 Control
```

즉, Matching의 중요한 목표 중 하나는

> **Treatment와 Control의 관측된 특성을 더 비슷하게 만드는 것**

입니다.

---

# 9. `MatchIt` 사용하기

이제 실제 Matching을 해봅니다.

`MatchIt`에서는 `matchit()` 함수를 사용합니다.

```{r}
m.out <- matchit(
  treatment ~ age + education + prior_employment,
  data = matching_data,
  method = "nearest"
)
```

여기서 중요한 부분을 하나씩 살펴봅시다.

---

# 10. `treatment ~ age + education + prior_employment`

다음 부분을 봅시다.

```r
treatment ~ age + education + prior_employment
```

이것은

> Treatment 여부를 나이, 교육, 이전 취업 경험을 이용해 비교한다

는 의미입니다.

즉,

```text
Treatment
    ↑
    │
 ┌──┼──────────────┐
 │  │              │
나이 교육       이전 취업 경험
```

과 같은 구조입니다.

---

# 11. `method = "nearest"`

다음 부분도 중요합니다.

```r
method = "nearest"
```

이것은 **Nearest Neighbor Matching**을 사용한다는 뜻입니다.

쉽게 말하면,

> **가장 비슷한 관측치를 찾아 연결한다**

는 아이디어입니다.

예를 들어:

```text
Treatment A
Propensity Score = 0.72

       ↓

Control B
Propensity Score = 0.70
```

처럼 서로 가까운 관측치를 매칭합니다.

---

# 12. Matching 결과 확인하기

Matching 결과를 확인합니다.

```{r}
m.out
```

보다 자세한 정보를 확인하려면:

```{r}
summary(m.out)
```

를 사용할 수 있습니다.

여기에는

* Matching 전 표본
* Matching 후 표본
* 각 집단의 관측치 수
* Covariate balance

등에 관한 정보가 나타납니다.

---

# 13. Matching된 데이터 확인하기

Matching 후의 데이터를 확인해봅니다.

```{r}
matched_data <- match.data(m.out)

head(matched_data)
```

이 데이터에는 Matching에 사용된 정보가 포함되어 있습니다.

예를 들어:

```{r}
names(matched_data)
```

를 실행해보세요.

---

# 14. Matching 전후 표본 크기 비교하기

Matching 전에는 모든 관측치를 사용했습니다.

Matching 후에는 비교 가능한 관측치 중심으로 표본이 구성됩니다.

다음 코드를 실행해봅니다.

```{r}
matching_data %>%
  count(treatment)
```

그리고:

```{r}
matched_data %>%
  count(treatment)
```

두 결과를 비교해봅니다.

### 질문

1. Matching 전에는 각 집단에 몇 명이 있었나요?
2. Matching 후에는 몇 명이 남았나요?
3. 일부 관측치가 분석에서 제외되었나요?

---

# 15. Matching 전후 특성 비교

이번에는 가장 중요한 부분입니다.

Matching 전:

```{r}
matching_data %>%
  group_by(treatment) %>%
  summarise(
    mean_age = mean(age),
    mean_education = mean(education),
    prior_employment_rate = mean(prior_employment),
    .groups = "drop"
  )
```

Matching 후:

```{r}
matched_data %>%
  group_by(treatment) %>%
  summarise(
    mean_age = mean(age),
    mean_education = mean(education),
    prior_employment_rate = mean(prior_employment),
    .groups = "drop"
  )
```

두 결과를 비교해봅니다.

### 핵심 질문

> **Matching 후 Treatment와 Control의 특성이 더 비슷해졌는가?**

이것이 Matching에서 매우 중요한 질문입니다.

---

# 16. Balance란 무엇일까?

Matching에서는 **Balance**라는 표현을 자주 사용합니다.

Balance는 쉽게 말하면,

> **Treatment와 Control의 관측된 특성이 얼마나 비슷한가**

를 의미합니다.

예를 들어 Matching 전에는:

```text
Treatment 평균 나이 = 38세
Control 평균 나이 = 32세
```

였다면 차이가 있습니다.

Matching 후:

```text
Treatment 평균 나이 = 35세
Control 평균 나이 = 35.5세
```

가 되었다면 두 집단이 더 비슷해졌다고 볼 수 있습니다.

---

# 17. Balance를 그래프로 확인하기

`MatchIt`의 `summary()` 결과를 이용하면 Matching 전후의 balance를 확인할 수 있습니다.

```{r}
summary(m.out, standardize = TRUE)
```

여기서 표준화된 차이(Standardized Mean Difference)를 확인할 수 있습니다.

이번 수업에서는 복잡한 수식보다 다음과 같이 이해합니다.

> **두 집단의 특성 차이가 Matching 후 얼마나 줄어들었는가?**

---

# 18. Propensity Score 확인하기

Matching에서는 Propensity Score도 중요한 역할을 합니다.

11주차에서 배운 것처럼 Propensity Score는

> **관측된 특성을 고려했을 때 Treatment를 받을 가능성**

을 나타내는 점수입니다.

`MatchIt` 결과에서 Propensity Score를 확인할 수도 있습니다.

```{r}
matched_data %>%
  select(
    id,
    treatment,
    distance
  ) %>%
  head(10)
```

여기서 `distance`는 `MatchIt`에서 계산된 Propensity Score와 관련된 매칭 거리 정보입니다.

---

# 19. Matching 결과 시각화하기

Treatment와 Control의 Propensity Score 분포를 확인해봅니다.

```{r}
ggplot(
  matched_data,
  aes(
    x = distance,
    fill = factor(treatment)
  )
) +
  geom_histogram(
    bins = 15,
    alpha = 0.5,
    position = "identity"
  ) +
  labs(
    title = "Matching 후 Propensity Score 분포",
    x = "Propensity Score",
    fill = "Treatment"
  )
```

두 집단의 분포가 어느 정도 겹치는지 확인합니다.

---

# 20. Matching 후 결과변수 비교하기

이제 드디어 결과변수를 비교합니다.

이번 분석의 결과변수는 `employed`입니다.

```{r}
matched_data %>%
  group_by(treatment) %>%
  summarise(
    employment_rate = mean(employed),
    .groups = "drop"
  )
```

Treatment와 Control의 취업률 차이를 확인합니다.

---

# 21. 단순 비교와 Matching 결과 비교하기

Matching 전:

```{r}
before_result <- matching_data %>%
  group_by(treatment) %>%
  summarise(
    employment_rate = mean(employed),
    .groups = "drop"
  )

before_result
```

Matching 후:

```{r}
after_result <- matched_data %>%
  group_by(treatment) %>%
  summarise(
    employment_rate = mean(employed),
    .groups = "drop"
  )

after_result
```

두 결과를 비교해봅니다.

```text
Matching 전
→ Treatment와 Control의 단순한 결과 차이

Matching 후
→ 비슷한 특성을 가진 관측치 중심의 결과 차이
```

---

# 22. Matching 결과를 어떻게 해석할까?

예를 들어 Matching 후 결과가 다음과 같다고 가정해봅시다.

```text
Treatment 취업률 = 68%
Control 취업률 = 60%
```

그러면 두 집단 사이에는

```text
68% - 60% = 8%p
```

의 차이가 있습니다.

이를 다음과 같이 설명할 수 있습니다.

> 관측된 특성이 비슷한 관측치들을 Matching한 후, 프로그램 참여자와 비교대상자의 취업률에는 약 8%p의 차이가 나타났다.

여기서도 주의해야 합니다.

바로

> **"프로그램이 취업률을 8%p 증가시켰다."**

라고 단정해서는 안 됩니다.

---

# 23. 왜 바로 인과효과라고 말할 수 없을까?

Matching은 우리가 관측할 수 있는 특성을 이용합니다.

예를 들어:

* 나이
* 교육
* 이전 취업 경험

등입니다.

하지만 데이터에 없는 특성이 있을 수 있습니다.

예:

* 취업 의지
* 개인의 능력
* 가족의 지원
* 개인의 네트워크

이러한 특성이 Treatment와 결과변수 모두에 영향을 준다면,

Matching만으로는 이러한 차이를 제거하기 어렵습니다.

---

# 24. Matching의 핵심적인 한계

따라서 Matching 결과를 해석할 때는 다음을 기억해야 합니다.

> **Matching은 관측된 특성의 차이를 줄이는 방법이다.**

하지만

> **관측되지 않은 특성의 차이까지 자동으로 제거하는 것은 아니다.**

따라서 Matching을 했다고 해서

> **"인과관계가 증명되었다."**

라고 할 수 있는 것은 아닙니다.

---

# 25. DID와 Matching 다시 비교하기

지금까지 배운 DID와 Matching을 비교해봅시다.

| 방법       | 핵심 비교                        |
| -------- | ---------------------------- |
| 단순 비교    | Treatment vs Control         |
| Matching | 비슷한 Treatment vs 비슷한 Control |
| DID      | Treatment의 변화 vs Control의 변화 |

DID는

> **시간의 변화**

를 이용합니다.

Matching은

> **관측된 특성의 유사성**

을 이용합니다.

따라서 두 방법은 서로 다른 방식으로 비교집단의 문제를 다룹니다.

---

# 26. 이번 주 전체 분석 과정

이번 주에는 다음과 같은 과정을 수행했습니다.

```text
데이터 준비
     ↓
Treatment / Control 구분
     ↓
정책 참여 이전 특성 비교
     ↓
MatchIt 적용
     ↓
Nearest Neighbor Matching
     ↓
Matching 전후 Balance 확인
     ↓
Propensity Score 확인
     ↓
Matching 후 결과 비교
     ↓
결과 해석
     ↓
한계 확인
```

---

# 27. 오늘의 핵심 코드

이번 주에 가장 중요한 코드는 다음입니다.

### Matching

```{r}
m.out <- matchit(
  treatment ~ age + education + prior_employment,
  data = matching_data,
  method = "nearest"
)
```

### Matching 결과 확인

```{r}
summary(m.out, standardize = TRUE)
```

### Matching 데이터 가져오기

```{r}
matched_data <- match.data(m.out)
```

### Matching 후 결과 비교

```{r}
matched_data %>%
  group_by(treatment) %>%
  summarise(
    employment_rate = mean(employed),
    .groups = "drop"
  )
```

---

# 28. 실습 과제

이번 주에는 다음 과제를 수행해보세요.

## 과제 1. Matching 변수 바꿔보기

다음 코드를 수정해보세요.

```{r}
m.out <- matchit(
  treatment ~ age + education + prior_employment,
  data = matching_data,
  method = "nearest"
)
```

`age`, `education`, `prior_employment` 중 일부 변수를 제외하거나 다른 변수를 추가해보세요.

그리고 Matching 결과가 어떻게 달라지는지 확인하세요.

---

## 과제 2. Matching 전후 비교

다음 질문에 답해보세요.

1. Matching 전 Treatment와 Control의 평균 연령은 얼마였는가?
2. Matching 후에는 얼마였는가?
3. 교육연수의 차이는 줄어들었는가?
4. 이전 취업 경험의 차이는 줄어들었는가?

---

## 과제 3. 결과 비교

Matching 전후의 취업률을 비교해보세요.

그리고 다음 문장을 완성해보세요.

> "Matching 전에는 Treatment와 Control의 취업률 차이가 ___%p였고, Matching 후에는 ___%p였다."

---

## 과제 4. 해석하기

다음 질문에 답해보세요.

> Matching 후 Treatment의 취업률이 더 높게 나타났다면, 이를 바로 "정책의 인과효과"라고 할 수 있을까요?

힌트:

**관측되지 않은 특성**

---

# 29. 오늘의 핵심 개념

### Matching

> 비슷한 특성을 가진 Treatment와 Control을 찾아 비교하는 방법

### Nearest Neighbor Matching

> 가장 비슷한 관측치를 찾아 연결하는 Matching 방법

### Propensity Score

> 관측된 특성을 바탕으로 Treatment를 받을 가능성을 나타내는 점수

### Balance

> Treatment와 Control의 관측된 특성이 얼마나 비슷한지를 나타내는 개념

### 중요한 주의점

> **Matching은 관측된 특성의 차이를 줄이는 데 도움을 주지만, 관측되지 않은 특성의 차이를 자동으로 해결하지는 않는다.**

---

# 30. 다음 주 예고: RDD

이번 주에는

> **"비슷한 사람끼리 비교하기"**

를 배웠습니다.

다음 주에는 조금 다른 아이디어를 사용합니다.

> **"정책 대상자를 나누는 기준점 바로 주변을 비교하면 어떨까?"**

예를 들어,

```text
소득 300만원 이하 → 정책 대상
소득 300만원 초과 → 정책 비대상

───────────────│───────────────
               300만원
                cutoff
```

이러한 아이디어를 이용하는 방법이

**Regression Discontinuity Design, RDD**입니다.

다음 시간에는 RDD의 기본 아이디어를 이해하고 간단한 R 실습을 해봅니다.

---

# 오늘의 한 문장

> **Matching은 정책 참여자와 비슷한 특성을 가진 비참여자를 찾아 비교함으로써, 단순한 집단 비교에서 발생할 수 있는 관측된 특성의 차이를 줄이는 방법이다.**
