---

title: "📊 [학부 실습] 제13주차: RDD — 기준점 주변에서 정책효과 찾기"
author: "나혜선"
date: "`r Sys.Date()`"
output: html_document
---------------------

```{r setup, include=FALSE}
knitr::opts_chunk$set(
  echo = TRUE,
  warning = FALSE,
  message = FALSE
)
```

# 13주차 학습목표

이번 주에는 **Regression Discontinuity Design (RDD)**의 기본 아이디어를 배웁니다.

이번 시간에는 복잡한 수식보다 다음 질문에 집중합니다.

> **"정책 대상자를 나누는 기준점 바로 주변의 사람들을 비교하면 정책효과를 알아볼 수 있을까?"**

이번 주가 끝나면 다음을 할 수 있습니다.

1. RDD의 기본 아이디어를 설명할 수 있다.
2. Cutoff와 Running Variable의 의미를 이해할 수 있다.
3. Cutoff 주변의 관측치를 시각화할 수 있다.
4. 간단한 RDD 분석을 수행할 수 있다.
5. Cutoff에서 결과변수가 갑자기 변하는지 확인할 수 있다.
6. RDD의 장점과 한계를 설명할 수 있다.

---

# 1. 지난 시간 복습

12주차에서는 **Matching**을 배웠습니다.

Matching의 핵심 아이디어는 무엇이었나요?

> **비슷한 특성을 가진 Treatment와 Control을 찾아 비교한다.**

예를 들어 취업지원 프로그램의 경우,

```text
27세 / 대졸 / 경력 있음 / 참여
              ↕
27세 / 대졸 / 경력 있음 / 미참여
```

처럼 서로 비슷한 사람을 비교했습니다.

이번 주에는 조금 다른 방법을 사용합니다.

---

# 2. 이번에는 "기준점"을 이용해보자

다음과 같은 정책이 있다고 생각해봅시다.

> **시험 점수가 70점 이상인 학생에게 장학금을 지급한다.**

그러면 정책 대상자는 다음과 같이 나뉩니다.

```text
시험 점수

  60    65    69    70    71    75    80
                    │
                    │
                 기준점
                Cutoff = 70

      비대상자       │       대상자
                     │
```

69점 학생은 장학금을 받지 못합니다.

70점 학생은 장학금을 받습니다.

그렇다면 다음 두 학생은 상당히 비슷할 가능성이 있습니다.

```text
69점 학생  ↔  70점 학생
```

둘의 차이는 시험 점수 1점입니다.

그리고 중요한 차이는

> **70점을 기준으로 정책 대상 여부가 달라진다는 것**

입니다.

---

# 3. RDD의 핵심 아이디어

RDD는 이러한 상황에서 사용합니다.

> **정책 대상 여부가 특정 기준점(cutoff)을 기준으로 결정되는 경우**

기준점 바로 주변의 관측치를 비교합니다.

```text
                    Cutoff
                       │
                       ↓
───────────────●───────│───────●───────────────
              69       70      71

            Control          Treatment
```

핵심 아이디어는 매우 단순합니다.

> **기준점 바로 왼쪽과 오른쪽은 매우 비슷하다고 생각하고 비교한다.**

---

# 4. Running Variable이란?

RDD에서는 정책 대상 여부를 결정하는 기준이 되는 변수가 필요합니다.

이 변수를 **Running Variable**이라고 합니다.

예를 들어:

| 정책               | Running Variable |
| ---------------- | ---------------- |
| 시험점수 70점 이상 장학금  | 시험 점수            |
| 소득 300만원 이하 지원금  | 소득               |
| 나이 65세 이상 연금     | 나이               |
| 평가점수 60점 이상 사업지원 | 평가점수             |

예를 들어 시험점수가 Running Variable이라면:

```text
Running Variable = 시험 점수
Cutoff = 70
```

입니다.

---

# 5. Cutoff란?

**Cutoff**는 정책 대상 여부가 바뀌는 기준점입니다.

예를 들어:

```text
시험점수 < 70
→ 정책 비대상

시험점수 ≥ 70
→ 정책 대상
```

이라면

```text
Cutoff = 70
```

입니다.

RDD에서 가장 중요한 숫자라고 할 수 있습니다.

---

# 6. RDD를 그림으로 이해하기

RDD에서는 보통 Running Variable을 X축에 놓고 결과변수를 Y축에 놓습니다.

예를 들어:

```text
취업률
  │
  │                         ● ● ●
  │                    ● ●
  │               ● ●
  │          ● ●
  │      ● ●
  │   ● ●
  │             │
  │             │ Cutoff
  │             │
  │                   ● ●
  │                 ●
  │              ●
  │          ●
  └────────────────────────────────
                    시험점수
```

중요한 것은 **Cutoff에서 결과가 갑자기 변하는지**입니다.

---

# 7. 가상의 RDD 데이터 만들기

이번 실습에서는 시험점수에 따라 장학금 지급 여부가 결정되는 상황을 가정하겠습니다.

```{r}
set.seed(123)

rdd_data <- tibble(
  id = 1:200,
  score = runif(200, 50, 90)
)
```

시험점수 70점을 기준으로 장학금 여부를 만들어봅니다.

```{r}
rdd_data <- rdd_data %>%
  mutate(
    treatment = if_else(score >= 70, 1, 0)
  )
```

데이터를 확인합니다.

```{r}
head(rdd_data)
```

---

# 8. 결과변수 만들기

이제 결과변수를 만들어봅니다.

이번에는 장학금 지급 이후의 취업 여부를 가정하겠습니다.

```{r}
rdd_data <- rdd_data %>%
  mutate(
    employed_prob =
      0.40 +
      0.005 * (score - 50) +
      0.15 * treatment,
    
    employed_prob = pmin(
      pmax(employed_prob, 0.05),
      0.95
    ),
    
    employed = rbinom(
      n(),
      1,
      employed_prob
    )
  )
```

이번 데이터에서는 70점을 기준으로 장학금이 지급되고,

장학금 지급 이후 취업률이 조금 높아지는 상황을 가정했습니다.

---

# 9. 데이터 확인하기

```{r}
head(rdd_data)
```

변수는 다음과 같습니다.

| 변수          | 의미        |
| ----------- | --------- |
| `id`        | 개인 식별번호   |
| `score`     | 시험 점수     |
| `treatment` | 장학금 지급 여부 |
| `employed`  | 취업 여부     |

---

# 10. Cutoff 확인하기

이번 분석의 cutoff는 70점입니다.

```{r}
cutoff <- 70
```

그리고 Treatment 여부를 다시 확인해봅니다.

```{r}
rdd_data %>%
  count(treatment)
```

---

# 11. 전체 데이터를 먼저 그려보기

RDD에서는 **그래프가 매우 중요합니다.**

먼저 전체 데이터를 그려봅니다.

```{r}
ggplot(
  rdd_data,
  aes(
    x = score,
    y = employed
  )
) +
  geom_jitter(
    height = 0.05,
    width = 0,
    alpha = 0.4
  ) +
  geom_vline(
    xintercept = cutoff,
    linetype = "dashed"
  ) +
  labs(
    title = "시험점수와 취업 여부",
    x = "시험점수",
    y = "취업 여부"
  )
```

여기서 세로선이 바로 **Cutoff = 70**입니다.

---

# 12. 왜 Cutoff 주변을 볼까?

RDD에서는 전체 범위를 모두 비교하는 것보다

> **Cutoff 주변의 관측치**

에 집중합니다.

예를 들어 51점 학생과 89점 학생을 비교하는 것보다,

```text
69점 ↔ 70점
```

또는

```text
69.5점 ↔ 70.5점
```

처럼 기준점에 가까운 학생을 비교하는 것이 더 자연스럽습니다.

---

# 13. Cutoff 주변 데이터만 선택하기

이번에는 70점에서 ±10점 범위만 사용해봅니다.

```{r}
rdd_local <- rdd_data %>%
  filter(
    score >= 60,
    score <= 80
  )
```

데이터를 확인합니다.

```{r}
summary(rdd_local$score)
```

---

# 14. Cutoff 주변만 다시 그려보기

```{r}
ggplot(
  rdd_local,
  aes(
    x = score,
    y = employed
  )
) +
  geom_jitter(
    height = 0.05,
    width = 0,
    alpha = 0.5
  ) +
  geom_vline(
    xintercept = cutoff,
    linetype = "dashed"
  ) +
  labs(
    title = "Cutoff 주변의 관측치",
    x = "시험점수",
    y = "취업 여부"
  )
```

이제 기준점 주변의 모습에 집중해봅니다.

---

# 15. 평균 취업률을 이용해 보기

개별 관측치는 0 또는 1이기 때문에 그래프가 조금 복잡할 수 있습니다.

이번에는 시험점수 구간별 평균 취업률을 계산해봅니다.

```{r}
rdd_summary <- rdd_local %>%
  mutate(
    score_group = floor(score)
  ) %>%
  group_by(score_group) %>%
  summarise(
    employment_rate = mean(employed),
    n = n(),
    .groups = "drop"
  )
```

확인해봅니다.

```{r}
head(rdd_summary)
```

---

# 16. 평균 취업률 그래프

```{r}
ggplot(
  rdd_summary,
  aes(
    x = score_group,
    y = employment_rate
  )
) +
  geom_point() +
  geom_vline(
    xintercept = cutoff,
    linetype = "dashed"
  ) +
  labs(
    title = "시험점수와 평균 취업률",
    x = "시험점수",
    y = "평균 취업률"
  )
```

여기서 우리가 찾고 싶은 것은 무엇일까요?

바로

> **Cutoff에서 취업률이 갑자기 변하는지**

입니다.

---

# 17. Discontinuity란?

**Discontinuity**는 말 그대로

> **연속적으로 이어지던 관계가 특정 지점에서 갑자기 끊기거나 변하는 것**

을 의미합니다.

예를 들어:

```text
취업률
  │
  │                  ● ● ●
  │              ● ●
  │          ● ●
  │      ● ●
  │  ● ●
  │          │
  │          │ ← 갑작스러운 변화
  │          │
  │              ● ● ●
  │            ●
  │          ●
  │
  └────────────────────────
             70
           Cutoff
```

이러한 갑작스러운 변화가 RDD에서 중요한 관심 대상입니다.

---

# 18. 간단한 회귀분석으로 확인하기

이번에는 회귀분석을 이용해보겠습니다.

먼저 Cutoff와의 거리를 계산합니다.

```{r}
rdd_local <- rdd_local %>%
  mutate(
    running = score - cutoff
  )
```

그러면:

```text
score = 68
→ running = -2

score = 70
→ running = 0

score = 73
→ running = 3
```

입니다.

---

# 19. Cutoff를 기준으로 Treatment 만들기

이번에는 다시 Treatment 변수를 확인합니다.

```{r}
table(rdd_local$treatment)
```

Cutoff 왼쪽:

```text
running < 0
```

Cutoff 오른쪽:

```text
running >= 0
```

입니다.

---

# 20. 가장 간단한 RDD 회귀

아주 단순한 형태의 RDD 회귀를 실행해봅니다.

```{r}
rdd_model <- lm(
  employed ~ treatment + running,
  data = rdd_local
)

summary(rdd_model)
```

이번 분석에서 중요한 계수는:

```text
treatment
```

입니다.

---

# 21. `treatment` 계수는 무엇을 의미할까?

RDD 회귀에서 `treatment` 계수는

> **Cutoff를 기준으로 결과변수가 얼마나 갑자기 달라지는지**

를 나타내는 역할을 합니다.

예를 들어 `treatment` 계수가

```text
0.12
```

라면,

> Cutoff 주변에서 Treatment와 Control의 결과 차이가 약 0.12, 즉 12%p 정도 나타난다는 의미입니다.

다만 이 숫자를 해석할 때는 항상

> **Cutoff 주변의 비교라는 점**

을 기억해야 합니다.

---

# 22. 왜 "전체 사람에게 12%p 효과"라고 하면 안 될까?

RDD는 모든 사람을 비교하는 방법이 아닙니다.

특히

> **Cutoff 주변의 관측치**

에 집중합니다.

따라서 결과를 다음처럼 이해하는 것이 좋습니다.

> "기준점 바로 주변에서 정책 대상 여부가 결과변수와 어떤 차이를 보이는가?"

이지,

> "이 정책이 모든 사람의 취업률을 12%p 높였다."

라고 일반화하는 것은 적절하지 않을 수 있습니다.

---

# 23. RDD의 핵심 가정

RDD에서 중요한 아이디어는 다음과 같습니다.

> **Cutoff 바로 주변의 관측치는 정책 대상 여부를 제외하면 매우 비슷하다고 볼 수 있어야 한다.**

예를 들어:

```text
69.9점 학생
      ↕
70.1점 학생
```

두 학생이 매우 비슷하다고 생각할 수 있다면,

정책 대상 여부의 차이를 이용하여 정책과 결과의 관계를 살펴볼 수 있습니다.

---

# 24. 왜 멀리 있는 사람을 비교하지 않을까?

예를 들어:

```text
55점 학생 ↔ 85점 학생
```

을 비교한다면 두 사람은 여러 측면에서 다를 수 있습니다.

하지만:

```text
69.8점 ↔ 70.2점
```

이라면 시험점수 자체는 거의 비슷합니다.

따라서 RDD에서는

> **Cutoff에 가까울수록 비교의 유사성이 높아진다**

는 아이디어를 사용합니다.

---

# 25. RDD의 장점

RDD의 가장 큰 장점은

> **정책 대상 여부가 명확한 기준점으로 결정되는 상황을 활용할 수 있다는 것**

입니다.

예를 들어:

```text
점수 ≥ 70 → 지원
점수 < 70 → 미지원
```

처럼 정책 규칙이 명확하다면 RDD를 적용할 수 있습니다.

특히 기준점 주변의 비교는 단순한 Treatment/Control 비교보다 설득력 있는 비교를 만들어줄 수 있습니다.

---

# 26. RDD의 한계

하지만 RDD도 만능은 아닙니다.

### ① Cutoff가 필요합니다

정책 대상 여부를 나누는 명확한 기준점이 있어야 합니다.

---

### ② Cutoff 주변에 충분한 관측치가 필요합니다

기준점 주변에 관측치가 너무 적으면 분석이 어렵습니다.

---

### ③ 결과를 전체 집단에 일반화하기 어려울 수 있습니다

RDD는 특히

> **Cutoff 주변의 사람들에게 해당하는 효과**

를 파악하는 데 초점이 있습니다.

---

### ④ 기준점 조작 가능성을 확인해야 합니다

만약 사람들이 정책을 받기 위해 자신의 점수를 의도적으로 조작할 수 있다면 문제가 생길 수 있습니다.

예를 들어:

```text
69.8점
↓
70점으로 조작
↓
정책 대상
```

과 같은 상황입니다.

이번 수업에서는 이 부분을 깊게 분석하지 않고,

> **"기준점 주변에서 관측치가 인위적으로 조작되지 않았는가?"**

라는 질문이 중요하다는 것만 기억합니다.

---

# 26-1. 실제 연구에서는 `rdrobust`를 사용하기도 합니다

지금까지는 RDD의 기본 아이디어를 이해하기 위해
간단한 `lm()` 회귀분석을 사용했습니다.

```{r}
rdd_model <- lm(
  employed ~ treatment + running,
  data = rdd_local
)

summary(rdd_model)
```

이 코드는 **RDD의 기본적인 아이디어를 이해하기 위한 교육용 실습**입니다.

하지만 실제 연구에서는 RDD의 특성을 고려한 보다 전문적인 추정 방법을 사용할 수 있습니다.

대표적으로 R에서는 **`rdrobust` 패키지**가 사용됩니다.

---

## `rdrobust`란?

`rdrobust`는 Regression Discontinuity 분석을 위해 만들어진 패키지입니다.

실제 RDD 분석에서는 다음과 같은 문제를 고려해야 합니다.

* Cutoff에서 얼마나 가까운 관측치를 사용할 것인가?
* Cutoff 주변의 관계를 어떤 형태로 추정할 것인가?
* 추정된 효과의 불확실성을 어떻게 계산할 것인가?

이러한 문제를 보다 전문적으로 다루기 위해 `rdrobust`와 같은 방법을 사용할 수 있습니다.

---

## 예를 들어

실제 연구에서는 다음과 같은 형태의 코드를 사용할 수 있습니다.

```{r}
# 실제 연구에서 사용할 수 있는 예시
# install.packages("rdrobust")
# library(rdrobust)

# rdrobust(y = rdd_data$employed,
#          x = rdd_data$score,
#          c = 70)
```

여기서:

```text
y = 결과변수
x = Running Variable
c = Cutoff
```

입니다.

예를 들어 이번 실습에서는:

```text
y = employed
x = score
c = 70
```

이 됩니다.

---

## 그런데 오늘은 왜 사용하지 않을까요?

이번 강의의 목적은 `rdrobust`의 사용법을 익히는 것이 아닙니다.

오늘 가장 중요한 것은 다음 질문입니다.

> **"왜 Cutoff 바로 주변의 사람들을 비교하는가?"**

즉,

```text
Cutoff 왼쪽
     ↕
Cutoff 오른쪽
```

이라는 **RDD의 비교 논리**를 이해하는 것이 이번 주의 핵심입니다.

따라서 이번 수업에서는 `lm()`을 이용해 RDD의 기본적인 구조를 간단하게 살펴보고,

실제 연구에서 사용할 수 있는 보다 전문적인 방법으로 `rdrobust`가 있다는 것만 알아두겠습니다.

---

## 꼭 기억할 점

```text
이번 수업
→ RDD의 아이디어 이해
→ Cutoff 주변 비교
→ 간단한 시각화와 회귀분석

실제 연구
→ 적절한 bandwidth 선택
→ 함수 형태 고려
→ 보다 정교한 추정 및 추론
→ rdrobust 등의 전문적인 방법 활용
```

따라서 이번 주에는

> **`rdrobust` 코드를 외우는 것보다 RDD가 어떤 비교를 이용하는 방법인지 이해하는 것이 더 중요합니다.**


# 27. Matching과 RDD 비교

지금까지 배운 두 방법을 비교해봅시다.

| 방법       | 핵심 아이디어             |
| -------- | ------------------- |
| Matching | 비슷한 특성을 가진 관측치끼리 비교 |
| RDD      | 기준점 바로 주변의 관측치를 비교  |

Matching:

```text
비슷한 사람
    ↕
비슷한 사람
```

RDD:

```text
Cutoff 왼쪽
    ↕
Cutoff 오른쪽
```

둘 다 중요한 것은

> **"어떤 비교가 정책효과를 더 잘 보여줄 수 있는가?"**

라는 질문입니다.

---

# 28. DID와 RDD 비교

DID와도 비교해봅시다.

| 방법       | 핵심 비교                        |
| -------- | ---------------------------- |
| DID      | Treatment의 변화 vs Control의 변화 |
| Matching | 비슷한 Treatment vs 비슷한 Control |
| RDD      | Cutoff 왼쪽 vs Cutoff 오른쪽      |

즉, 지금까지 배운 방법들은 서로 다른 상황에서 서로 다른 비교를 사용합니다.

---

# 29. 정책평가에서 중요한 것은?

지금까지 배운 내용을 한 번 생각해봅시다.

정책평가에서 중요한 것은 단순히

> "어떤 방법을 사용할 것인가?"

만이 아닙니다.

더 중요한 질문은:

> **"정책효과를 알아보기 위해 어떤 비교를 할 것인가?"**

입니다.

---

# 30. 지금까지 배운 비교의 발전

우리는 6주차부터 계속해서 같은 문제를 다르게 해결해왔습니다.

```text
6주차
단순한 평균 차이
        ↓
7–8주차
회귀분석 + 통제변수
        ↓
9–10주차
DID
        ↓
11–12주차
Matching
        ↓
13주차
RDD
```

방법은 달라졌지만 질문은 비슷합니다.

> **"정책이 없었다면 결과가 어떻게 되었을까?"**

정책평가의 핵심은 결국 이 질문과 연결됩니다.

---

# 31. 오늘 배운 핵심 코드

이번 주에는 다음 코드를 기억하면 됩니다.

### Cutoff 설정

```{r}
cutoff <- 70
```

### Cutoff와의 거리 계산

```{r}
rdd_local <- rdd_local %>%
  mutate(
    running = score - cutoff
  )
```

### Cutoff 시각화

```{r}
ggplot(
  rdd_local,
  aes(
    x = score,
    y = employed
  )
) +
  geom_jitter(
    height = 0.05,
    width = 0
  ) +
  geom_vline(
    xintercept = cutoff,
    linetype = "dashed"
  )
```

### 간단한 RDD 회귀

```{r}
rdd_model <- lm(
  employed ~ treatment + running,
  data = rdd_local
)

summary(rdd_model)
```

---



# 32. 실습 과제

## 과제 1. Cutoff 바꿔보기

다음 코드를 수정해보세요.

```{r}
cutoff <- 70
```

Cutoff를 65로 바꾸면 어떤 일이 발생할까요?

Treatment 변수를 다시 만들어보고 결과를 확인하세요.

---

## 과제 2. Cutoff 주변 범위 바꿔보기

현재는 60점부터 80점까지 사용했습니다.

다음과 같이 바꿔보세요.

```{r}
rdd_local <- rdd_data %>%
  filter(
    score >= 65,
    score <= 75
  )
```

그리고 그래프를 다시 그려보세요.

### 질문

Cutoff 주변 범위를 좁히면 관측치가 어떻게 달라지나요?

---

## 과제 3. 그래프 해석하기

RDD 그래프를 보고 다음 질문에 답해보세요.

> Cutoff인 70점 주변에서 취업률이 갑자기 변하는 것처럼 보이는가?

그래프를 근거로 자신의 생각을 한두 문장으로 작성해보세요.

---

## 과제 4. 방법 선택하기

다음 상황에서 어떤 방법이 적절할지 생각해보세요.

### 상황 A

정책 대상자가 무작위로 결정되었습니다.

### 상황 B

정책 대상 여부가 특정 점수 70점을 기준으로 결정됩니다.

### 상황 C

정책 시행 전후의 Treatment와 Control group 자료가 있습니다.

### 상황 D

정책 참여자와 비참여자의 관측 가능한 특성이 매우 다릅니다.

다음 방법 중 하나를 선택해보세요.

* DID
* Matching
* RDD
* 단순 비교

그리고 그 이유를 간단히 설명하세요.

---

# 33. 다음 주 예고: IV

다음 주에는 마지막 주요 정책평가 방법을 배웁니다.

바로

**Instrumental Variables (IV)**

입니다.

IV는 조금 다른 문제에서 출발합니다.

예를 들어 우리가 알고 싶은 것은:

> **교육이 취업에 미치는 영향**

이라고 해봅시다.

그런데 교육 수준은 개인의 능력, 가정환경, 동기 등과 관련되어 있을 수 있습니다.

그래서 단순히

```text
교육 ↑
    ↓
취업 ↑
```

이라고 비교하기 어렵습니다.

이때

> **교육에는 영향을 주지만 취업에는 직접적인 영향을 주지 않는 외부적인 변수를 이용할 수 있을까?**

라는 아이디어가 등장합니다.

이것이 IV의 기본적인 출발점입니다.

다음 시간에는 이 아이디어를 아주 간단한 예제로 이해해봅니다.

---

# 오늘의 한 문장

> **RDD는 정책 대상 여부가 결정되는 기준점(Cutoff) 바로 주변의 관측치를 비교하여 정책과 결과변수 사이의 관계를 살펴보는 방법이다.**

그리고 꼭 기억하세요.

> **RDD의 핵심은 복잡한 회귀식이 아니라 "왜 Cutoff 주변을 비교하는가?"를 이해하는 것이다.**
