---

title: "📊 [학부 실습] 제11주차: Matching의 이해 — 비슷한 특성을 가진 관측치끼리 비교하기"
author: "나혜선"
date: "`r Sys.Date()`"
output: html_document
---------------------

```{r setup, include=FALSE}
knitr::opts_chunk$set(
  echo = TRUE,
  warning = FALSE,
  message = FALSE
)
```

# 11주차 학습목표

이번 주에는 **Matching**의 기본적인 아이디어를 배웁니다.

지난 9–10주차에서는 이중차분법(DID)을 이용해 정책효과를 추정했습니다.

이번 주에는 다른 질문을 생각해봅니다.

> **"정책에 참여한 사람과 참여하지 않은 사람을 그냥 비교해도 될까?"**

이번 시간에는 다음 내용을 배웁니다.

1. 단순한 참여자·비참여자 비교의 문제를 이해할 수 있다.
2. Matching의 기본 아이디어를 이해할 수 있다.
3. 비슷한 특성을 가진 관측치를 비교하는 이유를 이해할 수 있다.
4. Treatment group과 Control group의 특성 차이를 확인할 수 있다.
5. Propensity Score의 기본 개념을 이해할 수 있다.
6. Matching이 인과효과를 자동으로 보장하지 않는다는 점을 이해할 수 있다.

---

# 1. 지금까지 무엇을 배웠을까?

먼저 지금까지 배운 내용을 간단하게 돌아봅니다.

### 6주차

평균 비교와 상관관계

> **차이가 있다고 해서 원인이 되는 것은 아니다.**

### 7주차

회귀분석

> 변수 사이의 관계를 숫자로 표현해보자.

### 8주차

통제변수

> 다른 조건을 고려하면서 관계를 살펴보자.

### 9–10주차

이중차분법(DID)

> 정책 전후의 변화를 비교하여 정책효과를 추정해보자.

그리고 이번 주에는 새로운 질문을 생각해봅니다.

> **"애초에 정책을 받은 사람과 받지 않은 사람이 너무 다른 것은 아닐까?"**

---

# 2. 간단한 정책 사례를 생각해봅시다

예를 들어 정부가 **청년 직업훈련 프로그램**을 운영한다고 생각해봅시다.

프로그램에 참여한 사람들의 취업률이

```text
참여자: 70%
비참여자: 55%
```

라고 합시다.

그러면 다음과 같이 생각할 수도 있습니다.

> "직업훈련 프로그램에 참여한 사람들의 취업률이 15%p 높다."

하지만 이것만으로는

> "직업훈련 프로그램이 취업률을 15%p 높였다."

라고 말하기 어렵습니다.

왜 그럴까요?

---

# 3. 참여자와 비참여자는 처음부터 다를 수 있다

직업훈련 프로그램에 참여하는 사람과 참여하지 않는 사람은 여러 가지 특성이 다를 수 있습니다.

예를 들어:

| 특성       |    참여자 | 비참여자 |
| -------- | -----: | ---: |
| 평균 연령    |    27세 |  34세 |
| 대학 졸업 비율 |    70% |  45% |
| 이전 취업 경험 |     많음 |   적음 |
| 거주 지역    | 대도시 중심 |  다양함 |
| 프로그램 참여  |      O |    X |

이런 차이가 있다면 취업률의 차이가

**직업훈련 때문인지**

아니면

**참여자와 비참여자의 원래 특성 차이 때문인지**

구분하기 어렵습니다.

---

# 4. 이것이 바로 Selection의 문제입니다

정책평가에서 중요한 개념 중 하나가 **Selection**입니다.

정책에 참여할 사람이 무작위로 결정되지 않는 경우,

Treatment group과 Control group이 처음부터 다를 수 있습니다.

예를 들어:

```text
취업 의지가 높은 사람
        ↓
직업훈련에 참여
        ↓
취업 가능성이 높음
```

그렇다면 높은 취업률이

> 직업훈련의 효과

인지,

> 원래 취업 의지가 높았기 때문인지

구분하기 어렵습니다.

이러한 문제를 **Selection Bias**와 연결해서 생각할 수 있습니다.

---

# 5. 그렇다면 어떻게 비교할까?

여기서 Matching의 아이디어가 등장합니다.

핵심 생각은 아주 간단합니다.

> **정책 참여자와 최대한 비슷한 특성을 가진 비참여자를 찾아서 비교하자.**

예를 들어 27세이고,

* 대학교 졸업
* 이전 취업 경험 있음
* 같은 지역 거주

인 사람이 직업훈련에 참여했다고 해봅시다.

그렇다면 비참여자 중에서도 비슷한 특성을 가진 사람을 찾아 비교합니다.

```text
Treatment
27세
대졸
취업 경험 있음
서울 거주
      ↕
Control
28세
대졸
취업 경험 있음
서울 거주
```

이처럼 **비슷한 사람끼리 비교**하려는 것이 Matching의 기본 아이디어입니다.

---

# 6. Matching을 그림으로 생각해보기

예를 들어 다음과 같은 데이터가 있다고 생각해봅시다.

```text
사람 A
나이 25
교육 16년
경력 3년
훈련 참여 O

사람 B
나이 26
교육 16년
경력 3년
훈련 참여 X
```

A와 B는 여러 특성이 비슷합니다.

따라서 A의 결과와 B의 결과를 비교하면,

단순히 모든 참여자와 모든 비참여자를 비교하는 것보다

> **좀 더 비슷한 조건의 사람끼리 비교**

할 수 있습니다.

---

# 7. R에서 간단한 예제를 만들어봅시다

이번에는 Matching의 아이디어를 이해하기 위해 간단한 데이터를 만들어봅니다.

```{r}
library(tidyverse)

matching_data <- tibble(
  id = 1:10,
  age = c(25, 26, 24, 30, 31, 29, 40, 41, 39, 38),
  education = c(16, 16, 15, 14, 14, 15, 12, 12, 13, 12),
  treatment = c(1, 0, 1, 0, 1, 0, 1, 0, 0, 1),
  employed = c(1, 1, 1, 0, 1, 1, 0, 0, 1, 0)
)

matching_data
```

여기서

* `age` = 나이
* `education` = 교육연수
* `treatment` = 정책 참여 여부
* `employed` = 취업 여부

입니다.

---

# 8. Treatment와 Control의 평균을 비교해보기

먼저 참여자와 비참여자의 평균적인 특성을 확인합니다.

```{r}
matching_data %>%
  group_by(treatment) %>%
  summarise(
    mean_age = mean(age),
    mean_education = mean(education),
    employment_rate = mean(employed)
  )
```

결과를 확인해봅니다.

### 질문

1. Treatment와 Control의 평균 연령은 비슷한가?
2. 교육연수는 비슷한가?
3. 취업률은 얼마나 다른가?

여기서 중요한 것은

> **결과변수만 비교하지 말고, 정책 참여 이전의 특성도 비교해야 한다**

는 것입니다.

---

# 9. 왜 평균 비교만으로 충분하지 않을까?

예를 들어 다음과 같은 결과가 나왔다고 해봅시다.

```text
Treatment 취업률 = 70%
Control 취업률 = 55%
```

그러면 15%p의 차이가 있습니다.

하지만 만약

```text
Treatment 평균 교육연수 = 16년
Control 평균 교육연수 = 12년
```

이라면 어떨까요?

교육 수준이 취업에 영향을 줄 가능성이 있습니다.

그렇다면 15%p의 차이가

* 직업훈련 때문인지
* 교육 수준 차이 때문인지
* 다른 특성 때문인지

구분하기 어려울 수 있습니다.

---

# 10. Matching의 기본 원칙

Matching은 다음과 같은 질문을 던집니다.

> **"이 사람과 비슷하지만 정책에는 참여하지 않은 사람이 있는가?"**

예를 들어:

```text
Treatment A
나이 = 25
교육 = 16년
경력 = 3년

        ↓ Matching

Control B
나이 = 26
교육 = 16년
경력 = 3년
```

가능하면 이렇게 비슷한 관측치를 찾아 비교합니다.

---

# 11. 정확히 똑같은 사람을 찾아야 할까?

여기서 현실적인 문제가 생깁니다.

우리가 고려하려는 특성이 많아지면

> **모든 특성이 정확하게 똑같은 사람**

을 찾기가 어려워집니다.

예를 들어 다음 특성을 모두 고려한다고 생각해봅시다.

* 나이
* 교육
* 성별
* 소득
* 경력
* 거주지역
* 가족 수
* 이전 취업 경험

이 모든 특성이 정확히 같은 사람을 찾는 것은 쉽지 않습니다.

그래서 Matching에서는 **비슷한 정도를 어떻게 측정할 것인가?**가 중요한 문제가 됩니다.

---

# 12. Propensity Score의 등장

여기서 **Propensity Score**라는 개념을 사용합니다.

조금 어렵게 들리지만 기본 아이디어는 간단합니다.

Propensity Score는

> **관측된 특성을 고려했을 때 해당 관측치가 Treatment를 받을 가능성**

이라고 생각하면 됩니다.

예를 들어:

```text
Person A
Propensity Score = 0.72
```

라면,

관측된 특성을 고려했을 때 이 사람이 정책에 참여할 가능성이 약 72% 정도라고 해석할 수 있습니다.

반면,

```text
Person B
Propensity Score = 0.70
```

이라면 A와 B는 정책 참여 가능성이 비슷합니다.

따라서 두 사람을 Matching할 수 있습니다.

---

# 13. Propensity Score를 왜 사용할까?

처음에는 우리가 여러 특성을 동시에 비교했습니다.

```text
나이
교육
경력
소득
지역
...
```

Propensity Score는 이러한 여러 특성을 이용하여

```text
하나의 숫자
```

로 요약하는 아이디어입니다.

즉,

```text
여러 특성
   ↓
Propensity Score
   ↓
비슷한 점수를 가진 관측치끼리 비교
```

라는 구조입니다.

### 중요한 점

Propensity Score가

> "정책효과"

를 의미하는 것은 아닙니다.

Propensity Score는 **정책 참여 가능성을 나타내는 점수**입니다.

---

# 14. Propensity Score는 어떻게 계산할까?

보통 Treatment 여부를 종속변수로 놓고 모형을 추정합니다.

예를 들어:

```text
Treatment
    ↑
나이
교육
경력
소득
지역
```

R에서는 일반적으로 Logistic Regression 등을 이용할 수 있습니다.

예:

```{r}
ps_model <- glm(
  treatment ~ age + education,
  data = matching_data,
  family = binomial
)

summary(ps_model)
```

예측된 확률을 계산할 수도 있습니다.

```{r}
matching_data <- matching_data %>%
  mutate(
    propensity_score = predict(
      ps_model,
      type = "response"
    )
  )

matching_data
```

이제 각 관측치에 Propensity Score가 생깁니다.

---

# 15. Propensity Score 확인하기

Propensity Score를 시각적으로 확인해봅니다.

```{r}
ggplot(
  matching_data,
  aes(
    x = propensity_score,
    fill = factor(treatment)
  )
) +
  geom_histogram(
    bins = 10,
    alpha = 0.5,
    position = "identity"
  ) +
  labs(
    title = "Treatment와 Control의 Propensity Score",
    x = "Propensity Score",
    fill = "Treatment"
  )
```

그래프에서 확인할 것은

> Treatment와 Control의 Propensity Score가 어느 정도 겹치는가?

입니다.

---

# 16. 왜 겹치는 것이 중요할까?

예를 들어 Treatment group의 Propensity Score가

```text
0.7 ~ 0.9
```

에만 있고,

Control group은

```text
0.1 ~ 0.3
```

에만 있다고 생각해봅시다.

그렇다면 두 집단 사이에 비슷한 관측치를 찾기가 어렵습니다.

반대로,

```text
Treatment
0.4 ~ 0.8

Control
0.3 ~ 0.7
```

처럼 어느 정도 겹친다면

비슷한 관측치를 찾을 가능성이 커집니다.

이러한 겹침을 **Common Support**와 연결해서 이해할 수 있습니다.

---

# 17. Matching은 무엇을 해결하려고 하는가?

Matching의 목적을 다시 정리해봅시다.

단순 비교:

```text
모든 Treatment
       ↕
모든 Control
```

Matching:

```text
비슷한 Treatment
       ↕
비슷한 Control
```

즉,

> **정책 참여 여부 외의 관측된 특성을 최대한 비슷하게 만든 후 결과를 비교하려는 접근**

이라고 이해할 수 있습니다.

---

# 18. Matching과 DID 비교하기

지금까지 배운 DID와 Matching을 비교해봅시다.

| 방법       | 핵심 아이디어            |
| -------- | ------------------ |
| 단순 평균 비교 | 두 집단의 결과를 비교       |
| 회귀분석     | 여러 변수와 결과의 관계를 분석  |
| Matching | 비슷한 특성을 가진 관측치를 비교 |
| DID      | 두 집단의 정책 전후 변화를 비교 |

DID와 Matching은 서로 완전히 반대되는 방법이라기보다,

> **서로 다른 방식으로 비교집단을 더 적절하게 구성하려는 접근**

으로 이해할 수 있습니다.

실제 연구에서는 두 방법을 함께 사용하는 경우도 있습니다.

---

# 19. Matching의 중요한 한계

Matching을 사용한다고 해서 자동으로 인과관계가 증명되는 것은 아닙니다.

특히 중요한 문제가 있습니다.

### 관측되지 않은 특성

우리가 데이터에서 볼 수 있는 것은

* 나이
* 교육
* 소득
* 경력

등의 관측된 특성입니다.

하지만 실제로 정책 참여에 영향을 주는 요인 중에는 데이터에 없는 것도 있을 수 있습니다.

예를 들어:

* 개인의 동기
* 능력
* 취업 의지
* 가족의 지원

등입니다.

이런 특성을 관측할 수 없다면 Matching만으로 그 차이를 완전히 제거할 수 없습니다.

---

# 20. Matching의 핵심 가정

따라서 Matching을 이용한 인과효과 추정에서는

> **관측된 특성을 충분히 고려하면 Treatment와 Control 사이의 중요한 차이를 비교할 수 있다는 가정**

이 중요합니다.

쉽게 표현하면,

> **"우리가 데이터에서 관찰한 특성으로 충분히 비슷한 비교대상을 만들 수 있는가?"**

라는 질문입니다.

따라서 Matching도 단순히

> "비슷한 사람을 찾아봤으니까 이제 인과효과다."

라고 끝나는 방법은 아닙니다.

---

# 21. 오늘 배운 내용을 그림으로 정리하기

```text
정책 참여자
     ↓
처음부터 다른 특성을 가지고 있을 수 있음
     ↓
단순 비교의 한계
     ↓
비슷한 특성을 가진 Control 찾기
     ↓
Matching
     ↓
Propensity Score 등을 이용해
비슷한 관측치 찾기
     ↓
Treatment와 Control의 결과 비교
```

---

# 22. 오늘의 핵심 개념

### Selection Bias

Treatment와 Control이 정책 참여 이전부터 서로 다른 특성을 가지고 있을 때 발생할 수 있는 비교의 문제

### Matching

비슷한 특성을 가진 Treatment와 Control을 찾아 비교하는 방법

### Propensity Score

관측된 특성을 바탕으로 해당 관측치가 Treatment를 받을 가능성을 나타내는 점수

### Common Support

Treatment와 Control의 비교 가능한 관측치가 충분히 겹치는 영역

### 중요한 주의점

> **Matching은 관측된 특성의 차이를 줄이는 데 도움을 주지만, 관측되지 않은 특성의 차이를 자동으로 해결하지는 않는다.**

---

# 23. 실습 과제

이번 주에는 아래 질문에 답해보세요.

### 과제 1

다음 상황에서 단순한 평균 비교가 왜 문제가 될 수 있는지 설명해보세요.

> 정부가 취업지원 프로그램을 운영했다.
> 프로그램 참여자의 취업률은 72%, 비참여자의 취업률은 58%였다.

---

### 과제 2

프로그램 참여자와 비참여자를 비교할 때 어떤 특성을 Matching에 사용할 수 있을까요?

최소 3개를 생각해보세요.

예:

```text
① 나이
② 교육 수준
③ 이전 취업 경험
```

---

### 과제 3

다음 두 사람 중 누가 Matching하기에 더 적절한 Control group 후보인지 생각해보세요.

```text
Treatment A
나이: 27세
교육: 16년
경력: 3년

Control B
나이: 28세
교육: 16년
경력: 3년

Control C
나이: 52세
교육: 12년
경력: 0년
```

왜 그렇게 생각했는지 한 문장으로 설명해보세요.

---

### 과제 4

다음 문장을 완성해보세요.

> Propensity Score는 ________________________________ 을 나타내는 점수이다.

힌트:

**Treatment를 받을 가능성**

---

# 24. 12주차 예고

이번 주에는 Matching의 기본적인 아이디어를 배웠습니다.

다음 주에는 실제 데이터를 이용해

> **"그럼 실제로 Matching을 어떻게 하는가?"**

를 실습합니다.

다음 시간에는 R의 `MatchIt` 패키지를 이용하여

```text
실제 데이터
    ↓
Propensity Score
    ↓
Matching
    ↓
Matching 전후 비교
    ↓
Balance 확인
    ↓
Treatment와 Control의 결과 비교
```

과정을 직접 해봅니다.

---

# 오늘의 한 문장

> **Matching은 정책 참여자와 비슷한 특성을 가진 비참여자를 찾아 비교함으로써, 단순한 집단 비교에서 발생할 수 있는 차이를 줄이려는 방법이다.**
