---

title: "📘 [대학원] 제2주차: 공공데이터 핸들링"
author: "나혜선"
date: "`r Sys.Date()`"
output: html_document
---------------------

```{r setup, include=FALSE}
knitr::opts_chunk$set(
  echo = TRUE,
  warning = FALSE,
  message = FALSE
)
```

# 1. 학습목표

이번 주에는 정책연구에 필요한 공공데이터를 R로 불러오고,
분석에 사용할 수 있는 형태로 정리하는 방법을 학습합니다.

이번 주가 끝나면 다음을 할 수 있습니다.

* CSV, Excel, Stata 데이터를 R로 불러올 수 있다.
* 데이터의 구조와 변수 유형을 확인할 수 있다.
* 분석에 필요한 변수와 관측치를 선택할 수 있다.
* 결측치를 확인하고 기본적인 처리 방법을 이해할 수 있다.
* 주요 변수의 요약통계를 계산할 수 있다.
* 분석 전에 데이터와 변수의 의미를 확인해야 하는 이유를 설명할 수 있다.

> **핵심 질문:**
> "데이터를 분석하기 전에 무엇을 확인해야 할까?"

---

# 2. 왜 데이터 핸들링이 중요한가?

정책연구에서는 통계모형을 선택하는 것만큼
**분석에 사용할 데이터를 제대로 이해하고 준비하는 과정**이 중요합니다.

예를 들어 다음과 같은 정책연구를 생각해 봅시다.

> 청년고용지원사업이 청년의 취업에 영향을 미쳤는가?

분석을 시작하기 전에 먼저 확인해야 할 것이 있습니다.

* 데이터는 어디에서 수집되었는가?
* 관측 단위는 개인인가, 기업인가, 지역인가?
* 각 변수는 무엇을 의미하는가?
* 변수의 단위는 무엇인가?
* 결측치는 얼마나 존재하는가?
* 이상한 값이나 입력 오류는 없는가?

데이터를 제대로 이해하지 않은 상태에서 회귀분석을 실행하면
**정교한 통계모형을 사용하더라도 잘못된 결과를 얻을 수 있습니다.**

따라서 정책분석의 기본 흐름은 다음과 같습니다.

```text
정책 질문
    ↓
데이터 수집
    ↓
데이터 이해
    ↓
데이터 정제
    ↓
기초통계 및 시각화
    ↓
통계분석
    ↓
정책적 해석
```

이번 주에는 이 중에서

**데이터 이해 → 데이터 정제 → 기초통계**

부분을 다룹니다.

---

# 3. R 패키지 준비

이번 주에는 `tidyverse`를 주로 사용합니다.

```{r}
# install.packages("tidyverse")
library(tidyverse)
```

그리고 다양한 파일 형식을 불러오기 위해 다음 패키지도 사용합니다.

```{r}
# install.packages("readxl")
# install.packages("haven")

library(readxl)
library(haven)
```

이번 주에 사용하는 주요 패키지는 다음과 같습니다.

| 패키지         | 주요 용도         |
| ----------- | ------------- |
| `tidyverse` | 데이터 정제 및 분석   |
| `readxl`    | Excel 파일 불러오기 |
| `haven`     | Stata 파일 불러오기 |

---

# 4. 다양한 데이터 파일 형식

실제 정책·경제 연구에서는 다양한 파일 형식의 데이터를 만나게 됩니다.

| 파일 형식   | R 함수           | 주로 사용되는 경우    |
| ------- | -------------- | ------------- |
| `.csv`  | `read_csv()`   | 공공데이터, 일반 데이터 |
| `.xlsx` | `read_excel()` | 기관·조사자료       |
| `.dta`  | `read_dta()`   | 경제학·사회과학 연구자료 |

특히 경제학과 사회과학 연구에서는 **Stata 데이터(`.dta`)**를 자주 접하게 됩니다.

따라서 R을 사용하는 연구자라도 Stata 데이터를 읽고 이해할 수 있어야 합니다.

---

# 5. CSV 파일 불러오기

CSV는 공공데이터에서 매우 흔하게 사용하는 파일 형식입니다.

```{r}
data <- read_csv("data.csv")
```

파일이 현재 작업 폴더에 있다면 위와 같이 불러올 수 있습니다.

폴더 안에 데이터가 있다면:

```{r}
data <- read_csv("data/data.csv")
```

데이터를 불러온 뒤에는 바로 분석하지 말고 먼저 확인합니다.

```{r}
head(data)
```

---

# 6. Excel 파일 불러오기

Excel 파일은 `read_excel()`을 사용합니다.

```{r}
data <- read_excel("data.xlsx")
```

특정 시트를 선택할 수도 있습니다.

```{r}
data <- read_excel(
  "data.xlsx",
  sheet = "Sheet1"
)
```

Excel 데이터의 경우 시트 이름과 데이터가 시작되는 위치도 확인해야 합니다.

---

# 7. Stata 파일 불러오기

## 7.1 왜 Stata 데이터를 알아야 할까?

경제학, 노동시장 연구, 정책평가 등에서는
Stata 형식인 `.dta` 파일을 자주 사용합니다.

예를 들어 다음과 같은 자료가 Stata 형식으로 제공될 수 있습니다.

* World Bank Enterprise Surveys
* 노동시장 조사자료
* 가구조사 자료
* 기업 패널자료
* 국제경제 데이터

R에서는 `haven` 패키지를 사용하여 Stata 데이터를 불러올 수 있습니다.

---

## 7.2 Stata 파일 불러오기

```{r}
library(haven)

data <- read_dta("data.dta")
```

불러온 뒤에는 다른 데이터와 마찬가지로 구조를 확인합니다.

```{r}
glimpse(data)
```

```{r}
summary(data)
```

---

## 7.3 Stata 데이터의 변수 라벨

Stata 데이터에는 변수에 대한 **label**이나 값에 대한 **value label**이 포함되어 있는 경우가 있습니다.

따라서 데이터를 불러온 후 변수의 이름뿐 아니라
**변수의 정의와 코드북(codebook)**&#xB3C4; 확인해야 합니다.

예를 들어:

```text
employment
1 = employed
0 = not employed
```

라고 되어 있을 수도 있고,

```text
employment
1 = Yes
2 = No
```

라고 되어 있을 수도 있습니다.

같은 이름의 변수라도 코딩 방식이 다를 수 있습니다.

> **중요:**
> 변수 이름만 보고 변수의 의미나 코딩 방식을 추측하지 않습니다.

---

# 8. 데이터와 Codebook 확인하기

공공데이터나 연구용 데이터를 사용할 때는 가능하면
데이터와 함께 제공되는 설명서를 확인해야 합니다.

특히 다음 사항을 확인합니다.

### ① 변수명

```text
income
employment
age
education
```

### ② 변수의 의미

예를 들어 `income`이

* 개인소득인지
* 가구소득인지
* 월소득인지
* 연소득인지

확인해야 합니다.

### ③ 변수의 단위

```text
달러
천 달러
백만 달러
%
비율
```

### ④ 변수의 코딩

```text
gender:
1 = Male
2 = Female
```

또는

```text
gender:
0 = Male
1 = Female
```

처럼 데이터마다 다를 수 있습니다.

### ⑤ 결측값 코드

일부 데이터에서는 결측치를 단순히 `NA`가 아니라

```text
-99
-999
9999
```

등으로 표시하기도 합니다.

따라서 **데이터 설명서를 확인하지 않고 숫자를 바로 분석하면 안 됩니다.**

---

# 9. 불러온 데이터 확인하기

데이터를 불러왔다면 먼저 구조를 확인합니다.

## 9.1 데이터 앞부분 보기

```{r}
head(data)
```

또는:

```{r}
head(data, 10)
```

앞에서부터 10개의 관측치를 확인할 수 있습니다.

---

## 9.2 데이터 구조 확인

```{r}
str(data)
```

`str()`은 변수의 이름과 자료형을 확인할 때 유용합니다.

예:

```text
$ age      : num
$ income   : num
$ gender   : chr
$ employed : int
```

대표적인 자료형은 다음과 같습니다.

* `numeric` : 숫자
* `integer` : 정수
* `character` : 문자
* `logical` : TRUE/FALSE

---

## 9.3 `glimpse()` 사용하기

`tidyverse`에서는 `glimpse()`도 많이 사용합니다.

```{r}
glimpse(data)
```

많은 변수가 있는 데이터셋을 빠르게 확인할 때 유용합니다.

---

# 10. 분석 전에 반드시 확인해야 하는 것

데이터를 처음 받았을 때 다음 질문을 확인하는 습관을 들이는 것이 좋습니다.

### ① 관측 단위

한 행(row)이 무엇을 의미하는가?

```text
1행 = 개인
1행 = 기업
1행 = 지역
1행 = 지역-연도
```

관측 단위를 잘못 이해하면 이후 분석 전체가 달라질 수 있습니다.

---

### ② 변수의 의미

예를 들어 `income`이라는 변수가 있다고 해서
반드시 월소득을 의미하는 것은 아닙니다.

```text
income = 월소득
income = 연소득
income = 가구소득
income = 로그소득
```

데이터 설명서(codebook)를 확인해야 합니다.

---

### ③ 변수의 단위

GDP가

```text
1000
```

이라고 되어 있다면,

실제 단위가

```text
달러
천 달러
백만 달러
```

중 무엇인지 확인해야 합니다.

---

# 11. 간단한 데이터 만들어 보기

실습을 위해 간단한 정책 관련 데이터를 만들어 보겠습니다.

```{r}
policy_data <- tibble(
  id = 1:10,
  age = c(22, 25, 28, 31, 35, 24, 27, 30, 42, 50),
  training = c(1, 0, 1, 1, 0, 0, 1, 1, 0, 0),
  income = c(
    2200, 2500, 2800, 3100, 3500,
    2400, 2700, 3000, 4200, 5000
  )
)

policy_data
```

이 데이터에서

* `id` = 개인 식별번호
* `age` = 연령
* `training` = 직업훈련 참여 여부
* `income` = 월소득

이라고 가정합니다.

---

# 12. 변수 선택하기: `select()`

분석에 필요한 변수만 선택할 수 있습니다.

```{r}
policy_data %>%
  select(age, training, income)
```

연령과 소득만 선택하면:

```{r}
policy_data %>%
  select(age, income)
```

---

# 13. 관측치 선택하기: `filter()`

특정 조건에 해당하는 관측치만 선택할 수 있습니다.

예를 들어 30세 이상만 선택하면:

```{r}
policy_data %>%
  filter(age >= 30)
```

직업훈련 참여자만 선택할 수도 있습니다.

```{r}
policy_data %>%
  filter(training == 1)
```

여러 조건을 함께 사용할 수도 있습니다.

```{r}
policy_data %>%
  filter(age >= 30, training == 1)
```

---

# 14. 변수 만들기: `mutate()`

새로운 변수를 만들 수도 있습니다.

예를 들어 소득을 천 단위로 표현해 보겠습니다.

```{r}
policy_data <- policy_data %>%
  mutate(
    income_1000 = income / 1000
  )

policy_data
```

또는 연령대를 만들어 볼 수 있습니다.

```{r}
policy_data <- policy_data %>%
  mutate(
    young = if_else(age < 30, 1, 0)
  )
```

---

# 15. 결측치란 무엇인가?

실제 공공데이터에서는 모든 값이 존재하지 않을 수 있습니다.

예를 들어:

```text
ID    age    income
1     25     2500
2     31     NA
3     28     2800
4     NA     3100
```

`NA`는 해당 값이 결측(missing)임을 의미합니다.

---

# 16. 결측치 확인하기

특정 변수의 결측치를 확인할 수 있습니다.

```{r}
is.na(policy_data$income)
```

결측치의 개수를 세려면:

```{r}
sum(is.na(policy_data$income))
```

데이터 전체의 결측치를 확인하려면:

```{r}
colSums(is.na(policy_data))
```

이 명령은 변수별 결측치 개수를 보여줍니다.

---

# 17. 결측값 코드 확인하기

특히 경제·사회과학 데이터에서는 결측값이 `NA`가 아닌 숫자로 표시되는 경우가 있습니다.

예를 들어:

```text
income
2500
3000
-99
2800
-99
```

여기서 `-99`가 실제 소득이 아니라
**무응답 또는 결측을 의미할 수 있습니다.**

이 경우 데이터 설명서를 확인한 후 필요한 경우 결측치로 변환할 수 있습니다.

```{r}
policy_data <- policy_data %>%
  mutate(
    income = if_else(income == -99, NA_real_, income)
  )
```

> **주의:**
> `-99`를 무조건 결측치로 바꾸면 안 됩니다.
> 반드시 해당 데이터의 codebook에서 의미를 확인해야 합니다.

---

# 18. 결측치를 어떻게 처리할까?

결측치를 발견했다고 해서 무조건 삭제하면 안 됩니다.

먼저 **왜 결측치가 발생했는지** 생각해야 합니다.

예를 들어:

```text
응답자가 질문에 답하지 않음
        ↓
소득 변수 결측
```

과

```text
조사 대상에 해당되지 않음
        ↓
소득 변수 결측
```

은 의미가 다를 수 있습니다.

대표적인 접근방법은 다음과 같습니다.

### 방법 1. 분석에서 제외

```{r}
data_complete <- policy_data %>%
  filter(!is.na(income))
```

### 방법 2. 결측치를 별도로 표시

범주형 변수에서는 결측 자체를 하나의 범주로 다루는 경우도 있습니다.

### 방법 3. 결측값 대체

평균 대체, 회귀 기반 대체, 다중대체 등 여러 방법이 있습니다.

하지만 어떤 방법을 사용할지는
**데이터와 연구설계에 따라 결정해야 합니다.**

> **중요:**
> 결측치 처리 방법 자체가 분석 결과에 영향을 줄 수 있습니다.

---

# 19. 요약통계

데이터를 분석하기 전에 기본적인 분포를 확인해야 합니다.

가장 간단한 방법은:

```{r}
summary(policy_data)
```

숫자형 변수에서는 다음과 같은 정보를 확인할 수 있습니다.

```text
Min.
1st Qu.
Median
Mean
3rd Qu.
Max.
```

---

# 20. 평균과 중앙값

평균:

```{r}
mean(policy_data$income)
```

중앙값:

```{r}
median(policy_data$income)
```

평균과 중앙값을 함께 확인하면
데이터의 분포를 대략적으로 파악할 수 있습니다.

예를 들어

```text
평균 >> 중앙값
```

이라면 일부 매우 큰 값이 평균을 끌어올리고 있을 가능성을 생각해 볼 수 있습니다.

---

# 21. 정책집단별 요약통계

정책분석에서는 집단별 차이를 확인하는 것이 중요합니다.

직업훈련 참여 여부에 따라 평균소득을 비교해 보겠습니다.

```{r}
policy_data %>%
  group_by(training) %>%
  summarise(
    n = n(),
    mean_income = mean(income),
    median_income = median(income)
  )
```

이 결과를 통해

```text
훈련 참여자 평균소득
훈련 비참여자 평균소득
```

을 비교할 수 있습니다.

하지만 여기서 중요한 점이 있습니다.

> **집단 간 평균 차이가 존재한다고 해서 정책의 인과적 효과가 확인되는 것은 아닙니다.**

예를 들어 훈련 참여자가 원래부터 더 높은 교육수준이나 경력을 가지고 있었다면,
소득 차이가 훈련 때문인지 원래의 특성 때문인지 구분하기 어렵습니다.

이 문제는 이후 회귀분석과 인과추론에서 다시 다룹니다.

---

# 22. 여러 변수의 요약통계

여러 숫자형 변수의 평균, 표준편차 등을 한 번에 계산할 수도 있습니다.

```{r}
policy_data %>%
  summarise(
    across(
      c(age, income),
      list(
        mean = ~mean(.x, na.rm = TRUE),
        sd = ~sd(.x, na.rm = TRUE),
        min = ~min(.x, na.rm = TRUE),
        max = ~max(.x, na.rm = TRUE)
      )
    )
  )
```

이번 주에는 코드를 완벽하게 외우기보다,

> **분석 전에 변수의 분포와 데이터의 기본적인 특성을 확인한다**

는 원칙을 기억하는 것이 더 중요합니다.

---

# 23. 데이터 정제의 기본 흐름

실제 연구에서는 다음과 같은 흐름으로 데이터를 정리하는 경우가 많습니다.

```text
원자료
 ↓
데이터 불러오기
 ↓
변수와 관측 단위 확인
 ↓
Codebook 확인
 ↓
필요한 변수 선택
 ↓
필요한 관측치 선택
 ↓
변수 생성 및 수정
 ↓
결측치 확인
 ↓
이상값 확인
 ↓
요약통계
 ↓
분석 데이터셋 완성
```

---

# 24. 분석 전 데이터 점검 체크리스트

## 데이터 구조

* [ ] 한 행이 무엇을 의미하는가?
* [ ] 관측치는 몇 개인가?
* [ ] 변수는 몇 개인가?

## 변수

* [ ] 핵심 결과변수는 무엇인가?
* [ ] 정책변수 또는 처치변수는 무엇인가?
* [ ] 변수의 단위는 무엇인가?
* [ ] 변수의 자료형은 적절한가?
* [ ] Codebook을 확인했는가?

## 결측치

* [ ] 결측치는 얼마나 존재하는가?
* [ ] 어떤 변수에서 결측치가 많은가?
* [ ] 결측치가 발생한 이유는 무엇인가?
* [ ] `-99`, `-999` 등의 특수 코드가 있는가?

## 분포

* [ ] 평균과 중앙값은 어떻게 다른가?
* [ ] 극단적인 값이 존재하는가?
* [ ] 예상하지 못한 값이 있는가?

---

# 25. 실습: 작은 정책 데이터 분석하기

다음 데이터를 사용해 봅시다.

```{r}
policy_data <- tibble(
  id = 1:10,
  age = c(22, 25, 28, 31, 35, 24, 27, 30, 42, 50),
  training = c(1, 0, 1, 1, 0, 0, 1, 1, 0, 0),
  income = c(
    2200, 2500, 2800, 3100, 3500,
    2400, 2700, 3000, 4200, 5000
  )
)
```

### 문제 1

데이터의 구조를 확인하세요.

```{r}
glimpse(policy_data)
```

### 문제 2

30세 이상인 사람만 선택하세요.

```{r}
policy_data %>%
  filter(age >= 30)
```

### 문제 3

훈련 참여자와 비참여자의 평균소득을 비교하세요.

```{r}
policy_data %>%
  group_by(training) %>%
  summarise(
    mean_income = mean(income)
  )
```

### 문제 4

각 변수의 결측치를 확인하세요.

```{r}
colSums(is.na(policy_data))
```

### 문제 5

다음 질문에 한 문장으로 답해 보세요.

> **"훈련 참여자의 평균소득이 더 높다면, 직업훈련이 소득을 증가시켰다고 결론내릴 수 있는가?"**

---

# 26. 오늘 배운 핵심 함수

```text
read_csv()       CSV 데이터 불러오기
read_excel()     Excel 데이터 불러오기
read_dta()       Stata 데이터 불러오기

glimpse()        데이터 구조 확인
summary()        기본 요약통계

select()         변수 선택
filter()         관측치 선택
mutate()         변수 생성/수정

is.na()          결측치 확인
group_by()       집단별 분석
summarise()      요약통계 계산
```

---

# 27. 이번 주의 핵심 메시지

데이터 분석은 통계모형을 실행하는 것에서 시작하지 않습니다.

먼저,

**데이터가 무엇을 의미하는지 이해하고**

→ **Codebook을 확인하고**

→ **필요한 형태로 정제하고**

→ **결측치와 이상값을 확인하고**

→ **기초통계를 살펴본 후**

→ **적절한 분석방법을 선택해야 합니다.**

> ### 한 문장으로 정리
>
> **"좋은 정책분석은 좋은 데이터 이해에서 시작된다."**

---

# 28. 다음 주 예고

다음 주에는 정리한 데이터를 이용해

**탐색적 데이터 분석(Exploratory Data Analysis, EDA)**

을 진행합니다.

다음 주에는 특히

* 데이터 분포
* 평균과 중앙값
* 변수 간 관계
* 히스토그램
* 박스플롯
* 산점도
* `ggplot2`

를 활용하여

**"데이터를 보기만 해도 무엇을 알 수 있는가?"**

를 살펴보겠습니다.

---

# GitHub 과제

이번 주 실습 코드를 GitHub에 업로드하세요.

권장 파일명:

```text
week02_public_data_handling.Rmd
```

과제에서는 다음 내용을 포함합니다.

1. 데이터 불러오기
2. 데이터 구조 확인
3. Codebook 또는 데이터 설명 확인
4. 필요한 변수 선택
5. 조건에 따른 관측치 선택
6. 결측치 확인
7. 주요 변수의 요약통계
8. 간단한 분석 결과 해석

가능하다면 **CSV, Excel 또는 Stata 형식의 실제 공공데이터 하나를 선택하여 실습**해 보세요.

마지막으로 다음 질문에 답하세요.

> **"내가 사용한 데이터에서 분석 전에 가장 먼저 확인해야 할 사항은 무엇이며, 그 이유는 무엇인가?"**
