---

title: "📘 [대학원] 제2주차: 공공데이터 핸들링 — 데이터 불러오기, 객체 저장, 정제, 결측치, 요약통계"
author: "나혜선"
date: "`r Sys.Date()`"
output: html_document
---

# 1. 이번 주 학습목표

이번 주에는 실제 정책연구에서 데이터를 분석하기 전에 반드시 필요한 **데이터 핸들링(data handling)** 과정을 학습합니다.

이번 주가 끝나면 다음을 할 수 있어야 합니다.

1. R에서 작업 폴더와 R Project의 개념을 이해한다.
2. R에서 데이터를 객체로 저장하는 방법을 이해한다.
3. CSV, Excel, Stata 등의 데이터를 R로 불러올 수 있다.
4. 데이터의 구조와 변수의 특성을 확인할 수 있다.
5. `select()`, `filter()`, `mutate()`를 사용하여 데이터를 정제할 수 있다.
6. `%>%`를 이용하여 데이터 처리 과정을 연결할 수 있다.
7. 결측치의 의미와 처리 방법을 이해한다.
8. 평균, 중앙값, 표준편차 등의 요약통계를 계산할 수 있다.
9. 정책연구에서 데이터 정제가 왜 중요한지 설명할 수 있다.

---

# 2. 정책분석에서 데이터 핸들링이 중요한 이유

정책평가에서 통계모형을 적용하는 것만큼 중요한 것이 **분석에 사용할 데이터를 어떻게 구성하는가**입니다.

예를 들어 다음과 같은 정책 질문을 생각해 봅시다.

> "직업훈련에 참여한 사람들의 고용률이 더 높은가?"

이 질문에 답하기 위해서는 단순히 회귀분석을 실행하기 전에 다음과 같은 작업이 필요합니다.

* 필요한 변수만 선택하기
* 분석 대상 관측치 선택하기
* 연령이나 소득 등의 변수를 적절한 형태로 변환하기
* 결측치 확인하기
* 이상한 값이나 특수 결측코드 확인하기
* 집단별 평균과 분포 확인하기

즉, 정책분석은 다음과 같은 흐름으로 진행됩니다.

**정책 질문 → 데이터 수집 → 데이터 정제 → 탐색적 분석 → 분석모형 → 결과 해석**

따라서 데이터 핸들링은 단순한 코딩 기술이 아니라 **연구 설계의 일부**입니다.

---

# 3. 작업 폴더와 파일 경로

## 3.1 Working Directory

R은 현재 작업하고 있는 기본 폴더를 가지고 있습니다.

현재 작업 폴더를 확인하려면:

```{r}
getwd()
```

예를 들어 다음과 같이 출력될 수 있습니다.

```text
"C:/Users/Hyeseon/Documents/policy_analysis"
```

이 폴더를 기준으로 데이터를 불러오거나 파일을 저장할 수 있습니다.

---

# 4. `setwd()`를 이용한 작업 폴더 설정

작업 폴더를 직접 지정할 수도 있습니다.

```{r}
setwd("C:/Users/Hyeseon/Documents/policy_analysis")
```

그 후 다시 확인합니다.

```{r}
getwd()
```

### 절대경로와 상대경로

절대경로는 컴퓨터에서 파일의 위치를 처음부터 모두 적는 방식입니다.

```text
C:/Users/Hyeseon/Documents/policy_analysis/data/data.csv
```

반면 상대경로는 **현재 작업 폴더를 기준으로** 파일의 위치를 표현합니다.

```text
data/data.csv
```

정책연구나 공동연구에서는 상대경로를 사용하는 것이 편리합니다.

---

# 5. R Project

RStudio에서는 **R Project**를 이용하면 프로젝트별 작업환경을 관리할 수 있습니다.

R Project를 만들면 프로젝트 폴더 안에 `.Rproj` 파일이 생성됩니다.

예:

```text
정책계량분석론/
├── 정책계량분석론.Rproj
├── week01/
├── week02/
├── data/
└── output/
```

R Project의 핵심은 `.Rproj` 파일 자체에 많은 코드가 들어 있다는 것이 아닙니다.

**"이 폴더를 하나의 R 프로젝트로 사용하겠다"**&#xB294; 기준점을 만들어 주는 역할을 합니다.

R Project를 열면 해당 프로젝트 폴더를 기준으로 상대경로를 사용할 수 있습니다.

예:

```{r}
read.csv("data/data.csv")
```

이렇게 하면 컴퓨터 사용자마다 프로젝트 폴더의 절대경로가 달라도 동일한 코드를 사용할 수 있습니다.

### 중요한 점

`setwd()`와 R Project는 서로 완전히 다른 개념이지만, 둘 다 상대경로를 사용할 수 있습니다.

* `setwd()` → 작업 폴더를 직접 지정
* R Project → 프로젝트 폴더를 작업의 기준점으로 관리

공동연구에서는 상대경로와 R Project를 사용하는 것이 특히 유용합니다.

---

# 6. R에서 데이터를 객체로 저장하기

R에서 데이터를 불러오거나 계산한 결과는 **객체(object)**&#xB85C; 저장할 수 있습니다.

예를 들어 다음 코드를 봅시다.

```{r}
data <- read.csv("data/data.csv")
```

여기서 핵심은 `<-`입니다.

## `<-`의 의미

```text
data <- read.csv("data/data.csv")
```

는 다음과 같이 읽을 수 있습니다.

> `read.csv()`로 불러온 결과를 `data`라는 이름으로 저장한다.

즉,

```text
오른쪽에서 계산
        ↓
왼쪽 이름으로 저장
```

이라고 생각하면 됩니다.

### 예를 들어

```{r}
x <- 10
```

그러면 `10`이라는 값을 `x`라는 객체에 저장합니다.

이후:

```{r}
x
```

를 실행하면:

```text
10
```

이 출력됩니다.

---

# 7. 데이터도 하나의 객체로 저장한다

데이터 역시 객체로 저장할 수 있습니다.

```{r}
data <- read.csv("data/data.csv")
```

이제 `data`라는 이름을 이용하여 데이터를 사용할 수 있습니다.

예:

```{r}
head(data)
```

또는:

```{r}
summary(data)
```

즉, 데이터를 불러오는 과정은 단순히 파일을 "열어보는" 것이 아니라,

> **파일에서 데이터를 읽어와 R의 객체로 저장하는 과정**

이라고 이해하는 것이 중요합니다.

---

# 8. `<-`와 `=`는 어떻게 다른가?

R에서는 다음과 같이 작성하는 것도 볼 수 있습니다.

```{r}
data = read.csv("data/data.csv")
```

R에서는 많은 상황에서 `=`도 값을 할당하는 데 사용할 수 있습니다.

따라서 초보 단계에서는 다음 두 코드가 비슷한 결과를 만든다는 정도를 알아두면 됩니다.

```{r}
data <- read.csv("data/data.csv")
```

```{r}
data = read.csv("data/data.csv")
```

하지만 R에서는 **객체에 값을 저장할 때 `<-`를 사용하는 것이 일반적**입니다.

따라서 이 강의에서는 기본적으로 다음과 같이 작성하겠습니다.

```{r}
data <- read.csv("data/data.csv")
```

### 지금 단계에서 기억할 것

> `<-`는 오른쪽의 결과를 왼쪽의 객체에 저장한다.

예:

```{r}
income_mean <- mean(data$income, na.rm = TRUE)
```

이 코드는:

> `data$income`의 평균을 계산하고 그 결과를 `income_mean`이라는 객체에 저장한다.

라는 의미입니다.

---

# 9. 객체의 이름은 어떻게 정할까?

객체 이름은 분석자가 이해하기 쉽게 정하는 것이 좋습니다.

예:

```{r}
data <- read.csv("data/data.csv")

data_clean <- data

income_mean <- mean(data$income, na.rm = TRUE)

employment_rate <- mean(data$employment, na.rm = TRUE)
```

이처럼 객체 이름만 보아도 무엇을 의미하는지 알 수 있도록 작성하는 것이 좋습니다.

정책연구에서는 특히 다음과 같이 단계별 객체를 만드는 경우가 많습니다.

```text
원자료
  ↓
data
  ↓
data_clean
  ↓
data_analysis
```

다만 데이터가 크거나 처리 과정이 복잡한 경우에는 불필요하게 여러 개의 복사본을 만들지 않도록 주의해야 합니다.

---

# 10. 데이터 불러오기

정책연구에서는 다양한 형식의 데이터를 사용합니다.

대표적으로:

* CSV
* Excel
* Stata
* R 데이터 파일

등이 있습니다.

---

# 11. CSV 파일 불러오기

CSV 파일은 기본 R 함수로도 불러올 수 있습니다.

```{r}
data <- read.csv("data/data.csv")
```

여기서:

* `read.csv()` → CSV 파일을 읽음
* `data` → 읽어온 결과를 저장할 객체 이름
* `<-` → 오른쪽 결과를 왼쪽 객체에 저장

입니다.

불러온 데이터는 `data`라는 객체에 저장됩니다.

데이터가 제대로 들어왔는지 확인합니다.

```{r}
head(data)
```

---

# 12. Excel 파일 불러오기

Excel 파일은 `readxl` 패키지를 사용할 수 있습니다.

```{r}
install.packages("readxl")
```

패키지를 설치한 후:

```{r}
library(readxl)
```

Excel 파일을 불러옵니다.

```{r}
data <- read_excel("data/data.xlsx")
```

특정 sheet를 지정할 수도 있습니다.

```{r}
data <- read_excel("data/data.xlsx", sheet = "Sheet1")
```

여기서도 마찬가지로:

```text
read_excel()
      ↓
Excel 데이터를 읽음
      ↓
<-
      ↓
data 객체에 저장
```

이라는 흐름입니다.

---

# 13. Stata 데이터 불러오기

Stata 파일을 사용하는 경우 `haven` 패키지를 사용할 수 있습니다.

```{r}
install.packages("haven")
```

```{r}
library(haven)
```

Stata 파일을 불러옵니다.

```{r}
data <- read_dta("data/data.dta")
```

정책연구에서는 Stata로 구축된 기존 조사자료나 행정자료를 R에서 분석하는 경우도 많기 때문에 알아둘 필요가 있습니다.

---

# 14. 불러온 데이터 확인하기

데이터를 불러왔다면 바로 분석하지 않고 먼저 데이터의 구조를 확인해야 합니다.

## `head()`

앞부분의 관측치를 확인합니다.

```{r}
head(data)
```

---

## `str()`

데이터의 구조를 확인합니다.

```{r}
str(data)
```

변수의 이름뿐 아니라 변수의 자료형도 확인할 수 있습니다.

예:

* `int` → 정수
* `num` → 숫자
* `chr` → 문자
* `factor` → 범주형 변수

---

## `glimpse()`

`dplyr`의 `glimpse()`도 자주 사용합니다.

```{r}
library(tidyverse)

glimpse(data)
```

많은 변수가 있는 데이터에서는 `str()`보다 한눈에 보기 편할 수 있습니다.

---

# 15. 데이터 핸들링의 기본 구조

이제부터는 `dplyr` 패키지의 주요 함수를 사용합니다.

정책분석에서 자주 사용하는 기본 동작은 다음과 같습니다.

| 함수            | 주요 역할                 |
| ------------- | --------------------- |
| `select()`    | 변수(열) 선택              |
| `filter()`    | 관측치(행) 선택             |
| `mutate()`    | 새로운 변수 생성 또는 기존 변수 변환 |
| `arrange()`   | 관측치 정렬                |
| `summarise()` | 요약통계 계산               |
| `group_by()`  | 집단별 분석                |

이 가운데 특히 처음에는

**`select()` → `filter()` → `mutate()`**

의 차이를 정확하게 이해하는 것이 중요합니다.

---

# 16. `select()`와 `filter()`의 차이

`select()`와 `filter()`는 이름이 비슷해 보이지만 선택하는 대상이 다릅니다.

## 핵심

> `select()`는 **변수(열)**&#xB97C; 선택합니다.

> `filter()`는 **관측치(행)**&#xB97C; 선택합니다.

데이터를 표로 생각하면 이해하기 쉽습니다.

| id | age | income | employment |
| -: | --: | -----: | ---------: |
|  1 |  25 |   2500 |          1 |
|  2 |  32 |   3200 |          1 |
|  3 |  45 |   4100 |          0 |
|  4 |  51 |   3800 |          1 |

### `select()`

예를 들어 `age`, `income`, `employment` 변수만 남기고 싶다면:

```{r}
data %>%
  select(age, income, employment)
```

즉, **열을 선택**합니다.

---

### `filter()`

30세 이상인 사람만 분석하고 싶다면:

```{r}
data %>%
  filter(age >= 30)
```

이번에는 **행을 선택**합니다.

즉,

* `select()` → "어떤 변수를 사용할 것인가?"
* `filter()` → "어떤 관측치를 사용할 것인가?"

라고 생각하면 됩니다.

---

# 17. `%>%` 파이프 연산자

`%>%`는 처음에는 조금 낯설 수 있지만, 실제로는 매우 단순한 역할을 합니다.

기본적인 의미는:

> **앞에서 만들어진 결과를 다음 함수로 넘긴다.**

예를 들어:

```{r}
data %>%
  filter(age >= 30)
```

이 코드는 다음과 같이 읽을 수 있습니다.

> `data`에서 → 30세 이상인 관측치만 남긴다.

여러 작업을 연결할 수도 있습니다.

```{r}
data %>%
  filter(age >= 30) %>%
  select(age, income, employment)
```

이 코드는 다음과 같이 읽으면 됩니다.

> ① data에서
> ② 30세 이상인 사람만 남기고
> ③ 그중 age, income, employment 변수만 선택한다.

즉, `%>%`를 사용하면 **데이터 처리 과정을 위에서 아래로 순서대로 읽을 수 있습니다.**

---

# 18. `%>%` 없이 작성하면?

같은 작업을 함수 형태로 작성할 수도 있습니다.

```{r}
filter(data, age >= 30)
```

그리고 다음과 같이 쓸 수도 있습니다.

```{r}
data %>% filter(age >= 30)
```

두 코드는 같은 의미입니다.

여러 작업을 연결하면 `%>%`의 장점이 더 분명해집니다.

```{r}
data %>%
  filter(age >= 30) %>%
  select(age, income, employment)
```

이처럼 `%>%`는 복잡한 새로운 통계 개념이라기보다는 **데이터 처리 과정을 연결해서 읽기 쉽게 만들어 주는 문법**이라고 이해하면 됩니다.

---

# 19. `mutate()` — 새로운 변수 만들기

`mutate()`는 기존 변수를 이용하여 새로운 변수를 만들거나 기존 변수를 변환할 때 사용합니다.

예를 들어 소득을 천 단위로 바꾸어 새로운 변수를 만들 수 있습니다.

```{r}
data <- data %>%
  mutate(income_1000 = income / 1000)
```

새로운 `income_1000` 변수가 만들어집니다.

여기서도 `<-`가 사용되었습니다.

```text
기존 data
   ↓
mutate()로 변환
   ↓
새로운 결과
   ↓
data에 다시 저장
```

즉, 기존 객체 `data`를 새로운 결과로 업데이트하는 방식입니다.

---

# 20. 세 가지 함수를 함께 사용하기

실제 데이터 분석에서는 `select()`, `filter()`, `mutate()`를 함께 사용하는 경우가 많습니다.

```{r}
data_clean <- data %>%
  filter(age >= 30) %>%
  mutate(income_1000 = income / 1000) %>%
  select(id, age, income_1000, employment)
```

이 코드를 순서대로 읽어봅시다.

### ① `filter()`

```{r}
filter(age >= 30)
```

→ 30세 이상 관측치만 남김

### ② `mutate()`

```{r}
mutate(income_1000 = income / 1000)
```

→ 새로운 소득 변수 생성

### ③ `select()`

```{r}
select(id, age, income_1000, employment)
```

→ 최종적으로 필요한 변수만 남김

그리고 전체 결과를:

```text
data_clean
```

이라는 새로운 객체에 저장합니다.

즉,

**관측치 선택 → 변수 생성/변환 → 변수 선택 → 결과 저장**

이라는 흐름입니다.

---

# 21. 왜 `<-`와 `%>%`를 함께 이해해야 하는가?

R 코드를 처음 배우는 학생들은 다음과 같은 코드가 복잡하게 느껴질 수 있습니다.

```{r}
data_clean <- data %>%
  filter(age >= 30) %>%
  mutate(income_1000 = income / 1000) %>%
  select(id, age, income_1000, employment)
```

하지만 다음과 같이 나누어 보면 간단합니다.

### 1단계: `data`에서 시작

```text
data
```

### 2단계: `filter()`

```text
data
→ 30세 이상만 남김
```

### 3단계: `mutate()`

```text
→ 소득 변수를 새롭게 만듦
```

### 4단계: `select()`

```text
→ 필요한 변수만 남김
```

### 5단계: `<-`

```text
→ 최종 결과를 data_clean에 저장
```

따라서 이 코드는 다음과 같이 읽으면 됩니다.

> **data를 가지고 → 데이터를 정제하고 → 그 결과를 data_clean이라는 새로운 객체에 저장한다.**

이러한 방식으로 코드를 읽을 수 있으면 이후의 `group_by()`, `summarise()`, 회귀분석에서도 코드의 구조를 훨씬 쉽게 이해할 수 있습니다.

---

# 22. 데이터 정제의 기본 흐름

실제 정책분석에서는 다음과 같은 흐름을 자주 사용합니다.

```{r}
data_clean <- data %>%
  filter(age >= 18) %>%
  mutate(income_1000 = income / 1000) %>%
  select(id, age, income_1000, employment)
```

이 과정을 말로 표현하면:

> 분석 대상 관측치를 정하고
> → 필요한 변수를 계산하고
> → 최종 분석에 사용할 변수를 선택하고
> → 그 결과를 새로운 객체에 저장한다.

이것이 데이터 정제의 기본적인 사고방식입니다.

---

# 23. 왜 이 순서가 중요한가?

데이터 핸들링에서는 단순히 함수를 사용할 줄 아는 것보다 **어떤 순서로 어떤 데이터를 남기는지**가 중요합니다.

예를 들어:

```{r}
data %>%
  filter(age >= 30) %>%
  select(age, income)
```

와

```{r}
data %>%
  select(age, income) %>%
  filter(age >= 30)
```

는 이 데이터에서는 동일한 결과를 얻을 수 있습니다.

하지만 모든 경우에 순서를 자유롭게 바꿀 수 있는 것은 아닙니다.

특히 `mutate()`, `filter()`, `summarise()` 등이 함께 사용되면 **앞 단계에서 어떤 변수가 만들어지고 남아 있는지**가 다음 단계에 영향을 줍니다.

따라서 코드를 작성할 때는 각 줄이

> "현재 데이터에 어떤 변화를 주는가?"

를 생각해야 합니다.

---

# 24. 결측치란?

정책자료에서는 결측치가 매우 자주 발생합니다.

R에서는 결측치를 일반적으로 `NA`로 표시합니다.

예:

```text
age   income   employment
25    2500     1
32    NA       1
45    4100     0
51    NA       1
```

여기서 `income`의 두 관측치가 결측입니다.

---

# 25. 결측치 확인하기

특정 변수의 결측치를 확인할 수 있습니다.

```{r}
is.na(data$income)
```

각 관측치가 결측인지 아닌지를 `TRUE` 또는 `FALSE`로 보여줍니다.

결측치의 개수를 확인하려면:

```{r}
sum(is.na(data$income))
```

전체 변수의 결측치 개수를 확인하려면:

```{r}
colSums(is.na(data))
```

이 방법은 데이터 정제 단계에서 매우 유용합니다.

---

# 26. 특수 결측코드

실제 조사자료에서는 결측치가 반드시 `NA`로 저장되어 있는 것은 아닙니다.

예를 들어:

* `-99`
* `-999`
* `999`
* `9999`

등이 사용될 수 있습니다.

하지만 이런 숫자가 실제 결측을 의미하는지는 **데이터 코드북(codebook)을 확인해야 합니다.**

예를 들어 소득이 실제로 `999`일 수도 있는데 이를 임의로 결측치로 바꾸면 안 됩니다.

따라서:

> **코드북 확인 → 특수 결측코드의 의미 확인 → 필요한 경우 NA로 변환**

이라는 순서가 중요합니다.

---

# 27. 평균과 결측치

다음과 같이 평균을 계산하면:

```{r}
mean(data$income)
```

결측치가 포함되어 있을 경우 `NA`가 결과로 나올 수 있습니다.

이때 `na.rm = TRUE`를 사용할 수 있습니다.

```{r}
mean(data$income, na.rm = TRUE)
```

이는 결측치를 제외하고 평균을 계산합니다.

하지만 여기서 중요한 점이 있습니다.

`na.rm = TRUE`를 사용하는 것이 항상 올바른 해결책은 아닙니다.

왜 특정 관측치의 소득이 결측인지, 결측이 무작위인지, 특정 집단에 집중되어 있는지 등을 확인해야 합니다.

즉,

> 결측치를 "없애는 것"과 결측치의 "원인을 이해하는 것"은 다른 문제입니다.

---

# 28. 기본 요약통계

정책분석에서 자주 사용하는 요약통계는 다음과 같습니다.

### 평균

```{r}
mean(data$income, na.rm = TRUE)
```

### 중앙값

```{r}
median(data$income, na.rm = TRUE)
```

### 표준편차

```{r}
sd(data$income, na.rm = TRUE)
```

### 전체 요약

```{r}
summary(data$income)
```

---

# 29. 여러 변수의 요약통계

여러 변수의 기본적인 요약통계를 확인할 수도 있습니다.

```{r}
summary(data[, c("age", "income", "employment")])
```

또는 `dplyr`을 사용할 수 있습니다.

```{r}
data %>%
  summarise(
    mean_age = mean(age, na.rm = TRUE),
    mean_income = mean(income, na.rm = TRUE),
    employment_rate = mean(employment, na.rm = TRUE)
  )
```

`employment`가 0과 1로 구성되어 있다면 평균은 고용률로 해석할 수 있습니다.

예를 들어 평균이 `0.72`라면:

> 표본의 약 72%가 고용되어 있다.

라고 해석할 수 있습니다.

---

# 30. 집단별 요약통계

정책분석에서는 전체 평균만 보는 것이 아니라 집단별 차이를 확인하는 것도 중요합니다.

예를 들어 훈련 참여 여부에 따른 고용률을 비교한다고 생각해 봅시다.

```{r}
data %>%
  group_by(training) %>%
  summarise(
    employment_rate = mean(employment, na.rm = TRUE)
  )
```

이 결과를 통해:

* 훈련 참여자
* 훈련 비참여자

의 평균 고용률을 비교할 수 있습니다.

다만 여기서 중요한 점은:

> **두 집단의 평균이 다르다고 해서 반드시 정책의 인과효과가 존재한다고 말할 수 있는 것은 아닙니다.**

이 부분은 이후 회귀분석과 인과추론에서 자세히 다룹니다.

---

# 31. `across()`를 이용한 여러 변수 요약

여러 변수에 같은 함수를 적용할 수도 있습니다.

```{r}
data %>%
  summarise(
    across(
      c(age, income),
      ~ mean(.x, na.rm = TRUE)
    )
  )
```

여러 변수의 평균을 한 번에 계산할 수 있습니다.

---

# 32. 데이터 정제의 기본 원칙

실제 연구에서는 다음과 같은 순서로 데이터를 확인하는 것이 좋습니다.

### Step 1. 데이터 불러오기 및 저장

```{r}
data <- read.csv("data/data.csv")
```

### Step 2. 데이터 구조 확인

```{r}
head(data)
str(data)
summary(data)
```

### Step 3. 필요한 변수 확인

```{r}
select()
```

### Step 4. 분석 대상 관측치 확인

```{r}
filter()
```

### Step 5. 변수 생성 및 변환

```{r}
mutate()
```

### Step 6. 결측치 확인

```{r}
is.na()
colSums(is.na())
```

### Step 7. 요약통계 확인

```{r}
summarise()
```

### Step 8. 분석에 사용할 최종 데이터 구성

필요하다면 최종 결과를 새로운 객체에 저장합니다.

```{r}
data_analysis <- data %>%
  filter(age >= 18)
```

이제 `data_analysis`를 이후 분석에 사용할 수 있습니다.

---

# 33. 실습: 간단한 정책 데이터 만들기

이번에는 간단한 가상의 정책 데이터를 만들어 봅니다.

```{r}
policy_data <- data.frame(
  id = 1:10,
  age = c(22, 25, 31, 35, 42, 47, 29, 33, 51, 56),
  training = c(0, 1, 1, 0, 1, 0, 0, 1, 1, 0),
  employment = c(0, 1, 1, 0, 1, 0, 1, 1, 1, 0),
  income = c(1800, 2400, 2700, 2100, 3200, 2300, 2500, 3000, 3500, 2200)
)
```

여기서도 `policy_data`라는 객체에 데이터가 저장됩니다.

데이터를 확인합니다.

```{r}
head(policy_data)
```

구조를 확인합니다.

```{r}
str(policy_data)
```

---

# 34. 실습: `filter()`

30세 이상인 사람만 선택합니다.

```{r}
policy_data %>%
  filter(age >= 30)
```

여기서 선택된 것은 **변수**가 아니라 **관측치**입니다.

---

# 35. 실습: `select()`

연령, 훈련 참여 여부, 고용 여부만 선택합니다.

```{r}
policy_data %>%
  select(age, training, employment)
```

이번에는 **관측치가 아니라 변수**를 선택합니다.

---

# 36. 실습: `mutate()`

소득을 천 단위로 변환해 봅니다.

```{r}
policy_data %>%
  mutate(income_1000 = income / 1000)
```

---

# 37. 실습: 세 함수를 연결하기

이번에는 세 가지를 함께 사용합니다.

```{r}
policy_data_clean <- policy_data %>%
  filter(age >= 30) %>%
  mutate(income_1000 = income / 1000) %>%
  select(age, training, employment, income_1000)
```

이 코드는 다음과 같은 흐름입니다.

```text
policy_data
    ↓
30세 이상 관측치만 선택
    ↓
소득을 천 단위로 변환
    ↓
필요한 변수만 선택
    ↓
policy_data_clean에 저장
```

즉, `%>%`는 **작업을 연결**하고 `<-`는 **최종 결과를 객체에 저장**합니다.

이 둘의 역할을 구분하는 것이 중요합니다.

---

# 38. 실습: 집단별 고용률

훈련 참여 여부에 따른 고용률을 계산합니다.

```{r}
policy_data %>%
  group_by(training) %>%
  summarise(
    employment_rate = mean(employment)
  )
```

결과를 보고 다음 질문에 답해봅니다.

1. 훈련 참여자의 고용률은 얼마인가?
2. 비참여자의 고용률은 얼마인가?
3. 두 집단의 차이는 얼마인가?
4. 이 차이를 훈련의 인과효과라고 해석할 수 있는가?

마지막 질문은 이번 주의 핵심적인 정책평가 질문입니다.

---

# 39. 데이터 핸들링과 인과추론

정책평가에서는 단순히 데이터를 깨끗하게 만드는 것에서 끝나지 않습니다.

예를 들어:

> 훈련 참여자의 고용률이 70%이고
> 비참여자의 고용률이 50%라면?

20%p의 차이가 존재합니다.

하지만 훈련에 참여한 사람들이 원래부터:

* 젊었을 수도 있고
* 교육수준이 높았을 수도 있고
* 취업 의지가 강했을 수도 있습니다.

따라서 단순한 집단 간 차이는

**정책의 효과(policy effect)**

와

**집단 간 사전적인 차이(selection)**

를 구분하지 못할 수 있습니다.

이 문제는 다음 주부터 본격적으로 다룹니다.

---

# 40. 이번 주 핵심 정리

이번 주에는 정책분석을 위한 데이터의 기본적인 구조와 정제 방법을 학습했습니다.

### ① R 객체

```{r}
data <- read.csv("data/data.csv")
```

`<-`는 오른쪽의 결과를 왼쪽의 객체에 저장합니다.

### ② 데이터의 구조

* 데이터는 관측치와 변수로 구성된다.
* 행(row) = 관측치
* 열(column) = 변수

### ③ 주요 함수

* `select()` → 변수(열) 선택
* `filter()` → 관측치(행) 선택
* `mutate()` → 변수 생성 및 변환
* `arrange()` → 정렬
* `group_by()` → 집단 설정
* `summarise()` → 요약통계

### ④ `%>%`

`%>%`는 앞의 결과를 다음 함수로 전달하여 여러 데이터 처리 작업을 연결해 줍니다.

```{r}
data %>%
  filter(...) %>%
  mutate(...) %>%
  select(...)
```

### ⑤ `<-`와 `%>%`의 차이

```text
%>%  → 작업을 연결한다.
<-   → 결과를 객체에 저장한다.
```

예:

```{r}
data_clean <- data %>%
  filter(age >= 30) %>%
  select(age, income)
```

이 코드는:

> `data`를 가지고 → 30세 이상만 선택하고 → 필요한 변수만 남긴 뒤 → 그 결과를 `data_clean`에 저장한다.

### ⑥ 결측치

* `NA`는 결측치를 의미한다.
* `is.na()`로 결측 여부를 확인할 수 있다.
* `sum(is.na())`로 결측치 개수를 확인할 수 있다.
* 특수 결측코드는 반드시 코드북을 확인한다.

---

# 41. GitHub 과제

이번 주에는 자신의 R Project 안에서 데이터 핸들링 연습을 합니다.

프로젝트 구조는 다음과 같이 구성합니다.

```text
정책계량분석론/
├── 정책계량분석론.Rproj
├── week01/
├── week02/
├── data/
└── output/
```

`week02` 폴더에 다음 파일을 저장합니다.

```text
week02/
└── week02_data_handling.Rmd
```

과제에서 다음 작업을 수행합니다.

1. 데이터 불러오기
2. `<-`를 사용하여 데이터를 객체에 저장하기
3. `head()`와 `str()`로 데이터 확인
4. `select()`로 필요한 변수 선택
5. `filter()`로 분석 대상 선택
6. `mutate()`로 새로운 변수 생성
7. 결측치 확인
8. `summarise()`를 이용하여 평균 계산
9. `group_by()`를 이용하여 집단별 평균 비교
10. 최종 분석 데이터를 새로운 객체로 저장하기

그리고 작성한 R Markdown 파일을 GitHub repository에 업로드합니다.

---

# 42. 다음 주 예고

다음 주에는 데이터의 구조를 조금 더 자세하게 살펴보고 **탐색적 데이터 분석(Exploratory Data Analysis)**&#xC744; 학습합니다.

특히:

* 변수의 분포
* 평균과 중앙값
* 이상치
* 그룹별 차이
* 그래프를 통한 데이터 확인
* `ggplot2`

등을 다룹니다.

다음 주부터는 숫자로만 데이터를 확인하는 것이 아니라 **그래프로 데이터를 읽는 방법**을 배우게 됩니다.

---

# 43. 이번 주 한 문장

> **좋은 정책분석은 좋은 통계모형에서 시작하는 것이 아니라, 분석할 데이터를 정확하게 이해하고 정제하는 것에서 시작합니다.**
